ACORDAO-COMPLETO-2419735

ACÓRDÃO 4548/2020 ATA 48/2020 - PLENÁRIO

VISTOS, relatados e discutidos estes autos de auditoria realizada nas Centrais Elétricas do Norte do Brasil S.A. - Eletronorte, com o objetivo de fiscalizar a ampliação da Subestação Coxipó (SE Coxipó) 230/138/13,8 kV - Etapa de substituição dos Autotransformadores 1/2/3 incluindo unidade reserva e conexões, em Mato Grosso,
ACORDAM os Ministros do Tribunal de Contas da União, reunidos em sessão extraordinária do Plenário, ante as razões expostas pelo Relator, em:
9.1. rejeitar parcialmente as razões de justificativa apresentadas, abstendo-se de aplicar multa aos responsáveis;
9.2. dar ciência às Centrais Elétricas do Norte do Brasil S.A. das irregularidades observadas nos seguintes contratos celebrados para ampliação da Subestação Coxipó (SE Coxipó) , com vistas a evitar a repetição das ocorrências em futuras contratações:
9.2.1. Contrato 4500080006: 
9.2.1.1. objeto amplo, impreciso e não claramente definido, em desacordo com o art. 54, §1º, da Lei 8.666/1993 e com o art. 33 da Lei 13.303/2016;
9.2.1.2. ausência de fundamentação consistente para comprovar que não seria técnica e economicamente viável o parcelamento do objeto, em desacordo com o art. 23, §1º, da Lei 8.666/1993 e com o art. 32, inciso III, da Lei 13.303/2016;
9.2.1.3. indícios de restrição à competição, em desacordo com o art. 3º, caput e inciso I, da Lei 8.666/1993 e com o art. 31 da Lei 13.303/2016;
9.2.1.4. previsão de serviços e atividades próprias dos funcionários da estatal, podendo caracterizar terceirização de mão-obra, em desacordo com o Decreto 2.271/1997, com o entendimento adotado pela Súmula TST 331 e com os arts. 4º e 7º do Decreto 9.507/2018;
9.2.1.5. atividades listadas sem precificação e sem definição de quantidades, em desacordo com o art. 55, inciso III, da Lei 8.666/1993 e com o art. 69, inciso III, da Lei 13.303/2016;
9.2.1.6. previsão de ressarcimento de despesas diretas com viagens, diárias e hospedagem do pessoal da contratada, em desacordo aos arts. 7º, §4º, 54, §1º, e 55, inciso III, da Lei 8.666/1993;
9.2.1.7. descumprimento do limite legal de 25% para alterações contratuais estabelecido pelo art. 65, §§ 1º e §2º, da Lei 8.666/93 e pelo art. 81, §§ 1º e 2º, da Lei 13.303/2016;
9.2.2. Contratos 4500086636 e 4500086171: descompasso existente entre a vigência do contrato de fiscalização e do contrato de execução do empreendimento, que pode ensejar desequilíbrio econômico-financeiro em desfavor da estatal, devendo-se atentar para o cumprimento do disposto no art. 8º da Lei 8.666/1993; e
9.3. arquivar o presente processo, com fundamento no art. 169, inciso III, do Regimento Interno do TCU.

Auditoria com o objetivo de fiscalizar a ampliação da Subestação Coxipó (SE Coxipó) em Mato Grosso. Análise das razões de justificativa.

Centrais Elétricas do Norte do Brasil S.A. - Eletronorte.

3. Responsáveis:  Tito Cardoso de Oliveira Neto (CPF XXX.479.612-XX), Josias Matos de Araújo (CPF XXX.310.132-XX), Cid Antunes Horta (CPF XXX.724.188-XX), Astrogildo Fraguglia Quental (CPF XXX.513.538-XX).

13.1. Ministros presentes: José Mucio Monteiro (Presidente), Walton Alencar Rodrigues, Benjamin Zymler, Augusto Nardes, Aroldo Cedraz, Raimundo Carreiro, Ana Arraes, Bruno Dantas e Vital do Rêgo.
13.2. Ministros-Substitutos presentes: Augusto Sherman Cavalcanti (Relator), Marcos Bemquerer Costa, André Luís de Carvalho e Weder de Oliveira.

AUGUSTO SHERMAN

Trata-se de auditoria realizada nas Centrais Elétricas do Norte do Brasil S.A. - Eletronorte, com o objetivo de fiscalizar a ampliação da Subestação Coxipó (SE Coxipó) 230/138/13,8 kV - Etapa de substituição dos Autotransformadores 1/2/3 incluindo unidade reserva e conexões, em Mato Grosso.
2.	Reproduzo a seguir o teor principal do relatório (Fiscalização 172/2017) elaborado no âmbito da Secretaria de Fiscalização de Infraestrutura de Energia Elétrica (peça 22) , cujas conclusões mereceram a anuência dos dirigentes da unidade técnica:
"II. Introdução 
II.1. Deliberação que originou o trabalho 
12.	Em cumprimento ao Acórdão 883/2017-TCU-Plenário, realizou-se a auditoria nas Centrais Elétricas do Norte do Brasil S.A. (Eletronorte) , no período compreendido entre 22/5/2017 e 14/6/2017.
II.2. Visão geral do objeto 
13.	A SE Coxipó integra o sistema de distribuição de energia da Eletronorte que envolve geradores tanto na Região Norte quanto na Região Centro-Oeste. O empreendimento integra a Rede Básica de Transmissão, que também inclui as subestações associadas à logística de distribuição do estado do Mato Grosso. 
14.	Além disso, de acordo com informações apresentadas pela Eletronorte, a necessidade de ampliação foi mencionada em estudo realizado pela Empresa de Pesquisas Energéticas (EPE) , denominado 'Avaliação de Obras Emergenciais e Estruturantes para Atendimento a Cuiabá', e, também, pela Nota Técnica do Operador Nacional do Sistema Elétrico (ONS) , denominada 'Avaliação das Condições de Atendimento a Cuiabá no Horizonte 2016'. 
15.	Este último estudo indica que somente a substituição do banco de capacitores, prevista em estudos anteriores do ONS, não habilitaria a SE Coxipó a atender as premissas de sobrecarga preconizadas pela EPE, o que motivaria a substituição dos autotransformadores.
16.	 Dessa forma, a Eletronorte solicitou a Aneel a autorização para a ampliação da SE Coxipó. As intervenções propostas foram aceitas pela Agência por meio da Resolução Autorizativa 5.569, de 17/11/2015.
17.	Para a execução do empreendimento, a Eletronorte firmou três contratos: empreitada integral (projetos, obras e fornecimento, montagem e comissionamento dos equipamentos) ; suporte técnico; e fiscalização e controle, conforme listados na Tabela 1. 
18.	As contratações foram licitadas com base em concorrências por menor preço. O valor total inicial dos contratos é de R$ 61.444.815,54 (data base 6/2016) , conforme disposto na Tabela 1.
Tabela 1 - Contratos firmados para o empreendimento
	Nº do contrato
	Empresa contratada
	Valor total do contrato (R$) 
	Objeto

	4500086171
	Consórcio:    WEG/REMO/Remolux/GNeto
	45.328.212,41
	Obras civis, montagem eletromecânica, SPCS, fornecimento de equipamentos e comissionamento - EPC

	4500086636
	Núcleo Engenharia Consultiva S/A
	2.942.769,02
	Fiscalização e Controle

	4500080006
	THEMAG Engenharia e Gerenciamento Ltda.
	13.173.834,11
	Serviços técnicos de consultoria para os empreendimentos da Eletronorte  

	Total
		61.444.815,54
	
19.	Os recursos para as atividades relacionados à ampliação da SE Coxipó são provenientes da Funcional Programática, Ação Projeto/Atividade: 2033 - Energia Elétrica 25.752.2033.2C47.0010 - Reforços e Melhorias no Sistema de Transmissão da Região Norte, Projetos: SB.46733; SB.46736; SB.46737 e SI3.46738. O total de recursos previstos relacionados à ampliação da SE Coxipó é de R$ 67.614.267,35, de acordo com a Eletronorte. 
II.3. Objetivo e questões de auditoria 
20.	A presente auditoria teve por objetivo a fiscalização da obra de ampliação da SE Coxipó 230/138/13,8 kV, incluindo a análise dos contratos: (i) de substituição dos autotrafos 1/2/3, que está sendo executado pelo Consórcio WEG/Remo/Remolux/GNeto (Contrato 4500086171, no valor de R$ 45.328.212,41) ; (ii) de fiscalização, a cargo da empresa Núcleo Engenharia Consultiva (Contrato 4500086636, no valor de R$ 2.942.769,02) ; e (iii) de fornecimento de serviços técnicos de consultoria para empreendimentos da Eletronorte, assinado com empresa Themag Engenharia Consultiva (Contrato 4500080006, no valor de R$ 13.173.834,11) .
21.	A partir do objetivo do trabalho e a fim de avaliar em que medida os recursos estão sendo aplicados de acordo com a legislação pertinente, formularam-se as questões adiante indicadas:
a) Questão 1: O tipo do empreendimento exige licença ambiental e foram realizadas todas as etapas para esse licenciamento?
b) Questão 2: Há projeto básico/executivo adequado para a licitação/execução da obra?
c) Questão 3: O procedimento licitatório foi regular?
d) Questão 4: A formalização do contrato atendeu aos preceitos legais e sua execução foi adequada?
e) Questão 5: Os preços dos serviços definidos no orçamento da obra são compatíveis com os valores de mercado?
II.4. Metodologia utilizada 
Os trabalhos foram realizados em conformidade com as Normas de Auditoria do Tribunal de Contas da União (Portaria-TCU 280/2010, de 8 de dezembro de 2010, alterada pela Portaria-TCU 168/2011, de 30 de junho de 2011) e com observância aos Padrões de Auditoria de Conformidade estabelecidos pelo TCU (Portaria-Segecex 26/2009, de 19 de outubro de 2009) , sendo utilizadas as seguintes técnicas: 
 (i) análise documental; 
 (ii) pesquisa em sistemas informatizados; 
 (iii) confronto de informações e documentos; 
 (iv) comparação com a legislação, jurisprudência do TCU e doutrina; 
 (v) entrevistas; e 
 (vi) verificação in-loco.
22.	Houve também visita a parte das obras do empreendimento, na cidade de Coxipó, que faz parte da grande Cuiabá, no Estado do Mato Grosso.
23.	Considerando o escopo desta auditoria, incluída no Fiscobras 2017, faz-se necessário apresentar informações a respeito das averiguações realizadas para verificação da adequabilidade dos preços do contrato principal do empreendimento, embora não tenham sido observados indícios de sobrepreço.
24.	O orçamento do Contrato 4500086171 - de execução das obras civis, montagem eletromecânica e fornecimento total de equipamentos e materiais - no valor de R$ 45.327.904,00, está 15,52% abaixo do valor de R$ 52.168.742,59 do banco de preços da Aneel, referencial adotado para empreendimentos da área de energia elétrica (Evidência 1) . Este valor contratado já apresentava uma redução percentual de 15,52% frente ao preço referencial da Eletronorte para a licitação, que era de R$ 53.657.874,38 (Evidência 2) .
25.	Como o referencial da Aneel, especificamente quanto a equipamentos para subestações, pode conter distorções em relação aos preços de mercado, conforme avaliado no TC Processo 006.335/20136, realizou-se, complementarmente, pesquisa no Portal de Compras do Governo Federal - Comprasnet para verificar a aderência deste item aos preços de mercado. Analisada uma amostra de 80,74% dos equipamentos listados no ajuste, correspondente a R$ 20.473.529,64, verificou-se que se encontra 2,59% acima dos preços de mercado, de R$ 19.957.079,95 (Evidência 3) , percentual pouco expressivo se considerado o caráter expedito do exame.  
26.	Os contratos de fiscalização e consultoria não passaram pelos procedimentos descritos nos parágrafos anteriores por limitações quanto a referenciais de preços específicos. Contudo, no contrato de consultoria, firmado com a empresa Themag Engenharia e Gerenciamento Ltda., foram encontradas diversas irregularidades, as quais serão detalhadamente tratadas nos achados III.1 e III.2.
27.	Adicionalmente, a respeito das questões sobre licenciamento ambiental, verificou-se que o empreendimento possui as licenças ambientais necessárias para a execução das intervenções, as quais foram emitidas pela Secretaria de Estado de Meio Ambiente de Mato Grosso - Sema/MT. A Licença de Instalação (LI) foi emitida pela Sema/MT em 29/3/2016 e a Licença de Operação (LO) possui validade até 29/3/2019. Essas licenças abrangem, também, a Linha de Transmissão de 230 kV que vem de Sinop e que interliga as subestações de Coxipó, Nobres, Nova Mutum e Sorriso.
II.5. Limitações inerentes à auditoria 
28.	Não houve limitações a esta auditoria.
II.6. Volume de recursos fiscalizados 
29.	O volume de recursos fiscalizados alcançou o montante de R$ 61.444.815,54, referente ao valor total dos contratos examinados, conforme apresentado na Tabela 1.
II.7. Benefícios estimados da fiscalização 
30.	Entre os benefícios estimados desta fiscalização pode-se mencionar a potencial correção de impropriedades na celebração e gerenciamento de contratos, assim como o incremento da economia, eficiência, eficácia ou efetividade do órgão fiscalizado.
III. Achados de auditoria
III.1. Existência de contratos do tipo guarda-chuva, com objeto amplo ou não definido
Tipificação
Irregularidade grave com recomendação de continuidade (IG-C) .
31.	Apesar da gravidade das irregularidades, não existem evidências de danos iminentes aos cofres da estatal que possam ser evitados com a paralisação dos contratos, motivo pelo qual o achado não será caracterizado como IG-P.
Situação Encontrada
32.	Foram verificadas diversas irregularidades no Contrato 4500080006 (Evidência 4) , firmado pela Eletronorte com a Themag Engenharia e Gerenciamento Ltda., após licitação na modalidade concorrência, para prestação de serviços técnicos de consultoria na área de engenharia para empreendimentos da Eletronorte pertencentes ao Sistema de Transmissão de Energia Elétrica do Estado do Mato Grosso, enquadrando-o no conceito conhecido como contrato guarda-chuva, por ter como característica possuir objeto amplo, impreciso e não claramente definido, em discordância com o que determina o §1º do art. 54 da Lei 8.666/1993. 
33.	O contrato foi firmado em 13/11/2012, no valor de R$ 10.632.634,46, e possui objeto abrangente, incluindo diversos empreendimentos de transmissão no Estado do Mato Grosso, com a possibilidade, ainda, de acrescentar outros no decorrer de sua execução. O prazo de execução inicialmente firmado era de 36 meses e foi alterado, pelo 1ª Termo Aditivo, para 54 meses (Evidência 5) . 
34.	Os serviços contratados estão voltados ao controle de qualidade, elaboração, revisão e atividades complementares dos projetos básicos e executivos, civil e eletromecânico, de subestações e linhas de transmissão e de sistemas de proteção, controle e supervisão de subestações.
35.	O preço do contrato foi estabelecido com base em uma relação de empreendimentos, além de um percentual de 5% sobre esses valores para despesas diretas, como diárias e passagens, como mostra a Tabela 2. 
Tabela 2 - Resumo geral da planilha de preços do Contrato 4500080006
	Subestações (SE) / Linhas de Transmissão (LT) 
	Preço Contrato (R$) 

	Barra do Peixe
	1.078.355,18 

	Lucas do Rio Verde
	     897.994,51 

	Nobres
	1.162.565,97 

	Rondonópolis
	1.992.520,90 

	Sinop
	1.529.436,13 

	Coxipó
	 1.992.448,13 

	Jauru
	157.584,49 

	Couto Magalhães
	 668.119,94 

	Nova Mutum
	157.584,49 

	Sorriso
	 157.584,49 

	LT Jauru/Vilhena/Samuel
	 332.124,30 

	Subtotal Projetos
	10.126.318,53 

	Despesas Diretas (5%) 
	506.315,93 

	TOTAL
	10.632.634,46 

36.	Para definir o preço total para cada empreendimento, a Eletronorte estabeleceu uma quantidade de homens-hora (HH) associada, dividida em categorias profissionais de nível superior (PNS) e de nível técnico (PNT) , conforme tabela seguinte.
Tabela 3 - Quantidade de homens-hora por categoria profissional associada a cada empreendimento
 
37.	Foram definidos os valores por hora de cada uma das categorias profissionais, segundo a proposta da contratada.
Tabela 4 - Valores por hora de cada categoria profissional
	Categorias de Profissionais
	PNS-A
	PNS-B
	PNS-C
	PNS-D
	PNS-E
	PNT-A
	PNT-B
	PNT-C
	PNA-A
	PNA-B
	PNA-C

	R$/HH
	177,11
	149,69
	105,34
	85,68
	61,72
	101,42
	57,27
	39,57
	50,35
	42,32
	27,68

38.	O contrato ainda traz uma relação de planilhas com uma extensa lista de atividades que são dimensionadas por quantidade de homens-hora, como forma de precificar os produtos que seriam entregues (Evidência 6) . Entretanto, não há relação direta desses produtos com os totais dos valores estabelecidos para cada empreendimento. Essas planilhas com as listas de atividades eram preenchidas automaticamente após os licitantes preencherem, em suas propostas, a tabela 3 acima, com os valores por hora de cada categoria profissional.
39.	Os valores totais estabelecidos para cada empreendimento estão associados apenas as quantidades de homens-hora (HH) pré-definidas pela Eletronorte (Tabela 3) , não havendo previsão de quais serviços estariam associados a esses HH para cada empreendimento, situação que afronta o art. 7º, §4º, da Lei 8.666/1993, que veda a inclusão, no objeto da licitação, de serviços sem previsão de quantidades ou cujos quantitativos não correspondam às previsões reais de projeto.
40.	O fato de a proposta da contratada conter diversas planilhas de quantidades e preços não ilide a irregularidade, pois não estão diretamente associadas aos empreendimentos. Essas planilhas apresentam uma extensa quantidade de atividades, disposta em mais de 570 páginas (Evidência 6) , precificadas por homem-hora, ensejando milhares de produtos. Como dito, não há indicação de quais atividades listadas nessas planilhas estariam vinculadas aos empreendimentos. Elas seriam utilizadas como critério de medição das atividades executadas que estivessem nelas listadas. Como o contrato não estabelece a relação de atividades de cada empreendimento e possibilita que outras atividades não listadas nessas planilhas sejam executadas, ficam dificultados o controle, a supervisão e a fiscalização de sua execução pela administração, no cumprimento de seu dever expresso no parágrafo único do art. 66-A da Lei 8.666/1993, e pelos órgãos de controle, no exercício de sua função constitucional, art. 70 e 71/CF. Não é possível, por exemplo, verificar a existência ou não de jogo de planilha na execução contratual. 
41.	As cláusulas contratuais devem estabelecer de forma precisa as características de seu objeto, conforme preconizam os arts. 14, 54, §1º, e 55, inciso I, da Lei 8.666/1993. Essa precisão é essencial para viabilizar o melhor controle de qualidade da execução dos contratos e garantir maior competitividade nos processos licitatórios, princípio básico da lei geral de licitações, em seu art. 3º, que busca a isonomia, a igualdade e a seleção da proposta mais vantajosa para a Administração.
42.	Da forma como foi estabelecido o presente ajuste, os objetivos da lei restaram prejudicados. A ausência de clareza e precisão do objeto dificultam a elaboração de propostas e, consequentemente, afastam possíveis interessados da concorrência pública, sujeitando a Administração à aceitação de propostas menos vantajosas e, possivelmente, com preços estabelecidos sem a devida precisão e certeza, atentando contra a economicidade dos contratos, também fiscalizada pelas ações de controle deste Tribunal, nos termos do art. 70 da CF. 
43.	A adequada caracterização do objeto deve estar presente tanto no instrumento convocatório como no instrumento contratual, de acordo com os arts. 40, inciso I, e 54, §1º, da Lei 8.666/1993, o que não se observa no presente caso. O entendimento do TCU neste sentido se encontra sumulado, consoante Súmula 177, de 26/10/1982. 
[Súmula TCU 177]:
A definição precisa e suficiente do objeto licitado constitui regra indispensável da competição, até mesmo como pressuposto do postulado de igualdade entre os licitantes, do qual é subsidiário o princípio da publicidade, que envolve o conhecimento, pelos concorrentes potenciais das condições básicas da licitação, constituindo, na hipótese particular da licitação para compra, a quantidade demandada uma das especificações mínimas e essenciais à definição do objeto do pregão.
44.	Mesmo que houvesse documentos internos da contratante que trouxessem mais detalhes quanto aos serviços a serem executados, o que não é o caso, isso ainda não seria suficiente, pois o instrumento convocatório tem que proporcionar a devida divulgação dos elementos necessários para a melhor elaboração das propostas pelos licitantes, de acordo com o princípio da publicidade, art. 3º da Lei 8.666/93 e art. 37 da CF. Esse foi o entendimento expresso recentemente pelo Tribunal no voto condutor do Acórdão 636/2017-TCU-Plenário, da relatoria do Min. Aroldo Cedraz:
47. Quanto ao Contrato 2.585/2007, o recorrente alega que as obras estavam especificadas na Resolução da Diretoria 111/2006 (peça 106, p. 10-14) , da Manaus Energia, e na Deliberação 215/2006 (peça 106, p. 15-19) , do Conselho de Administração da empresa. Não contesta, portanto, a constatação da equipe de auditoria no sentido de que tanto os editais como os instrumentos de contrato estavam desprovidos do adequado detalhamento do objeto. Este, portanto, encontrava-se especificado apenas em documentos internos da Manaus Energia.
48. Destaque-se que a Lei de Licitações exige uma adequada caracterização do objeto da licitação no instrumento convocatório do certame (artigos 6º, inciso IX, e 40, §2º, inciso I) e no instrumento contratual dele decorrente (artigos 54, §1º, e 55, inciso I) .
49. Ao primeiro deve ser dada ampla publicidade para ampliar a competição (artigo 21, da Lei 8.666/1993) , enquanto que o segundo fixa as obrigações tanto da Administração Pública contratante como da empresa contratada. Dessa forma, a explicitação do objeto em documentos outros que não atende à exigência legal.
45.	Oportuno destacar que no instrumento contratual analisado no Acórdão 636/2017-TCU-Plenário citado, que teve como objeto projetos de linhas de transmissão e subestações, a contratada é a Themag. Naquela oportunidade a Eletronorte realizou o processo de contratação, conforme alegado pela Manaus Energia, no qual apenas a Themag foi habilitada.
46.	De igual modo, em outra fiscalização realizada por esta SeinfraElétrica (TC Processo 008.681/2015-5) , foi constatada contratação guarda-chuva semelhante à aqui analisada, firmada também entre Eletronorte e Themag, esta última consorciada, à época, com a empresa Leme Engenharia Ltda. Naquela contratação, firmada em 2015, portanto, posterior a esta, não houve qualquer concorrência, pois apenas o consórcio Themag-Leme se habilitou. Inclusive, foi exarado o Acórdão 3096/2016-TCU-Plenáriolenário, de relatoria do Ministro Weder de Oliveira, que determinou a anulação do contrato firmado:
9.1. assinar prazo de 15 (quinze) dias, a contar da ciência desta deliberação, para que a Centrais Elétricas do Norte do Brasil S.A. promova a anulação do contrato 4500083642, celebrado com o Consórcio Leme-Themag, decorrente da concorrência CC-012-4-0067, em razão das seguintes irregularidades:
9.1.1. ausência de parcelamento e indefinição de seu objeto, que só é determinado durante o curso da execução do ajuste, com infração aos arts. 7º, § 4º, 14, 23, § 1º, 40, I, e 54, § 1º, todos da Lei 8.666/1993, bem como ao disposto na Súmula 177-TCU, além de afronta aos princípios da isonomia, da seleção da proposta mais vantajosa e da publicidade (art. 3º, da Lei 8.666/1993) ;
9.1.2. estabelecimento do preço dos serviços do objeto do contrato durante sua execução e a partir de acordo entre as partes contratantes, em ofensa ao art. 54, § 1º, e ao art. 55, III, da Lei 8.666/1993, além de afronta aos princípios da isonomia, da seleção da proposta mais vantajosa e da publicidade;
9.1.3. previsão de ressarcimento de despesas com viagens do pessoal da contratada, caracterizando a assunção de compromissos financeiros de valor indeterminado pela Eletronorte e também ingerência indevida na administração da contratada, em afronta aos princípios da impessoalidade, da moralidade e da eficiência administrativa, além de violação dos termos dos arts. 3º, § 1º, I; 7º, § 4º; 54, § 1º; e 55, III, todos da Lei 8.666/1993;
47.	A ausência de interessados e a repetição de contratações com a mesma empresa para execução de serviços similares reforçam os indícios da restrição competitiva, e revelam a assertividade da decisão do Tribunal à época. 
48.	Quanto ao instrumento contratual aqui analisado (Contrato 4500080006) , verificam-se as mesmas características do Contrato 4500083642, citado acima, anulado por este Tribunal: objeto vago, com serviços diversos, para vários empreendimentos, que pode estar privilegiando o contratado, ao atribuir-lhe serviços que deveriam ser contratados por meio de outros processos licitatórios, em prol da economicidade, nos termos do art. 23, §1º, da Lei 8.666/1993, que estabelece o parcelamento do objeto como regra licitatória.
49.	Além disso, também aqui ocorre a determinação do objeto após a contratação, durante o curso do contrato, tendo em vista a falta de definição das atividades vinculadas a cada empreendimento (o que restou demonstrado pelas expressivas alterações formalizadas no 2º Termo Aditivo, as quais serão descritas mais adiante neste achado) , muito embora se diferencie daquele em razão de que neste pode haver medições de alguns serviços para os quais já existe uma precificação do produto nas diversas planilhas anteriormente mencionadas. Diz-se alguns serviços, porque há uma parcela do contrato referente a atividades que os seus valores não são discriminados ou não é clara essa precificação. Seguem alguns desses serviços descritos no instrumento contratual:
[Serviços incluídos no Contrato 4500080006]: 
Apoio técnico à coordenação para implantação dos empreendimentos, participando do desenvolvimento das seguintes atividades:
Programação físico-financeira dos empreendimentos, de modo a viabilizar o acompanhamento e a supervisão eficaz das ações, das medições de obra e o controle dos custos, de acordo com a padronização existente dos diversos componentes físicos dos empreendimentos, em termos qualitativos e de custos;
Planejamento e elaboração das 'Ordens de Serviços' para as empresas contratadas para desenvolvimento dos empreendimentos;
Coleta e sistematização periódica de todas as informações relevantes referentes aos processos de implantação dos empreendimentos integrando-as numa única estrutura de controle do projeto de forma a programar e acompanhar o cumprimento dos prazos estabelecidos pela Eletronorte, antevendo atividades críticas para prosseguimento das obras e fornecimentos e propondo soluções antecipadas para superação;
Elaboração periódica de relatórios gerenciais, apresentando e analisando os indicadores que permitam avaliar o estágio de implantação dos empreendimentos, seus custos e os pontos críticos, bem como a apresentação de soluções para superação dos mesmos;
Planejamento e Controle das atividades e ações desenvolvidas, medindo resultados a curto, médio e longo prazo, para correções de rumos;
Preparação e consolidação de informações gerenciais requeridas durante a evolução da implantação dos empreendimentos;
Acompanhamento físico-financeiro dos empreendimentos;
Gerenciamento, coordenação e integração de forma harmônica, as atividades das empresas projetistas, construtoras/montadoras e fornecedoras de equipamentos e sistemas para os empreendimentos;
Acompanhamento do desenvolvimento das obras, com visitas ao campo, participação de reuniões com empreiteiros, fornecedores de equipamentos e sistemas e elaboração dos respectivos pareceres técnicos sobre andamento das mesmas;
Análise das reivindicações das construtoras/ montadoras, e fornecedores, emitindo pareceres sobre os pleitos;
Elaboração de termos aditivos aos contratos das construtoras/montadoras e fornecedoras de equipamentos e sistemas;
Elaboração de estudos comparativos das diversas modalidades de licitação;
Elaboração do plano geral de licitações para os diversos empreendimentos previstos para o Sistema do Mato Grosso;
Elaboração das minutas dos editais de licitação, dos orçamentos dos serviços, obras, equipamentos e sistemas para os empreendimentos;
Análise das propostas técnicas apresentadas pelos licitantes das obras, serviços, equipamentos e sistemas.
 (Grifos nossos) 
50.	Essas atividades ainda alertam para outra constatação. Muitas delas estão relacionadas a atividades rotineiras e de competência do corpo técnico da própria Eletronorte, como as de planejamento, avaliação, controle, gerenciamento e as decisórias. Toma-se como exemplo a elaboração de ordens de serviço, de termos aditivos, do plano geral de licitações e de minutas de edital, grifadas acima.
51.	Cabe observar que, quanto a atos decisórios, a Instrução Normativa (IN) 02/2008 do Ministério do Planejamento, Desenvolvimento e Gestão (MP) , art. 9º, inc. III, alínea d, veda a contratação desses serviços.
52.	Por essas características, muitas dessas atividades representam uma verdadeira ingerência nas atividades próprias da contratante, em que os serviços executados pela contratada se confundem com os do pessoal da contratante.
53.	Pode estar ocorrendo ainda, diante da inclusão no contrato das atividades próprias do pessoal da contratante anteriormente mencionadas, uma tentativa de se terceirizar atividades fim da administração. A equipe de auditoria ouviu muitos argumentos dos funcionários da Eletronorte de que não há pessoal suficiente para a execução de uma demanda muito grande de serviço. Entretanto, o entendimento deste Tribunal é o de que essa terceirização é vedada para as empresas estatais, embora a proibição trazida pelo §2º do art.1º do Decreto 2.271/1997 seja direcionada à Administração Pública Federal direta, autárquica e fundacional. 
[Acórdão 2132/2010-TCU-Plenário, da relatoria do Min. Augusto Nardes]:
EMENTA: RELATÓRIO DE AUDITORIA. FISCALIZAÇÃO DE ORIENTAÇÃO CENTRALIZADA. VERIFICAÇÃO DA CONFORMIDADE DOS CONTRATOS DE TERCEIRIZAÇÃO DE MÃO-DE-OBRA NAS EMPRESAS ESTATAIS. CONSTATAÇÃO DE TRABALHADORES TERCEIRIZADOS OCUPANDO POSTOS DEVIDOS A EMPREGADOS CONCURSADOS. AFRONTA AO ART. 37, INCISO II, DA CONSTITUIÇÃO FEDERAL. SITUAÇÃO VERIFICADA PELO TRIBUNAL EM OUTRAS OPORTUNIDADES. FALTA DE REGULAMENTAÇÃO DA MATÉRIA PELO PODER EXECUTIVO. APLICAÇÃO ANALÓGICA DO DECRETO Nº 2.271/1997 E DO ENUNCIADO DA SÚMULA TST Nº 331. RECONHECIMENTO DE PARTICULARIDADES AFETAS ÀS EMPRESAS ESTATAIS RELACIONADAS AO PRINCÍPIO CONSTITUCIONAL DA EFICIÊNCIA. NECESSIDADE DE APLICAÇÃO DOS PRINCÍPIOS DA RAZOABILIDADE E DA PROPORCIONALIDADE DIANTE DO CASO CONCRETO. DETERMINAÇÕES. CIÊNCIA A DIVERSAS AUTORIDADES DOS PODERES EXECUTIVO, LEGISLATIVO E JUDICIÁRIO. ARQUIVAMENTO. Salvo disposição legal ou regulamentar em contrário, os contratos de terceirização de mão-de-obra no âmbito das empresas estatais devem se orientar pelas disposições do Decreto nº 2.271/1997, em conjunto com o entendimento perfilhado na Súmula TST nº 331, reservando-se as funções relacionadas à atividade-fim da entidade exclusivamente a empregados concursados, em respeito ao mandamento expresso no art. 37, inciso II, da Constituição Federal de 1988.
54.	Ademais, a mesma previsão de ressarcimento de despesas com viagens, diárias e hospedagem do pessoal da contratada, acusada como irregular pelo Acórdão 3096/2016-TCU-Plenário, em contrariedade aos arts. 7º, §4º, 54, §1º, e 55, inciso III, da Lei 8.666/93, também é adotada neste contrato. Foi reservado o percentual de 5% do contrato para a sua realização, sem a definição de quantidades. Os valores limites para reembolso dessas despesas são os mesmos estabelecidos para os funcionários da Eletronorte, observando-se uma convergência de regras de empregados da Eletronorte e dos reembolsos aos empregados da Themag.
55.	O Contrato 4500080006 também inova quanto às condições essenciais do objeto precificado na licitação, com cláusula que pode alterar o previsto inicialmente, com a inclusão de empreendimentos, ferindo o art. 55, inciso XI, da Lei 8.666/93, como segue:
[Contrato 4500080006]: 
Parágrafo Quarto - A presente contratação contemplará, ainda, eventuais empreendimentos e serviços correlatos relacionados ao Sistema de Transmissão Elétrica do Estado do Mato Grosso, que porventura venham a ser atribuídos à Eletronorte, observada a legislação pertinente.
56.	Essa cláusula foi, inclusive, utilizada com o ajuste do 2º Termo Aditivo (Evidência 7) , o qual realizou as seguintes alterações do objeto contratual:
Tabela 5 - Alterações promovidas pelo 2º TA
	Subestações/Linhas de Transmissão
	Preço Contrato (R$) 
	Preço com 2º Termo
Aditivo
	Variação % decorrente do aditivo

	Barra do Peixe
	1.078.355,18 
	 1.201.870,52 
	11%

	Lucas do Rio Verde
	897.994,51 
	 97.994,50 
	-89%

	Nobres
	 1.162.565,97 
	 97.994,50 
	-92%

	Rondonópolis
	 1.992.520,90 
	3.302.075,78 
	66%

	Sinop
	 1.529.436,13 
	 1.201.412,36 
	-21%

	Coxipó
	1.992.448,13 
	 2.840.354,20 
	43%

	Jauru
	157.584,49 
	 315.102,44 
	100%

	Couto Magalhães
	 668.119,94 
	97.994,50 
	-85%

	Nova Mutum
	157.584,49 
	 1.410.744,12 
	795%

	Sorriso
	 157.584,49 
	761.524,08 
	383%

	SE Várzea Grande
	 -   
	1.340.451,18 
	Incluído

	LT Jauru/Vilhena/Samuel
	332.124,30 
	 -   
	Excluído

	Despesas Diretas
	 506.315,93 
	 506.315,93 
	0%

	TOTAL
	 10.632.634,46 
	 13.173.834,11 
	23,90%

57.	Incluiu-se o valor de R$ 1.340.451,18 para o empreendimento SE Várzea Grande, o qual não estava precificado inicialmente. Além disso, foram excluídos os valores previstos para a LT Jauru/Vilhena/Samuel. 
58.	Note-se, ainda, a aparente tendência de o valor aditivado se aproximar de 25% do valor inicial do contrato. Contudo, neste caso concreto, será demonstrado que a real alteração contratual ultrapassa os 75%, tendo em vista a vedação à compensação entre supressões e acréscimos. Assim, a afronta ao limite do art. 65, §1º, da Lei 8.666/1993, quanto às alterações contratuais promovidas pelo 2º TA, será tratada no achado seguinte deste relatório.
59.	A possibilidade de acréscimo de empreendimentos não previstos inicialmente, com alteração do objeto, é combatida por este Tribunal.
[Acórdão 1644/2010-TCU-Plenário, da relatoria do Min. Augusto Sherman Cavalcanti]:
Conforme aduzido pela secretaria, o aproveitamento de contratos preexistentes, por si só não configura irregularidade, tendo em vista a possibilidade de aporte de recursos para parte de projeto ou obra já em andamento e nos termos do Manual do PAC. Ocorre que, consoante verificado, os contratos objeto das concorrências realizadas pelo município apresentam escopo de obras bastante amplo, geograficamente distribuídas por diferentes bairros, com possibilidade, inclusive, de acréscimo de novos, não previstos originariamente nos instrumentos, de forma que se apresenta confrontante com as disposições dos arts. 3º, 6º, inciso IX, e 7º, caput, e § § 1º e 2º, da Lei 8.666/93.
60.	A indeterminação introduzida por essa cláusula pode ocasionar a prolongação indefinida do contrato com a superveniência de novos empreendimentos, em afronta ao inciso IV do art. 55 da Lei 8.666/1993.
61.	Isso se confirma por meio de prorrogações do prazo contratual, como a que foi implementada pelo 1º Termo Aditivo (Evidência 5) , que alterou o prazo de execução de 36 para 54 meses (50% de variação) . 
62.	Toda essa imprecisão torna imprevisível a duração do contrato. Fixou-se um prazo que, em seguida, foi alterado em 50% a mais. No limite, poder-se-ia considerar, inclusive, que esse contrato teria prazo indeterminado, afrontando os §§ 1º e 3º do art. 57 da Lei 8.666/93. Entendimento deste Tribunal de que a longa duração de um contrato confirma a necessidade de nova licitação foi exarado no voto condutor do Acórdão 1375/2013-TCU-Plenário, de relatoria do Ministro Benjamin Zymler.
8.	É inerente a esse comando constitucional que as contratações públicas devem ter um determinado prazo de vigência, pois, em decorrência de excessivo transcurso de tempo, não há como se garantir que os termos pactuados ainda sejam compatíveis com os princípios ínsitos à realização de licitação - isonomia, economicidade e impessoalidade, dentre outros. Em outras palavras, o passar do tempo impõe a confirmação, mediante nova licitação, de que estão sendo atendidos os preceitos constitucionais referentes às contratações públicas.
63.	Como visto na Tabela 5, foram realizadas ainda outras alterações substanciais, para mais e para menos, nos valores dos demais empreendimentos. 
64.	Considerando essas grandes alterações estabelecidas pelo 2º TA e diante da ausência de relação específica dos serviços que deveriam ser realizados direcionados a cada empreendimento, fica inviabilizado o controle e fiscalização desse aditamento, não havendo, por exemplo, qualquer possibilidade de se verificar a existência ou não de jogo de planilha.
65.	Por fim, verifica-se que as alterações introduzidas pelo 2º TA corroboram a falta de aderência do que foi executado com o objeto originalmente licitado, demonstrando, portanto, a amplitude, imprecisão e ausência de clara definição do objeto, fato que, no limite, conduz à limitação da concorrência, uma vez que não se pode prever o que efetivamente seria executado. 
66.	Nota-se, ainda, que os empreendimentos para os quais os serviços foram contratados possuem características próprias a cada um deles, necessitando, portanto, de um planejamento mais adequado, podendo-se concluir que, diante dos resultados até agora observados em razão do 2º TA, trariam maiores benefícios para a administração se tivessem sido licitados de forma parcelada, como estabelece o art. 23, §1º, da Lei 8.666/1993.
67.	As irregularidades verificadas no Contrato 4500080006 decorrem da licitação que lhe deu origem, que já previa a forma como seria e foi definido o ajuste. Um edital com objeto amplo, impreciso e não claramente definido afasta potenciais interessados, restringindo a competitividade e a isonomia do certame.
68.	A licitação de tipo técnica e preço, que resultou na contratação da Themag, teve outras duas proponentes habilitadas: Leme Engenharia Ltda. e Gonçalves Neto Engenharia Consultores Associados S/S Ltda. A Themag restou vitoriosa pelos dois critérios. Quanto ao critério técnica, ficou com 500 pontos, máximo possível, frente aos 499,5 pontos da Leme. Importante lembrar a menção já feita de que a Leme fazia parte do consórcio com a Themag para execução do Contrato 4500083642, com objeto semelhante, que foi anulado por este Tribunal. Já quanto ao preço ofertado, a Themag apresentou o menor, R$ 10.632.634,47. A Gonçalves Neto apresentou preço muito próximo, R$ 10.700.000,19, e a Leme ofertou R$ 11.159.061,83. Posteriormente, a Gonçalves Neto participou e venceu, em consórcio, a concorrência para execução da ampliação da SE Coxipó.
69.	As condições editalícias possivelmente consideradas pela maioria dos proponentes ou interessados como desfavoráveis e com riscos ampliados, diante das características anteriormente descritas, podem não se apresentar dessa forma para a Themag, por esta já ter realizado contratações semelhantes com a Eletronorte, tendo, assim, conhecimento de como se dão as negociações no decorrer de um contrato nesses moldes, o que, por si só, já indicaria um possível favorecimento.
70.	Diante das irregularidades apontadas, propõe-se a realização de oitiva da Eletronorte e da Themag, esta última devido à possibilidade de este Tribunal determinar a anulação do Contrato 4500080006. Além disso, propõe-se a audiência de Josias Matos de Araújo e de Tito Cardoso de Oliveira, por terem firmado o Contrato 4500080006.
III.2. Formalização de termo aditivo objetivando o reequilíbrio econômico-financeiro do contrato, fora das hipóteses legais
Tipificação
Irregularidade grave com recomendação de continuidade
71.	Apesar da gravidade das irregularidades, não existem evidências de danos iminentes aos cofres da estatal que possam ser evitados com a paralisação dos contratos, motivo pelo qual o achado não será caracterizado como IG-P.
Situação Encontrada
72.	Foram verificadas alterações no valor do Contrato 4500080006 (Evidência 4) , com acréscimo acima do limite legal de 25% estabelecido pelo §1º do art. 65 da Lei 8.666/93.
73.	O referido contrato, como já detalhado no Achado III.1, foi firmado com a Themag Engenharia e Gerenciamento Ltda., tendo como objeto a prestação de serviços de consultoria na área de engenharia para empreendimentos da Eletronorte pertencentes ao Sistema de Transmissão de Energia Elétrica do Estado do Mato Grosso, incluindo a Subestação (SE) Coxipó.
74.	Os serviços descritos no contrato foram precificados por quantidade de homem-hora (HH) e relacionados a empreendimentos da estatal localizados no Estado do Mato Grosso. A soma total dos custos com a execução desses serviços foi apresentada por empreendimento em proposta que integra o contrato, considerando ainda 5% de despesas diretas.
75.	O Contrato foi firmado em 13/11/2012, no valor de R$ 10.632.634,46, com prazo de execução de 54 meses. O 1º Termo Aditivo (TA) foi estabelecido em 3/12/2015, com o objetivo de alterar o prazo de execução e vigência do contrato, não havendo, portanto, mudanças quantitativas ou qualitativas nos serviços (Peça 9) . No entanto, a avença sofreu novas alterações, consolidadas no 2º TA, de 7/6/2016 (Evidência 7) , modificando tanto qualitativa como quantitativamente seu objeto, com reduções, majorações, exclusões e inclusões, refletidas nos custos dos empreendimentos compreendidos no contrato, resultando em um valor final de R$ 13.173.834,11.
Tabela 6 - Alterações efetivadas pelo 2º Termo Aditivo em comparação com o preço inicialmente contratado
	Subestações/Linhas de Transmissão
	Preço Contrato 
 (R$) 
	Preço com 2º Termo Aditivo
	Variação % decorrente do aditivo

	Barra do Peixe
	 1.078.355,18 
	 1.201.870,52 
	11%

	Lucas do Rio Verde
	 897.994,51 
	 97.994,50 
	-89%

	Nobres
	1.162.565,97 
	        97.994,50 
	-92%

	Rondonópolis
	1.992.520,90 
	 3.302.075,78 
	66%

	Sinop
	 1.529.436,13 
	 1.201.412,36 
	-21%

	Coxipó
	1.992.448,13 
	 2.840.354,20 
	43%

	Jauru
	 157.584,49 
	 315.102,44 
	100%

	Couto Magalhães
	668.119,94 
	        97.994,50 
	-85%

	Nova Mutum
	 157.584,49 
	1.410.744,12 
	795%

	Sorriso
	 157.584,49 
	 761.524,08 
	383%

	SE Várzea Grande
	-   
	 1.340.451,18 
	Incluído

	LT Jauru/Vilhena/Samuel
	 332.124,30 
	               -   
	Excluído

	Despesas Diretas
	506.315,93 
	 506.315,93 
	0%

	TOTAL
	 10.632.634,46 
	 R$ 13.173.834,11 
	23,90%

76.	Essas alterações não se mostram dentro da legalidade que rege os contratos administrativos, ultrapassando os limites do art. 65, §1º da Lei 8.666/1993, mesmo no que se refere ao valor global que, embora aparente uma variação abaixo de 25%, na verdade sofreu uma variação bem maior, de aproximadamente 75%, o que será avaliado mais adiante tendo como parâmetro as regras estabelecidas pela jurisprudência deste Tribunal.
77.	Ainda mais, o preço global do contrato traz em sua composição um percentual de 5% de despesas diretas, cujo valor absoluto de R$ 506.315,93 não foi alterado com o aditamento. Caso esta rubrica tivesse mantido o percentual de 5% do valor global, sem efetuar os ajustes necessários estabelecidos por este Tribunal, o aditamento já apresentaria uma superação do limite de 25%. 
78.	Quando considerados individualmente os empreendimentos, da Tabela 6 pode-se verificar que cinco deles tiveram seus valores acrescidos em percentuais muito acima de 25% dos valores inicialmente contratados, chegando à variação de 795% no caso da SE Nova Mutum. Além disso, houve a inclusão de um empreendimento sem precificação anterior, SE Várzea Grande, no valor de R$ 1.340.451,18, que, sozinho, aumentou em 12,60% o valor global inicialmente estabelecido no contrato.
79.	Quanto às supressões que ultrapassaram o limite legal de 25%, nota-se que elas ocorreram em quatro empreendimentos: SEs Lucas do Rio Verde, Nobres, Couto Magalhães e a Linha de Transmissão (LT) Jauru/Vilhena/Samuel, sendo que no último caso, os serviços previstos inicialmente para o empreendimento foram totalmente excluídos. Nos outros três, houve redução próxima de 90% do previsto inicialmente em contrato.
80.	O §1º do art. 65 da Lei 8.666/1993 estabelece os limites dos acréscimos e supressões dos contratos administrativos, que, no caso de prestação de serviços, limita-se a 25%.
Art. 65.  Os contratos regidos por esta Lei poderão ser alterados, com as devidas justificativas, nos seguintes casos:
 (...) 
§ 1o O contratado fica obrigado a aceitar, nas mesmas condições contratuais, os acréscimos ou supressões que se fizerem nas obras, serviços ou compras, até 25% (vinte e cinco por cento)  do valor inicial atualizado do contrato, e, no caso particular de reforma de edifício ou de equipamento, até o limite de 50% (cinquenta por cento)  para os seus acréscimos. 
81.	Segundo a jurisprudência deste tribunal, para verificação da conformidade com os limites legais, devem ser extraídos do valor inicialmente contratado todas as reduções e supressões até se chegar ao novo valor que servirá como parâmetro de cálculo. Não se deve fazer qualquer compensação com os acréscimos incorporados. Seguem alguns excertos de decisões desta Corte de Contas nesse sentido:
[Acórdão 2989/2013-TCU-Plenário, Relator: Min. André de Carvalho]: 
Os limites previstos no art. 65, §§ 1° e 2°, da Lei 8.666/1993, devem ser calculados tomando-se como base o valor inicial do contrato, livre das supressões de itens nele previstas.
[Acórdão 2372/2013-TCU-Plenário, Relator: Min. Raimundo Carreiro]:
As reduções ou supressões de quantitativos devem ser consideradas de forma isolada, ou seja, o conjunto de reduções e o conjunto de acréscimos devem ser sempre calculados sobre o valor original do contrato, aplicando-se a cada um desses conjuntos, individualmente e sem nenhum tipo de compensação entre eles, os limites de alteração estabelecidos no art. 65 da Lei 8.666/1993.Para fins de alteração contratual, os limites legais devem ser verificados separadamente tanto nos acréscimos quanto nas supressões de itens ao contrato, e não pelo cômputo final que tais alterações (acréscimos menos decréscimos) possam provocar na equação financeira do contrato.
[Acórdão 4499/2016-TCU-Segunda Câmara, Relator: Min. André de Carvalho]:
As reduções ou supressões de quantitativos devem ser consideradas de forma isolada, ou seja, o conjunto de reduções e o conjunto de acréscimos devem ser sempre calculados sobre o valor original do contrato, aplicando-se a cada um desses conjuntos, individualmente e sem nenhum tipo de compensação entre eles, os limites de alteração estabelecidos no art. 65 da Lei 8.666/1993.
[Acórdão 2157/2013-TCU-Plenário, Relatora: Min. Ana Arraes]:
O limite para alteração contratual de 25% (ou de 50%, no caso de reforma de edifício ou de equipamento) refere-se, individualmente, às supressões e aos acréscimos e não comporta compensação entre um e outro percentual para cômputo da máxima alteração permitida por lei (art. 65, da Lei 8.666/1993) . A extrapolação desses limites só é aceitável em situações excepcionalíssimas, permeadas de imprevisibilidade, e, ainda, quando atendidos os requisitos definidos na Decisão 215/1999-Plenário.
82.	Assim, devido as alterações introduzidas pelo 2º TA, nove itens, individualmente, tiveram variações acima dos limites legais, restando apenas dois em que as variações não ultrapassaram os 25%. 
83.	Quanto ao valor global do contrato, realizando os ajustes de acordo com a metodologia preconizada nos Acórdãos supracitados, que veda a compensação entre acréscimos e supressões para o computo dos limites percentuais de aditivos, verifica-se que a variação do contrato foi de 74,77%, como se explicita na Tabela 7, e não de 23,90% como se poderia inferir num primeiro momento. 
Tabela 7 - Valor contratual ajustado e real percentual aditivado
	Subestações/Linhas de Transmissão
	Preço Contrato
 (R$) 
	Preço com 2º Termo Aditivo
	Valor Contratual Ajustado (1) 

	Barra do Peixe
	 1.078.355,18 
	 1.201.870,52 
	 1.078.355,18 

	Lucas do Rio Verde
	 897.994,51 
	 97.994,50 
	 97.994,50 

	Nobres
	1.162.565,97 
	 97.994,50 
	 97.994,50 

	Rondonópolis
	   1.992.520,90 
	  3.302.075,78 
	     1.992.520,90 

	Sinop
	   1.529.436,13 
	  1.201.412,36 
	     1.201.412,36 

	Coxipó
	   1.992.448,13 
	  2.840.354,20 
	     1.992.448,13 

	Jauru
	      157.584,49 
	     315.102,44 
	        157.584,49 

	Couto Magalhães
	      668.119,94 
	       97.994,50 
	          97.994,50 

	Nova Mutum
	      157.584,49 
	  1.410.744,12 
	        157.584,49 

	Sorriso
	      157.584,49 
	     761.524,08 
	        157.584,49 

	SE Várzea Grande
	     -   
	 1.340.451,18 
	              -   

	LT Jauru/Vilhena/Samuel
	      332.124,30 
	                 -   
	               -   

	Despesas Diretas
	      506.315,93 
	     506.315,93 
	        506.315,93 

	TOTAL
	  10.632.634,46 
	  13.173.834,11 
	    7.537.789,47 

	Reajuste Global
	74,77%

Nota: (1) Metodologia constante da Portaria-Segecex 33/2012, fundamentada no Acórdão 749/2010-TCU-Plenário, da relatoria do Min. Augusto Nardes.
84.	Cabe ressaltar que a jurisprudência do TCU considera que a extrapolação aos limites legais somente se justifica em situações excepcionais, presentes todos os pressupostos elencados na Decisão 215/1999-TCU-Plenário, relator Min. Adhemar Ghisi e revisor Min. Adylson Motta, que tratou de consulta formulada sobre o tema. 
[Decisão 215/1999-TCU-Plenário]: 
a) tanto as alterações contratuais quantitativas - que modificam a dimensão do objeto - quanto as unilaterais qualitativas - que mantêm intangível o objeto, em natureza e em dimensão, estão sujeitas aos limites preestabelecidos nos §§ 1º e 2º do art. 65 da Lei nº 8.666/93, em face do respeito aos direitos do contratado, prescrito no art. 58, I, da mesma Lei, do princípio da proporcionalidade e da necessidade de esses limites serem obrigatoriamente fixados em lei; b) nas hipóteses de alterações contratuais consensuais, qualitativas e excepcionalíssimas de contratos de obras e serviços, é facultado à Administração ultrapassar os limites aludidos no item anterior, observados os princípios da finalidade, da razoabilidade e da proporcionalidade, além dos direitos patrimoniais do contratante privado, desde que satisfeitos cumulativamente os seguintes pressupostos: 
I - não acarretar para a Administração encargos contratuais superiores aos oriundos de uma eventual rescisão contratual por razões de interesse público, acrescidos aos custos da elaboração de um novo procedimento licitatório; 
II - não possibilitar a inexecução contratual, à vista do nível de capacidade técnica e econômico-financeira do contratado; 
III - decorrer de fatos supervenientes que impliquem em dificuldades não previstas ou imprevisíveis por ocasião da contratação inicial; 
IV - não ocasionar a transfiguração do objeto originalmente contratado em outro de natureza e propósito diversos; 
V - ser necessárias à completa execução do objeto original do contrato, à otimização do cronograma de execução e à antecipação dos benefícios sociais e econômicos decorrentes; 
VI - demonstrar-se - na motivação do ato que autorizar o aditamento contratual que extrapole os limites legais mencionados na alínea 'a', supra - que as consequências da outra alternativa (a rescisão contratual, seguida de nova licitação e contratação) importam sacrifício insuportável ao interesse público primário (interesse coletivo) a ser atendido pela obra ou serviço, ou seja gravíssimas a esse interesse; inclusive quanto à sua urgência e emergência.
85.	No presente caso, não se vislumbra que as alterações promovidas pelo 2º TA se enquadrem como fatos supervenientes, imprevisíveis ou extraordinários, que tenham refletido em detrimento de uma das partes e pudessem dar causa à alteração do contrato (item III supra) . Tratam-se, na verdade, de alterações decorrentes da total imprecisão estabelecida desde a origem da contratação e que transfiguraram o objeto inicialmente contratado. 
86.	Assim, verifica-se que grandes variações observadas em quase todos os itens contratuais decorrem de um objeto amplo e impreciso, com serviços e quantidades não claramente definidos, e afrontam o estabelecido pelo §1º do art. 65 da Lei 8.666/93 e a jurisprudência deste Tribunal.
87.	Diante de todo o exposto, propõe-se a realização de oitiva da Eletronorte e da Themag, esta última devido à possibilidade deste Tribunal alterar o Contrato 4500080006, além de audiência de Tito Cardoso de Oliveira Neto e Cid Antunes Horta, por firmarem o aditamento contratual, todos para que se manifestem sobre a formalização do 2º Termo Aditivo do Contrato 4500080006 fora das previsões legais.  
III.3. Previsão de adiantamento de pagamento sem a apresentação das garantias contratuais
Tipificação
Irregularidade grave com recomendação de continuidade
88.	Apesar da gravidade das irregularidades, não existem evidências de danos iminentes aos cofres da estatal que possam ser evitados com a paralisação dos contratos, motivo pelo qual o achado não será caracterizado como IG-P.
Situação Encontrada
89.	Foi verificada a previsão contratual de critérios de pagamento configurados como adiantamentos, sem a apresentação das correspondentes garantias no Contrato 4500086171 (Evidência 11) , firmado entre a Eletronorte e o Consórcio formado pelas empresas Construtora Remo Ltda., Remolux Comercial Ltda., Gonçalves Neto Engenharia e Consultores Associados S/S Ltda. e Weg Equipamentos Elétricos S.A., sendo esta última a sua representante-líder.
90.	O ajuste foi assinado em 20/10/2016, no valor de R$ 45.328.212,41, para ampliação da Subestação Coxipó 230/138/13,8 kV - etapa de substituição dos autotrafos 1/2/3, localizada no Estado do Mato Grosso. Em seu objeto estão incluídos: elaboração de projeto executivo; execução das obras civis e montagem eletromecânica; fornecimento da totalidade de materiais, equipamentos e SPCS; além de outras atividades e fornecimentos necessários para a execução do empreendimento.
91.	A referida previsão de adiantamento foi observada no cronograma físico-financeiro do empreendimento, em parte dos itens que compõe o fornecimento de equipamentos (Evidência 8) . 
92.	O Contrato 4500086171 estabelece, em planilha de eventos geradores de faturamento e pagamento, a partir do 'item 313', os percentuais a serem pagos em diversos eventos, durante e após a fabricação de cada equipamento (Evidência 8, p. 239) .
93.	A realização desses eventos se dá com a aprovação do cronograma físico-financeiro, a emissão de Termo de Inspeção e Recepção Técnica (Tirt) , a aprovação de Plano de Inspeção e Controle da Qualidade (PICQ) e de desenhos de fabricantes, além de outros que não representam a efetiva entrega dos equipamentos na obra, apenas comprovariam fases de fabricação. 
94.	A despeito dessa previsão de antecipações de pagamentos, constatou-se que não há exigência em cláusula contratual de garantia específica para adiantamentos (Evidência 8) .
95.	Selecionados apenas os eventos previstos para pagamento antes da entrega dos equipamentos, que abrangem 76 itens contratuais, encontrou-se o valor total de R$ 13.096.697,19. Esse valor corresponde a 54,99% do total previsto em contrato para pagamento desses 76 itens de equipamentos, que é de R$ 23.818.531,74. Comparando com o valor total do contrato, de R$ 45.328.212,41, essa previsão de pagamentos antecipados representa 28,89% (Evidência 9) .
96.	Em resposta datada de 4/5/2017, a Eletronorte informou que não havia sido realizado nenhum pagamento até aquele momento, em função do prazo entre a apresentação dos documentos de faturamento e a liberação do pagamento do mesmo (Evidência 10) . Contudo, apesar de ainda não terem sido pagos, em razão do recente início da execução contratual, a previsão de adiantamento de pagamentos estabelecida em contrato certamente será configurada no decorrer de sua execução.  
97.	As previsões de pagamentos para os 76 itens, a serem realizados antes da efetiva entrega dos equipamentos, expõe a Eletronorte a riscos diante de um possível inadimplemento do contratado. A não entrega dos equipamentos, os quais correspondem a mais de 50% do objeto contratual, impediria o prosseguimento da execução do contrato e causaria um prejuízo de difícil reparação.
98.	Cabe mencionar que a ocorrência de pagamentos antecipados não é um caso particular desse empreendimento. No setor elétrico, é conhecida a prática de se adiantar valores em contratos cujo objeto contempla o fornecimento de equipamentos com certo detalhamento técnico. Isto ocorre porque a fabricação dos equipamentos é feita por etapas, que se iniciam no desenvolvimento do projeto, seguida da compra de insumos, fabricação, testes em fábrica, transporte para a obra, montagem e comissionamento. Para cada uma das etapas são desembolsados percentuais dos valores dos equipamentos de forma a refletir os valores necessários à sua execução.
99.	Entretanto, a Lei 4.320/1964 estabelece, como regra, em seu art. 62, que o pagamento realizado pela Administração só deve ocorrer após a regular liquidação da despesa, ou seja, após o cumprimento da obrigação do contratado, o que estaria sendo desobedecido pela Eletronorte. 
100.	Já o art. 38 do Decreto 93.872/1986 estabelece que os adiantamentos devem ser resguardados por meio de garantias:
Não será permitido o pagamento antecipado de fornecimento de materiais, execução de obra, ou prestação de serviço, inclusive de utilidade pública, admitindo-se, todavia, mediante as indispensáveis cautelas ou garantias, o pagamento de parcela contratual na vigência do respectivo contrato, convênio, acordo ou ajuste, segundo a forma de pagamento nele estabelecida, prevista no edital de licitação ou nos instrumentos formais de adjudicação direta.
101.	De forma superveniente, a Lei 8.666/1993 estabeleceu, em seu art. 65, inciso II, alínea c, a vedação a antecipação de pagamentos:
Quando necessária a modificação da forma de pagamento, por imposição de circunstâncias supervenientes, mantido o valor inicial atualizado, vedada a antecipação do pagamento, com relação ao cronograma financeiro fixado, sem a correspondente contraprestação de fornecimento de bens ou execução de obra ou serviço.
102.	Diante desses regramentos, o TCU firmou entendimento de que a antecipação de pagamento somente deve ser admitida em situações excepcionais, devidamente justificadas pela Administração, em que fique demonstrada a inequívoca existência de interesse público e desde que obedecidos os critérios expressamente previstos pela legislação que rege a matéria, quais sejam, a existência de previsão no ato convocatório da licitação ou nos instrumentos formais de adjudicação direta e as indispensáveis cautelas e garantias.
103.	Nessa linha de entendimento, citam-se os Acórdão 1879/2011-TCU-Plenário, da relatoria do Min. Augusto Nardes, 374/2011-TCU-Plenário, da relatoria do Min. Ubiratan Aguiar, 918/2009-TCU-Plenário, da relatoria do Min. José Jorge, 1.726/2008-TCU-Plenário, da relatoria do Min. Augusto Sherman, 948/2007-TCU-Plenário, da relatoria do Min. Valmir Campelo, 2.565/2007-TCU-1ª Câmara, da relatoria do Min. Aroldo Cedraz e 1.442/2003-TCU-1ª Câmara, de relatoria do Min. Marcos Vilaça.
104.	Adicionalmente, cabe mencionar que a Eletronorte é reincidente na prática indevida de antecipação de pagamentos sem a prestação das devidas cautelas e garantias, havendo manifestação deste Tribunal, Acórdão 690/2005-TCU-Plenário, de relatoria do Min. Walton Alencar Rodrigues, em contratação para reforma do edifício sede da Eletronorte em Brasília, Contrato 4500015788.
[Acórdão 690/2005-TCU-Plenário]:
9.2. determinar à Centrais Elétricas do Norte do Brasil S.A. que:
 (...) 
9.2.2. se abstenha de realizar antecipações de pagamento, sem a devida contraprestação de fornecimento de bens ou execução de obra ou serviço, nos contratos que celebrar, ressalvados os casos em que o adiantamento de parcela contratual vise a sensível economia de recursos para a Administração (art. 40, inciso XIV, alínea 'd', da Lei 8.666/93) , tenha previsão no edital e o contratante apresente suficientes garantias de ressarcimento ao Erário, em conformidade com o art. 65, inciso II, alínea 'c', da Lei 8.666/93 e com a jurisprudência deste Tribunal.
105.	Assim, diante das características desse fornecimento e da necessidade de proteger a Administração dos riscos de inadimplemento do fornecedor, bem como das disposições legais e jurisprudenciais, entende-se que, no presente caso, para a realização de adiantamento de pagamentos, torna-se necessária a apresentação de garantias específicas, utilizando-se das modalidades estabelecidas no art. 56, §1º, da Lei 8.666/1993. Além disso, deve haver previsão no ato convocatório da licitação e no instrumento contratual. 
106.	Portanto, em desconformidade com a legislação e a jurisprudência pacífica do TCU, o contrato em apreço estabeleceu marcos de pagamentos com supostos produtos, que na realidade não representam a entrega do objeto da obrigação, e, ao mesmo tempo, não exigiu a apresentação de garantias específicas. Assim, a Eletronorte assumiu os riscos de inadimplemento do fornecedor, com a previsão contratual de pagamento de R$ 13.096.697,19 adiantados.
107.	Assim, diante do exposto, sugere-se a realização de oitiva da Eletronorte e da Weg Equipamentos Elétricos S/A, empresa líder do consórcio contratado, para que se manifestem sobre a irregularidade apontada, tendo em vista que a decisão de mérito do TCU poderá implicar determinação no sentido de que as empresas estabeleçam as referidas garantias.
108.	Por fim, cabe ressaltar que, ao expor a Estatal ao risco de prejuízos pela não exigência legal de garantias estabelecidas no art. 38 do Decreto 93.872/1986, os gestores da Eletronorte poderão responder por eventuais danos, caso a empresa contratada não venha a adimplir o contrato, além de ensejar a aplicação de multa, nos termos dos arts. 57 e 58, inciso II, da Lei 8.443/1992, c/c os arts. 267 e 268, inciso II, do Regimento Interno do TCU.
III.4. Descompasso temporal entre os contratos de fiscalização e de execução das obras.
Tipificação
Classificação - Falhas/Impropriedades (F/I) 
Situação encontrada:
109.	O prazo de execução do Contrato 4500086636 (Evidência 11) , no valor de R$ 2.942.769,02, referente aos serviços de fiscalização e controle de qualidade das obras de ampliação da SE Coxipó, sob responsabilidade da empresa Núcleo Engenharia Consultiva S.A., foi firmado em descompasso com o prazo de execução do Contrato 4500086171 (Evidência 8) , assinado com o Consórcio Weg/Remo/Remolux/Gonçalves Neto para a execução das obras, demonstrando planejamento inadequado, em afronta ao art. 8º, caput, da Lei 8.666/1993, com riscos futuros de desequilíbrio econômico financeiro do contrato.
110.	Os dois contratos se referem à implantação do mesmo empreendimento, sendo, portanto, razoável que ao se definir a vigência do contrato de fiscalização seja observado o prazo de execução do ajuste principal (contrato de execução das obras) , pois dele depende para desenvolver suas atividades e elaborar seus produtos. A Tabela 8 abaixo apresenta os prazos contratuais dos dois ajustes e as respectivas datas de assinatura.
Tabela 8 - Contratos de execução e de fiscalização das obras de ampliação da SE Coxipó.
	Ampliação da SE Coxipó
	Contrato de Execução 
	Contrato de Fiscalização

	Prazo de execução (meses) 
	34
	42

	Vigência do Contrato (meses) 
	40
	48

	Data da assinatura
	20/10/2016
	14/2/2017

	Final do prazo de execução
	19/8/2019
	13/8/2020

111.	Como se observa da Tabela 8, a execução do contrato de fiscalização se estende por praticamente doze meses após o término do contrato principal para execução do empreendimento.
112.	O edital de licitação para a contratação da empresa que auxiliaria na fiscalização do empreendimento foi lançado em 17/10/2016, próximo da assinatura do Contrato 4500086171, firmado com o Consórcio executor, que ocorreu em 20/10/2016, e sua licitação ocorreu em 16/11/2016, aproximadamente um mês depois. Sendo assim, o prazo para a execução do empreendimento já era conhecido muito antes da assinatura do contrato de fiscalização, que ocorreu apenas em 14/2/2017. Questionada, a Eletronorte confirmou, em sua CI-EET-0146/2017 (Evidência 12) , que a licitação para a fiscalização só ocorreu após conhecido o prazo e as demais informações voltadas à execução do empreendimento.
x) por praxe a Eletronorte realiza a licitação para contratação dos serviços de fiscalização e controle de qualidade de obras, somente após a definição completa e lançamento da licitação para contratação do EPCista. Por esta razão a licitação para contratação dos serviços de fiscalização e controle de qualidade de obras não foi lançado na mesma data do processo licitatório do EPCista.
113.	É dever da administração estimar custos e prazos para execução das obras. Não pode desconhecer qual a duração integral da contratação, sendo-lhe vedada contratar sem essa perspectiva. Conforme dispõe o art. 8º, caput, da Lei 8.666/1993, a execução de obras e serviços deve programar-se, sempre, em sua totalidade, previstos seus custos atual e final e considerados os prazos de sua execução. Nesse mesmo sentido, é oportuno mencionar que eventuais ajustes devem ser providenciados apenas quando da ocorrência de condição supervenientes, de acordo com o art. 65, inciso II, alínea d, dessa mesma lei.
114.	Quanto aos possíveis efeitos futuros, menciona-se potencial desequilíbrio econômico-financeiro do contrato de fiscalização. Contudo, cabe ressaltar que, em reposta ao questionamento da equipe de auditoria, a Eletronorte consignou que poderá reduzir o prazo do contrato de fiscalização valendo-se da redução legal de 25% (Evidência 12, p. 4-5) :
bb) devido ao alto grau de complexidade na execução do empreendimento, a Eletronorte tem buscado elaborar o planejamento, o mais otimizado possível, porém algumas situações alheias à Eletronorte poderão ser fatores de dilação de prazo na execução. Como exemplo deste tipo de situação destacamos o desligamento para energização, da Primeira Fase, que corresponde à instalação do primeiro autotransformador de 150MVA e a substituição dos equipamentos superados por curto circuito, prevista para 23/12/2017, uma vez que o planejamento não considera folgas, e tendo em vista que nesta data (23/12/2017) existem restrições do ONS para realizar desligamento, devido as festas alusivas ao Natal e em seguida, alusivas ao Ano Novo, existe uma grande possibilidade desse desligamento ser adiado para após o Ano Novo, ou seja, em jan/2018. Consequentemente todos os demais marcos de energização serão afetados, e em nossa estimativa o prazo autorizado pela ANEEL por meio da REA 6.265 seria necessário para que a Eletronorte não fosse penalizada por este tipo de ocorrência;
cc) após a energização de todas as etapas do empreendimento, em um prazo de 90 (noventa) dias, são eliminadas todas as pendências identificadas durante os ensaios de comissionamento;
dd) em razão do anteriormente exposto, a Eletronorte utilizou um prazo mais dilatado para o contrato da fiscalização, podendo tal prazo sofrer a redução que se fizer necessária para abranger apenas o período de até 90 (noventa) dias após a energização de todas as etapas do empreendimento, valendo-se da previsão legal de redução de até 25% do contrato. 
115.	Diante do exposto, propõe-se dar ciência à Eletronorte de que a vigência do contrato de fiscalização por período superior ao do contrato de execução pode dar ensejo à desequilíbrio econômico-financeiro em desfavor da estatal, sendo necessário que a empresa atente para o cumprimento do disposto no art. 8º da Lei 8.666/1993, tanto para essa, quanto para suas futuras contratações, adotando, portanto, prazos adequados a execução de seus objetos contratuais.
IV. Conclusão 
116.	A presente auditoria decorre de determinação contida no Acórdão 883/2017-TCU-Plenário, de 16/05/2017, que deu origem ao TC Processo 013.228/2017-0, Fiscalis 172/2017, e tem como objeto fiscalizar a ampliação da SE Coxipó 230/138/13,8 kV - Etapa de substituição dos Autotransformadores 1/2/3, em Mato Grosso, que consiste na substituição de três bancos de autotransformadores monofásicos de 100 MVA por três novas unidades de autotransformadores (autotrafos) trifásicos de 150 MVA e suas respectivas conexões de 230 kV e 138 kV; construção de nova casa de relés; substituição de equipamentos de interligações das barras de 230 kV e 138 kV e adequações dos respectivos vãos; demolições e construção de novas bases e fundações; recondutoramento de barras e substituição de cabeamento em função do aumento do fluxo de energia; ampliação e adaptação da rede de drenagem; construção de paredes corta-fogo e de duas caixas separadoras de água e óleo.
117.	Foram constatadas irregularidades no Contrato 4500080006, firmado com Themag Engenharia e Gerenciamento Ltda., para prestação de serviços técnicos de consultoria na área de engenharia para empreendimentos da Eletronorte pertencentes ao sistema de transmissão de energia elétrica do Estado do Mato Grosso, que resultaram em dois achados de auditoria: contratação conhecida como guarda-chuva e formalização de termo aditivo objetivando o reequilíbrio econômico-financeiro do contrato fora das hipóteses legais. Além disso, há um terceiro achado de adiantamento de pagamento sem a apresentação de garantias relacionado ao Contrato 4500086171, firmado com o Consórcio formado pelas empresas Construtora Remo Ltda., Remolux Comercial Ltda., Gonçalves Neto Engenharia e Consultores Associados S/S Ltda. e Weg Equipamentos Elétricos S.A., sob o tipo turn key, para a execução das obras de ampliação da Subestação Coxipó 230/138/13,8 kV, e um quarto achado referente ao descompasso temporal entre os contratos de fiscalização e execução das obras.
118.	O primeiro achado de auditoria, refere-se ao Contrato 4500080006, assinado pela Eletronorte com a empresa Themag Engenharia e Consultoria, o qual apresenta características de um ajuste conhecido como 'contrato guarda-chuva', por possuir objeto amplo, impreciso e não claramente definido, em discordância com o que determina o §1º do art. 54 da Lei 8.666/1993. 
119.	Foram identificadas diversas irregularidades. Quanto ao preço final do ajuste, esse foi estabelecido a partir da precificação, com base em uma quantidade de homens-hora, de onze empreendimentos, além de 5% sobre esses valores referente a despesas indiretas. Não há a indicação de produtos para a definição dos preços associados a cada empreendimento, não sendo claras nem precisas as características do seu objeto, embora exista uma relação de atividades precificadas por homem-hora com o objetivo de ser utilizada como critério de medição.
120.	Ademais, foram observadas irregularidades: nos critérios de medição das atividades que se encontravam precificadas, por impor dificuldades para a ação de controle; restrições à competição, diante do reduzido número de interessados e as reiteradas contratações da empresa Themag pela Eletronorte; determinação das atividades relacionadas ao objeto durante o curso do contrato; algumas atividades não precificadas no contrato, tendo seus preços definidos durante a execução; exercício pelo contratado de atividades próprias do pessoal da contratante, indicando uma possível terceirização de atividades fim; previsão de gastos com despesas diretas sem definição de quantidades; existência de cláusula que possibilita a alteração do objeto do contrato, com a inclusão de novos empreendimentos; termo aditivo que consolidou alterações substanciais nas definições iniciais de seu objeto; indefinição da duração do contrato diante das possibilidades de alteração de seu objeto; restrição da competição e isonomia do certame. Adicionalmente, verificou-se que essa falta de escopo propiciou inovações em termos contratuais com alterações no objeto que resultaram na eliminação de itens e acréscimo de outros não previstos originalmente.
121.	Em consequência do achado, foi proposta a oitiva da Eletronorte e da Themag Engenharia e a audiência de Josias Matos de Araújo e de Tito Cardoso de Oliveira Neto, que firmaram o Contrato 4500080006, para que se manifestem sobre as irregularidades apontadas.
122.	O segundo achado desta auditoria refere-se à formalização de termo aditivo objetivando o reequilíbrio econômico-financeiro do contrato fora das hipóteses legais. Foram verificadas alterações no valor do Contrato 4500080006, com acréscimo acima do limite legal de 25% estabelecido pelo §1º do art. 65 da Lei 8.666/1993. Para essa constatação, foi proposta a realização de oitiva da Eletronorte e da Themag Engenharia e de audiência de Tito Cardoso de Oliveira Neto e Cid Antunes Horta, por firmarem o aditamento contratual.  
123.	O terceiro achado refere-se a previsão de adiantamento de pagamento sem a apresentação das garantias contratuais. Foi verificada a previsão contratual de critérios de pagamento configurados como adiantamentos sem a apresentação das correspondentes garantias no Contrato 4500086171, firmado entre a Eletronorte e o Consórcio formado pelas empresas Construtora Remo Ltda., Remolux Comercial Ltda., Gonçalves Neto Engenharia e Consultores Associados S/S Ltda. e Weg Equipamentos Elétricos S.A., sendo esta última a sua representante-líder.
124.	A referida previsão de adiantamento, no valor de R$ 13.096.697,19, equivalente a 28,89% do valor total do contrato, foi observada no cronograma físico-financeiro do empreendimento, em parte dos itens que compõe o fornecimento de equipamentos. Essas previsões de pagamentos, a serem realizados antes da efetiva entrega dos equipamentos, expõe a Eletronorte a riscos diante de um possível inadimplemento do contratado. 
125.	Diante disso, a equipe de auditoria propôs a oitiva da Eletronorte e da Weg Equipamentos Elétricos S/A, empresa líder do consórcio contratado, para que se manifestem sobre a irregularidade apontada, tendo em vista que a decisão de mérito do TCU poderá implicar determinação no sentido de que sejam providenciadas as referidas garantias.
126.	Já o quarto achado trata do descasamento temporal entre o Contrato 4500086171, de execução das obras de ampliação da SE Coxipó, e o Contrato 4500086636, de fiscalização daquele, demonstrando planejamento inadequado, em afronta ao art. 8º, caput, da Lei 8.666/1993, com riscos de futuro desequilíbrio econômico-financeiro. Diante da manifestação da Eletronorte de que pode tomar providências para evitar o desequilíbrio econômico-financeiro do contrato, foi proposto dar ciência à Estatal sobre a irregularidade.
V. Proposta de encaminhamento
127.	Ante todo o exposto, submetem-se os autos à consideração superior, propondo:
127.1.	Realizar, com fundamento no art. 250, inciso V, do Regimento Interno do TCU, a realização de oitiva da Eletronorte para que se manifeste, no prazo de 15 dias:
127.1.1.	quanto às irregularidades apontadas no Contrato 4500080006, que o caracterizam como contratação guarda-chuva, em afronta ao art. 54, §1º, da Lei 8.666/1993;
127.1.2.	diante da formalização do 2º Termo Aditivo do Contrato 4500080006, em desacordo com o art. 65, §1º, da Lei 8.666/1993;
127.1.3.	em razão da previsão no Contrato 4500086171 de adiantamento de pagamento sem a apresentação das garantias contratuais, em desacordo com o art. 62 da Lei 4.320/1964, o art. 38 do Decreto 93.872/1986, o art. 65, inciso II, alínea c, da Lei 8.666/1993 e a jurisprudência do TCU;
127.2.	Realizar, com fundamento no art. 250, inciso V, do Regimento Interno do TCU, a realização de oitiva da Themag Engenharia e Gerenciamento Ltda., para que se manifeste, no prazo de 15 dias, diante da possibilidade deste Tribunal desconstituir ou alterar o Contrato 4500080006:
127.2.1.	quanto às irregularidades apontadas que o caracterizam como contratação guarda-chuva, em afronta ao art. 54, §1º, da Lei 8.666/1993;
127.2.2.	diante da formalização do 2º Termo Aditivo, em desacordo com o art. 65, §1º, da Lei 8.666/1993;
127.3.	Realizar, com fundamento no art. 43, inciso II, da Lei 8.443/1992, c/c o art. 250, inciso IV, do Regimento Interno do TCU, a audiência de Josias Matos de Araújo para que se manifeste, no prazo de 15 dias, por ter firmado o Contrato 4500080006, quanto às irregularidades apontadas que o caracterizam como contratação guarda-chuva, em afronta ao art. 54, §1º, da Lei 8.666/1993;
127.4.	Realizar, com fundamento no art. 43, inciso II, da Lei 8.443/1992, c/c o art. 250, inciso IV, do Regimento Interno do TCU, a audiência de Tito Cardoso de Oliveira Neto para que, no prazo de 15 dias, se manifeste quanto:
127.4.1.	às irregularidades apontadas no Contrato 4500080006 que o caracterizam como contratação guarda-chuva, em afronta ao art. 54, §1º, da Lei 8.666/1993; e
127.4.2.	em razão de o 2º Termo Aditivo do Contrato 4500080006 por ele firmado estar fora das hipóteses legais, em desacordo com o art. 65, §1º, da Lei 8.666/1993.
127.5.	Realizar, com fundamento no art. 43, inciso II, da Lei 8.443/1992, c/c o art. 250, inciso IV, do Regimento Interno do TCU, a audiência de Cid Antunes Horta para que se manifeste, no prazo de 15 dias, em razão de o 2º Termo Aditivo do Contrato 4500080006 por ele firmado estar fora das hipóteses legais, em desacordo com o art. 65, §1º, da Lei 8.666/1993;
127.6.	Realizar, com fundamento no art. 250, inciso V, do Regimento Interno do TCU, a oitiva da Weg Equipamentos Elétricos S/A, empresa líder do consórcio contratado, para que se manifeste, no prazo de 15 dias, diante da possibilidade deste Tribunal vir a determinar a alteração do Contrato 4500086171, em razão da previsão de adiantamento de pagamento sem a apresentação das garantias contratuais, em desacordo com o art. 62 da Lei 4.320/1964, o art. 38 do Decreto 93.872/1986, o art. 65, inciso II, alínea c, da Lei 8.666/1993 e a jurisprudência do TCU;
127.7.	Dar ciência à Eletronorte sobre a seguinte impropriedade: a vigência do contrato de fiscalização (Contrato 4500086636) por período superior ao do contrato de execução da obra (4500086171) , afronta o disposto no art. 8º da Lei 8.666/1993, podendo dar ensejo à desequilíbrio econômico-financeiro em desfavor da estatal, sendo, portanto, necessário que a empresa adote, tanto para essa, quanto para suas futuras contratações, prazos adequados a execução de seus objetos contratuais."
3.	Diante da proposta de adoção de providências saneadoras, manifestei-me por despacho no seguinte sentido (peça 25) :
"34.	Face o exposto no relatório produzido pela equipe, e considerando o exame ainda prévio da matéria, a ensejar o exercício do contraditório pelos responsáveis identificados, manifesto minha anuência às proposições preliminares.
35. 	Destarte, com fundamento no art. 43, inciso II, da Lei 8.443/1992 c/c os arts. 157 e 250, incisos IV e V, do RI/TCU, determino, preliminarmente: 
	35.1. realizar audiência dos seguintes responsáveis, para que, no prazo de quinze dias, apresentem razões de justificativa quanto às irregularidades relacionadas:
	Sr. Josias Matos de Araújo (Diretor-Presidente) 
	35.1.1. celebração do Contrato 4500080006, caracterizado como contratação guarda-chuva, em razão do objeto abrangente, não claramente definido, da possibilidade de prolongação indefinida da duração do contrato com a superveniência de novos empreendimentos, da ausência de previsão dos serviços associados aos homens-hora para cada empreendimento, da previsão percentual para despesas diretas e da inclusão no contrato de atividades próprias do pessoal da contratante, em afronta ao arts. 3º, § 1º, I, 7º, §4º, 54, §1º, 55, III e IV, da Lei 8.666/1993;
	Sr. Tito Cardoso de Oliveira Neto (Diretor de Gestão Corporativa e Diretor-Presidente) 
	35.1.2. celebração do Contrato 4500080006, caracterizado como contratação guarda-chuva, em razão do objeto abrangente, não claramente definido, da possibilidade de prolongação indefinida da duração do contrato com a superveniência de novos empreendimentos, da ausência de previsão dos serviços associados aos homens-hora para cada empreendimento, da previsão percentual para despesas diretas e da inclusão no contrato de atividades próprias do pessoal da contratante, em afronta ao arts. 3º, § 1º, I, 7º, §4º, 54, §1º, 55, III e IV, da Lei 8.666/1993;
	35.1.3. celebração do 2º Termo Aditivo ao Contrato 4500080006, fora das hipóteses legais, com acréscimo acima do limite de 25% fixado pelo art. 65, §1º, da Lei 8.666/1993;
	35.1.4. celebração do Contrato 4500086171, com previsão de adiantamento de pagamento sem a apresentação das garantias contratuais, em desacordo com o art. 62 da Lei 4.320/1964, o art. 38 do Decreto 93.872/1986, o art. 65, inciso II, alínea c, da Lei 8.666/1993 e a jurisprudência do TCU (Acórdão 690/2005-TCU-Plenário) ;
	Sr. Cid Antunes Horta (Diretor de Planejamento e Engenharia) 
	35.1.5. celebração do 2º Termo Aditivo ao Contrato 4500080006, fora das hipóteses legais, com acréscimo acima do limite de 25% fixado pelo art. 65, §1º, da Lei 8.666/1993;
	Sr. Astrogildo Fraguglia Quental (Diretor de Gestão Corporativa) 
	35.1.6. celebração do Contrato 4500086171, com previsão de adiantamento de pagamento sem a apresentação das garantias contratuais, em desacordo com o art. 62 da Lei 4.320/1964, o art. 38 do Decreto 93.872/1986, o art. 65, inciso II, alínea c, da Lei 8.666/1993 e a jurisprudência do TCU (Acórdão 690/2005-TCU-Plenário) ;
35.2. realizar a oitiva da Eletronorte para que se manifeste, no prazo de 15 dias, quanto às irregularidades constatadas:
35.2.1.	celebração do Contrato 4500080006, caracterizado como contratação guarda-chuva, em razão do objeto abrangente, não claramente definido, da possibilidade de prolongação indefinida da duração do contrato com a superveniência de novos empreendimentos, da ausência de previsão dos serviços associados aos homens-hora para cada empreendimento, da previsão percentual para despesas diretas e da inclusão no contrato de atividades próprias do pessoal da contratante, em afronta ao arts. 3º, § 1º, I, 7º, §4º, 54, §1º, 55, III e IV, da Lei 8.666/1993;
35.2.2.	celebração do 2º Termo Aditivo ao Contrato 4500080006, fora das hipóteses legais, com acréscimo acima do limite de 25% fixado pelo art. 65, §1º, da Lei 8.666/1993;
35.2.3.	celebração do Contrato 4500086171, com previsão de adiantamento de pagamento sem a apresentação das garantias contratuais, em desacordo com o art. 62 da Lei 4.320/1964, o art. 38 do Decreto 93.872/1986, o art. 65, inciso II, alínea c, da Lei 8.666/1993 e a jurisprudência do TCU (Acórdão 690/2005-TCU-Plenário) ;
35.3. realizar a oitiva da Themag Engenharia e Gerenciamento Ltda. para que, se assim o desejar, manifeste-se, no prazo de quinze dias, sobre as irregularidades identificadas no Contrato 4500080006:
35.3.1.	ajuste caracterizado como contratação guarda-chuva, em razão do objeto abrangente, não claramente definido, da possibilidade de prolongação indefinida da duração do contrato com a superveniência de novos empreendimentos, da ausência de previsão dos serviços associados aos homens-hora para cada empreendimento, da previsão percentual para despesas diretas e da inclusão no contrato de atividades próprias do pessoal da contratante, em afronta ao arts. 3º, § 1º, I, 7º, §4º, 54, §1º, 55, III e IV, da Lei 8.666/1993;
35.3.2.	celebração do 2º Termo Aditivo, fora das hipóteses legais, com acréscimo acima do limite de 25% fixado pelo art. 65, §1º, da Lei 8.666/1993;
35.4. realizar a oitiva da Weg Equipamentos Elétricos S/A, empresa líder do consórcio contratado, para que, se assim o desejar, manifeste-se, no prazo de quinze dias, sobre a previsão, no Contrato 4500086171, de adiantamento de pagamento sem a apresentação das garantias contratuais, em desacordo com o art. 62 da Lei 4.320/1964, o art. 38 do Decreto 93.872/1986, o art. 65, inciso II, alínea c, da Lei 8.666/1993 e a jurisprudência do TCU (Acórdão 690/2005-TCU-Plenário) ;
35.5. realizar diligência junto à Eletronorte, com vistas à apresentação de informações atualizadas acerca da execução física e financeira, bem como da vigência, dos contratos em exame (4500086171, 4500086636 e 4500080006) ;
35.6. determinar à SeinfraElétrica que avalie a participação dos responsáveis pela emissão de pareceres que fundamentaram a celebração dos contratos com irregularidades, para, se for o caso, promover suas audiências;
35.7. encaminhar cópia do relatório de auditoria (peça 22) e do presente despacho aos responsáveis, à Eletronorte e às empresas citadas, de forma a subsidiar as manifestações requeridas."
4.	Recebidas as respostas às oitivas, às audiências e à diligência, a SeinfraElétrica promoveu a análise a seguir transcrita (peça 103) :
"EXAME TÉCNICO 
I. Existência de Contrato tipo guarda-chuva, com objeto amplo ou não definido 
A equipe de auditoria verificou diversas irregularidades no Contrato 4500080006 (peça 13) , firmado pela Eletronorte com a Themag Engenharia e Gerenciamento Ltda., voltado à prestação de serviços técnicos de consultoria na área de engenharia para empreendimentos do sistema de transmissão do Estado do Mato Grosso, enquadrando-o no conceito conhecido como contrato guarda-chuva, por possuir objeto amplo, impreciso e não claramente definido, em discordância com o que determina o §1º do art. 54 da Lei 8.666/1993.
Para que não se torne repetitiva a descrição do achado, os detalhes dos apontamentos do relatório de auditoria constarão na análise das manifestações, já que necessárias algumas transcrições para melhor contextualização e avaliação das alegações das partes.
I.1. Respostas da Eletronorte (peça 80, p. 36 a 54) 
A estatal expressa, por meio da Nota Técnica EET/003/2017, de 11/10/2017, entender que o Contrato 4500080006 não se trata de um contrato tipo 'guarda-chuva', pois afirma que seu objeto foi previamente definido quando da licitação, havendo durante a sua execução apenas a priorização de determinados objetos imediatos em detrimento de outros, em função de ajustes nos planos de expansão decorrentes da dinâmica do setor elétrico, tendo o seu objeto mediato primitivamente previsto permanecido incólume.
Alega que as empresas de economia mista estão sujeitas a muito mais formalidades legais e dificuldades do que as atribuídas às empresas privadas, o que, segundo a estatal, pode ser constatado com o esforço legislativo em criar alguns mecanismos que mitiguem as diferenças, como o art. 32 da Lei 9.074/1995, que faculta à empresa estatal assinar pré-contratos com dispensa de licitação para participar de concorrência para concessão e permissão de serviço público, e a Lei 13.303/2016, estatuto jurídico próprio das empresas públicas. Entende que antes da entrada em vigor do estatuto jurídico, as estatais podiam adotar medidas mitigadoras com vistas a minimizar essas diferenças quando da implantação de empreendimentos objeto de concessões, que impõe dificuldades para o cumprimento dos prazos de implantação dos empreendimentos autorizados com fulcro na Resolução Normativa 443/2011 da Aneel.
Com esse intuito, a Eletronorte adotou como estratégia a sistematização da contratação das empresas de consultoria de engenharia para a elaboração dos projetos básicos e controle de qualidade dos projetos executivos relativos às ampliações e melhorias factíveis de virem a ser autorizadas pela Aneel, com horizonte de três anos. Ressalta que somente autoriza a elaboração dos projetos após as correspondentes autorizações por parte da Aneel, mediante emissão de Ordens de Serviço específicas para cada uma delas, com base nos preços previamente ajustados por ocasião da licitação.
Destaca que não consegue executar de forma harmônica e no devido tempo as diversas etapas necessárias à contratação e à implantação dos empreendimentos de transmissão, pois perdeu boa parte de seus empregados com a privatização parcial do Setor Elétrico. Complementa que a alteração da forma de aquisição global para parcelada, por meio da modalidade Pregão, elevou o quantitativo de processos licitatórios e de contratos a serem elaborados, praticamente inviabilizando a conclusão dos empreendimentos nos prazos estabelecidos, o que tem resultado em multas da Aneel e a não aferição adequada das receitas dos mesmos.
Manifesta que inseriu na Instrução Normativa - IN Slo 001 Eletronorte, que trata da aquisição de bens e da contratação de obras e serviços, as condições para a utilização da empreitada integral identificadas em parecer jurídico contratado para esse fim, devendo as obras e serviços de engenharia: a) ser de expressiva relevância; b) ser obra sistêmica, com etapas interdependentes, devidamente justificadas; c) ser oriunda de autorização da Aneel, com prazo de início e fim; d) que o parcelamento represente um risco potencial de atrasos no cronograma de conclusão; e) ser permitida a participação de empresas em consórcio e/ou subcontratação de parte do objeto.
Esclarece que o Contrato 4500080006 foi celebrado com prazo de execução de 36 meses e que foi prorrogado em razão do ritmo das autorizações ditado pela Aneel para as instalações contempladas, mediante emissão de ordens de serviço específicas, com base nos preços previamente ajustados.
Argumenta que o contrato em comento veio a funcionar, na prática, de maneira similar a um registro de preços com aplicação limitada às ampliações e reforços nas instalações contempladas na aludida versão do já mencionado Plano de Expansão do Setor Elétrico. Esclarece que a sistemática foi concebida para viabilizar a implantação das ampliações e reforços autorizados pela Aneel nos mesmos prazos concedidos à iniciativa privada e para evitar perdas de receitas e multas.
Afirma que a SE Várzea Grande já estava contemplada no escopo original, entre as instalações listadas no Parágrafo Terceiro da Cláusula Primeira do contrato e refuta a possibilidade de favorecimento no processo licitatório ventilada nos itens 68 e 69 do Relatório de Auditoria.
Quanto aos serviços complementares do Parágrafo Segundo da Cláusula Primeira do Contrato 4500080006, afirma tratarem-se de atividades-meio auxiliares de pequena monta, não implicando em atos decisórios vedados pela IN 2/2008 do MP, as quais se fizeram esporadicamente necessárias em razão da deficiência do número de funcionários da Eletronorte.
Alega que o percentual de 5% previsto para despesas diretas se deve à impossibilidade de se prever antecipadamente as despesas de transporte e deslocamentos de profissionais para executar atividades em campo ou na fábrica do fornecedor, como: levantamentos de campo necessários à execução do projeto; apoio à obra para ajustes no projeto; participação em comissionamento; participação na certificação de funcionamento integrado do SPCS; acompanhamento de ensaios especiais em equipamentos e instalações para demonstrar o atendimento ao projeto; apoio à área de inspeção.
Acrescenta que adotou essa sistemática por se mostrar a mais econômica, sem prejuízo para a estatal, considerando que a contratada busca adquirir as passagens mais baratas, utiliza a rede hoteleira credenciada da Eletronorte, além de serem pagos apenas os gastos comprovados, sem a incidência de BDI.
Conclui afirmando não haver desobediência à impeditivo legal, tendo em vista que a Lei 8.666/93 não traz nenhuma vedação nesse sentido e que a IN 2/2008 do MP foi utilizada na formatação do contrato apenas por analogia, não se tratando de normativo aplicável à Eletronorte. Informa que o Contrato 4500080006 já foi encerrado, sendo que as despesas de reembolso foram de R$ 318.887,96, equivalente a aproximadamente 3,15% do valor do contrato, montante inferior aos 5% inicialmente previstos.    
I.2. Respostas da empresa Themag Engenharia e Gerenciamento Ltda. (peça 75, p. 1 a 7) 
A Themag afirma que participou apenas da última fase da licitação, ou fase externa, momento este em que todas as escolhas em relação à modalidade da licitação e minuta do contrato já estavam estabelecidas. Cita as instalações (subestações e linhas de transmissão) que seriam ampliadas e melhoradas de acordo com a cláusula primeira do Contrato 45000800006. Afirma que a Eletronorte só autorizou a elaboração dos projetos relativos às ampliações e às melhorias mediante emissão de Ordens de Serviço específicas para cada uma delas, com base nos preços previamente ajustados por ocasião da licitação.
Quanto à inclusão da SE Várzea Grande, afirma que esta instalação já se encontrava listada no Parágrafo Terceiro da Cláusula Primeira, tendo ocorrido apenas priorização de determinadas instalações no interesse da Eletronorte, o que acarretou a alteração dos valores previstos originalmente para as instalações relacionadas.
A empresa não considera que o contrato seja classificado como do tipo 'guarda-chuva', porque as instalações objeto do contrato foram previamente definidas com base no plano de Expansão da Eletronorte - versão 2011 -  que precedeu a licitação que o originou, tendo ocorrido durante o seu desenvolvimento apenas a priorização de determinados objetos imediatos em detrimento de outros, em função dos ajustes ocorridos nos Planos de Expansão do Setor Elétrico, cabendo ressaltar, contudo, que o objeto mediato primitivamente previsto permaneceu incólume.
Registra que a execução física do contrato foi encerrada em maio de 2017 com um montante executado de R$ 12.986.399,37 (98,58% do valor total) , cabendo R$ 3.359.438,22 para as obras relativas a SE Coxipó. Adiciona que a irregularidade apontada pela equipe de Auditoria do TCU foi de IG-C, com recomendação de continuidade, uma vez que não foram apurados quaisquer danos iminentes aos cofres públicos. 
No tocante às atividades complementares, alega que são do tipo meio-auxiliares de pequena monta, destinadas a atividades que se fizerem esporadicamente necessárias em razão da deficiência do número de funcionários da Eletronorte, não implicando em atos decisórios vedados pelo art. 9º, inciso III, alínea d da IN 2/2008 MPOG
Ressalta que o percentual de 5% previsto para ressarcimento de despesas diretas se deu em razão da impossibilidade de se prever antecipadamente as despesas de transporte e deslocamento. Supõe que a Eletronorte tenha entendido ser esse o meio mais adequado para atender as demandas da empresa no curso do contrato. Conclui que essa medida, com reembolso mediante comprovação dos gastos e sem incidência de BDI, não se mostrou prejudicial à estatal, pois ficaram em 3,15% do valor do contrato, abaixo dos 5% inicialmente previstos, além de que não houve desobediência à impeditivo legal, tendo em vista que a Lei 8.666/93 não traz vedação.
I.3. Razões de justificativa de Tito Cardoso de Oliveira Neto (peça 93, p. 8 a 11; 17 a 20; 26 a 29) 
Sobre o Contrato 4500080006, de consultoria para diversos empreendimentos da Eletronorte, firmado com a Themag, afirma o responsável que o objeto do contrato era a prestação de serviços de engenharia do Sistema de Transmissão de apenas uma unidade da federação, no caso o Estado do Mato Grosso, conforme disposto no Edital de Licitação, anexos e adendos, nos quais havia menção a todos os empreendimentos abarcados pelo contrato. Enfatiza que, por se tratar de um sistema integrado, não seria razoável exigir da Eletronorte contratos separados para cada subestação em prejuízo da visão global, pois, sendo integrado, eventuais problemas de uma subestação podem ser mitigados pela estrutura de outra. Complementa que realizar apenas uma contratação se mostra mais vantajoso técnica e economicamente.
Contesta que a regra do parcelamento, prevista no art. 23, § 1º, da Lei 8.666/1993, seja fator de certeza para redução dos preços contratados. Ressalva que, em muitos casos, como em obras sistêmicas, o parcelamento pode não ser viável tecnicamente, razão pela qual foi observada referida regra no caso em tela. Descreve como vantagens da delimitação do objeto de forma mais abrangente: redução do número de contratos e dos custos administrativos; unificação da responsabilidade pela execução e cumprimento dos prazos; economia de escala; celeridade na execução do empreendimento; redução de riscos jurídicos e outros. Acrescenta que a realização de uma licitação para cada subestação poderia inviabilizar a gestão, gerar problemas de interface, encarecer as contratações por perda de ganho de escala e levar a perda dos prazos e cronogramas licitatórios. 
Enfatiza que o objeto da contratação está claro, de acordo com os parágrafos segundo e quarto da cláusula primeira, não podendo ser confundido com contrato do tipo guarda-chuva.
Cita trecho do Acórdão 86/2004-TCU-Plenário, de relatoria dos Ministros Benjamin Zymler e Humberto Souto, em que admitem a possibilidade do não parcelamento de contratação de obras em razão de diversas questões técnicas, administrativas e econômicas relacionadas àquele empreendimento, como a preservação da visão global do sistema e a manutenção das tecnologias e procedimentos técnicos. Menciona obras da Eletronorte - SE Imperatriz, SE Presidente Dutra, SE Porto Franco - em que a divisão dos serviços trouxe diversos inconvenientes, com atrasos nos prazos estabelecidos pela Aneel e consequente perda de RAP.
Apresenta, como anexo (peça 93, p. 32-40) , estudo apresentado recentemente no Seminário Nacional de Produção e Transmissão de Energia Elétrica - SNTPEE sobre várias obras realizadas pela Eletronorte em que foram adotadas a estratégia da gestão integrada de sistemas e que, nessas obras, foram evitadas perdas de receitas por parte da Eletronorte e redução do tempo de obras, justificando a adoção dos critérios utilizados.
Questiona a utilização dos Acórdão 636/2017-TCU-Plenáriolenário e 3.096/2016-TCU-Plenário, da Relatoria dos Ministros Aroldo Cedraz e Weder de Oliveira, respectivamente, que serviram como parte dos fundamentos da unidade técnica, por terem sido prolatados em momento posterior à celebração do contrato em tela. Também apontou que, diferentemente do primeiro acórdão, nenhuma empresa que participou da licitação impugnou o edital ora analisado, o que demonstraria que não tinham qualquer dúvida, e que havia apenas um licitante no procedimento analisado pelo segundo acórdão, razões pelas quais considera tais decisões inaplicáveis no caso concreto aqui tratado.
Alega que a elaboração de termos aditivos, plano geral de licitações, minutas de editais e orçamentos e outras atribuições, escolha de modalidade ou elaboração de projeto básico não são atividade fim da estatal. Isso porque, ressalta, atividade jurídica não é sua atividade fim, servindo apenas de meio para alcançar seus objetivos empresariais que são a exploração econômica dos empreendimentos e a prestação de serviços de energia. Conclui com esse entendimento que ficaria afastado considerar a contratação como terceirização de atividade fim.
Acrescenta que não houve qualquer delegação à Themag para assinar documentos em nome da Eletronorte, sendo o poder de representar, bem como de gestão estratégica, exclusivo da Eletronorte.
Quanto ao prazo do contrato, afirma que a Lei de Licitações permite que se alongue até sessenta meses e que, no caso em tela, o contrato vigeu por 58 meses e estaria dentro do permitido pela legislação.
Já quanto à competitividade do certame, assevera que é provada pelo processo licitatório em que houve três participantes, não havendo qualquer prova de restrição que fundamente a alegação da unidade técnica, não podendo as alegações obrigar o gestor a produzir novas provas e negativas. Afirma que não há grande número de empresas com expertise e que a Eletronorte permite a participação de empresas em consórcio para alcançar novos competidores com a soma de suas expertises.
Alega não haver jogo de planilha, pois não houve alteração de preço unitário, o critério da proposta foi de técnica e preço e os serviços foram faturados com a comprovação de sua execução.
Considera que a remuneração das despesas diretas se mostrou adequada, pois só houve pagamentos, como forma de reembolso, do que foi efetivamente realizado.
Alega que é engenheiro e não possui conhecimento aprofundado da legislação, razão pela qual o contrato foi previamente submetido ao corpo jurídico e técnico, que não vislumbrou óbices à sua realização, não sendo razoável a aplicação de qualquer sanção ao gestor que praticou ato com base em opiniões técnico-jurídicas com teses plausíveis. Assevera que esse entendimento vem sendo manifestado em julgados do TCU (cita o Acórdão 3125/2010-TCU-Plenário, relator Min. Augusto Sherman) e que o Tribunal considera relevante, para fins de apuração da responsabilidade, se o gestor atuou de acordo com opinião técnico-jurídica, de acordo com o Anexo III, parte 'A', da Decisão Normativa TCU nº 117.
Finaliza alegando que qualquer sanção ao peticionário não estaria adequada aos princípios da isonomia, da razoabilidade e da proporcionalidade e que inexiste má-fé em sua conduta, sendo claramente evidenciada sua boa-fé, considerando a existência de pareceres prévios e a falta de comprovação de violações ao patrimônio da empresa.
I.4. Razões de justificativa de Josias Matos de Araújo (peça 98, p. 1 a 37) 
Argumenta o Sr. Josias que o relacionar como responsável apenas por ter assinado o instrumento contratual como presidente da estatal à época seria o mesmo que considerar que uma só pessoa pudesse conduzir diretamente cada um dos processos de contratação promovido pela companhia por ele gerida, fiscalizando um a um os documentos produzidos pela estatal. Alega que não cabia ao então Diretor-Presidente o domínio e a responsabilidade por todos os atos da empresa.
Afirma que a contratação analisada é de fundamental importância para o cumprimento das atribuições da Eletronorte e se revelou bem-sucedida segundo o critério de aderência às finalidades institucionais da estatal. Ressalta que nos questionamentos da unidade técnica não há qualquer apontamento que implique na imputação de dano ao erário ou malversação de recurso público.
Alega que as causas determinantes das imputações objeto da presente audiência (definição do objeto; prazo de vigência; estimativa e apresentação do preço; escopo dos serviços) emergiram nas fases internas do procedimento licitatório, no qual não teve qualquer participação, inexistindo a relação de causa e efeito entre o ato do peticionante, enquanto representante da Eletronorte, e as imputações feitas pela unidade técnica. Afirma que o sistema jurídico nacional e o TCU se balizam pela teoria da causalidade imediata, mencionando a doutrina, o RE 130.764-1/PR, de relatoria do Ministro Moreira Alves, e o Acórdão 362/2015-TCU-Plenário, de relatoria do Min. Marcos Bemquerer. Sendo assim, considera não estar presente o requisito da responsabilização previsto no art. 1º, inciso I, da LO/TCU.
Salienta que o processo de contratação não era gerenciado pelo então Diretor-Presidente, tampouco por órgão ligado diretamente à Presidência, tendo assinado o contrato por ser atribuição conferida a ele por disposição estatutária, ouvindo as áreas técnicas a respeito do contrato. Ressalta que o instrumento contratual foi analisado pela área solicitante (Diretoria de Planejamento e Engenharia) , pela área de licitações e contratos, pelo corpo jurídico da empresa e aprovado pela diretoria executiva, não sendo razoável que a atividade de supervisão do dirigente máximo da entidade tenha que aprofundar análises técnica e jurídica para se opor a pareceres emitidos pelas áreas competentes.
Com relação à tese da responsabilidade direta dos administradores públicos, colaciona excertos dos Acórdão 213/2002-TCU-Plenário e 383/2002-TCU-Plenário, ambos de relatoria do Min. Benjamin Zymler; 137/1999-TCU-Plenário, de relatoria do Min. Marcos Vilaça; 225/2002-TCU-Plenário, de relatoria do Min. Ubiratan Aguiar.
Reforça que não há como atribuir ao dirigente máximo da instituição a responsabilidade pela prática de atos que não se encontravam sob seu domínio e que para que haja penalização do peticionante é imperioso que se faça a individualização de conduta tida como ilícita, o que não se vislumbra na análise fático-probatória acostada aos autos.
Quanto ao Contrato 4500080006, descreve todo o processo de contratação e afirma que a área requisitante, para subsidiar o processo, acostou ao projeto básico detalhada exposição sobre os serviços que seriam desenvolvidos, e que as subestações e linhas de transmissão foram definidas no projeto básico. Ainda, esclareceu que as áreas técnicas da empresa (jurídico; suprimento; engenharia; gestão corporativa) entenderam que o objeto estava devidamente definido e a Diretoria Executiva da Eletronorte aprovou o processo licitatório, considerando não caber ao Diretor-Presidente questionar o contrato.
Observa que todo o processo licitatório foi conduzido em estrita observância às regras e aos procedimentos internos previstos pela Lei 8.666/1993. Reafirma que o projeto básico detalha com precisão e delimita o objeto dos serviços de consultoria almejados pela Eletronorte, não podendo ser considerado como do tipo 'guarda-chuva'.  
Enfatiza que, no período em que foi assinado o 2º TA, a Lei 12.783/2013 reduziu a receita auferida pela atividade de transmissão de energia, além de ocorrerem diversos planos de incentivo à demissão, o que reduziu significativamente o número de funcionários, inclusive os mais experientes. Acrescenta que o novo modelo do setor elétrico passou a ter vários agentes privados concorrendo com as estatais; a Aneel passou a regulamentar o setor com normas mais rigorosas e aplicação de elevadas multas por atraso na implantação dos empreendimentos; foi criado o ONS, que criou normas operativas muito exigentes.  Diante disso, afirma que as atividades desenvolvidas pela contratada tratam na verdade de apoio auxiliar, típico de uma consultoria, remunerada em função do número de homens-hora efetivamente despendidos, que esporadicamente se fizeram necessárias em razão da deficiência do número de funcionários da Eletronorte, sem implicar, contudo, em atos decisórios.
Sobre a possibilidade de prolongação indefinida da duração do contrato ante a superveniência de novos empreendimentos, entende a defesa que esta avaliação carece de elementos fáticos para justificar a responsabilização do defendente. Traz a transcrição das Cláusulas 9ª - Dos Prazos - e 10ª - Da vigência - que indicam 36 meses para a execução dos serviços e vigência de 40 meses e ressalta que, à época da assinatura dos aditivos não mais integrava o quadro de profissionais da Eletronorte. 
Alega que, dada a sua especificidade, é praticamente impossível que seja previsto o momento e a exata demanda dos serviços a serem executados. Dessa forma, não conseguiria a empresa prever critérios quantitativos, taxativos e imutáveis para a prestação desses serviços.
Recorre à Instrução Normativa 2/2008 da SLTI/MPOG, adotada por analogia pela Eletronorte, que prevê em seu art. 11 que quando houver inviabilidade da adoção do critério de aferição dos resultados, como definido no caput para o caso de serviços continuados, poderá excepcionalmente ser adotado critério de remuneração de contratada por postos de trabalho ou quantidade de horas de serviço, como definido no Contrato 4500080006 por se mostrar a forma mais eficiente para a execução dos serviços.
Salienta que esses serviços só seriam prestados a partir da emissão da respectiva Ordem de Serviço - OS, respeitando-se o limite quantitativo previamente estabelecido. Desta forma, a Contratante pode demandar a execução somente dos serviços necessários naquele dado momento, poupando dessa forma gastos públicos e evitando o pagamento de serviços fora do escopo incialmente previsto pelo corpo técnico da Contratante com a emissão das OSs caso os serviços se mostrassem necessários. 
Quanto ao percentual de 5% para pagamento de despesas diretas, defende que, em razão da natureza da contratação, era impossível prever antecipadamente as despesas de transporte e deslocamento de profissionais de forma a atender demandas da empresa no curso da contratação, e considerou que não se demonstrou prejudicial para a Eletronorte, uma vez que as despesas são indenizadas mediante comprovação dos gastos e sem a incidência de BDI, além de atender ao princípio da proporcionalidade diante dos fatos. Acrescenta que não houve desobediência a impeditivo legal, tendo em vista que a Lei 8.666/93 não traz vedação.
I.5. Análise das respostas e das razões de justificativa apresentadas para o achado 'Existência de Contrato tipo guarda-chuva, com objeto amplo ou não definido'
Esta análise observa a ordem dos apontamentos do relatório de auditoria, considerando conjuntamente as respostas acima transcritas.
Em seu relatório, a equipe de auditoria apontou indícios de irregularidade no Contrato 4500080006 (peça 13) , firmado pela Eletronorte com a Themag Engenharia e Gerenciamento Ltda., após licitação na modalidade concorrência, para prestação de serviços técnicos de consultoria na área de engenharia para empreendimentos da Eletronorte pertencentes ao Sistema de Transmissão de Energia Elétrica do Estado do Mato Grosso. Considerou-se que o ajuste se enquadrava no conceito de contrato guarda-chuva, por possuir objeto amplo, impreciso e não claramente definido, em discordância com o que determina o §1º do art. 54 da Lei 8.666/1993.
O contrato foi firmado em 13/11/2012, no valor de R$ 10.632.634,46, e possui objeto abrangente, incluindo diversos empreendimentos de transmissão no Estado do Mato Grosso, com a possibilidade, ainda, de serem incluídos outros no decorrer de sua execução. O prazo de execução inicialmente fixado era de 36 meses e foi alterado, pelo 1ª Termo Aditivo, de 3/12/2015, para 54 meses (peça 14) .
Segue trecho do relatório de auditoria que descreve o objeto e a formação do preço do contrato (peça 22, p. 9-10) :
34. Os serviços contratados estão voltados ao controle de qualidade, elaboração, revisão e atividades complementares dos projetos básicos e executivos, civil e eletromecânico, de subestações e linhas de transmissão e de sistemas de proteção, controle e supervisão de subestações. 
35. O preço do contrato foi estabelecido com base em uma relação de empreendimentos, além de um percentual de 5% sobre esses valores para despesas diretas, como diárias e passagens, como mostra a Tabela 2. 
Tabela 2 - Resumo geral da planilha de preços do Contrato 4500080006
	Subestações (SE) / Linhas de Transmissão (LT) 
	Preço Contrato (R$) 

	Barra do Peixe
	1.078.355,18 

	Lucas do Rio Verde
	     897.994,51 

	Nobres
	1.162.565,97 

	Rondonópolis
	1.992.520,90 

	Sinop
	1.529.436,13 

	Coxipó
	 1.992.448,13 

	Jauru
	157.584,49 

	Couto Magalhães
	 668.119,94 

	Nova Mutum
	157.584,49 

	Sorriso
	 157.584,49 

	LT Jauru/Vilhena/Samuel
	 332.124,30 

	Subtotal Projetos
	10.126.318,53 

	Despesas Diretas (5%) 
	506.315,93 

	TOTAL
	10.632.634,46 

36. Para definir o preço total para cada empreendimento, a Eletronorte estabeleceu uma quantidade de homens-hora (HH) associada, dividida em categorias profissionais de nível superior (PNS) e de nível técnico (PNT) , conforme tabela seguinte.
Tabela 3 - Quantidade de homens-hora por categoria profissional associada a cada empreendimento
37. Foram definidos os valores por hora de cada uma das categorias profissionais, segundo a proposta da contratada.
Tabela 4 - Valores por hora de cada categoria profissional
	Categorias de Profissionais
	PNS-A
	PNS-B
	PNS-C
	PNS-D
	PNS-E
	PNT-A
	PNT-B
	PNT-C
	PNA-A
	PNA-B
	PNA-C

	R$/HH
	177,11
	149,69
	105,34
	85,68
	61,72
	101,42
	57,27
	39,57
	50,35
	42,32
	27,68

38. O contrato ainda traz uma relação de planilhas com uma extensa lista de atividades que são dimensionadas por quantidade de homens-hora, como forma de precificar os produtos que seriam entregues (Evidência 6) . Entretanto, não há relação direta desses produtos com os totais dos valores estabelecidos para cada empreendimento. Essas planilhas com as listas de atividades eram preenchidas automaticamente após os licitantes preencherem, em suas propostas, a tabela 3 acima, com os valores por hora de cada categoria profissional. 
Em resposta às oitivas e às audiências realizadas, além de terem sido apresentados argumentos sobre os pontos destacados pela equipe de auditoria, que serão detalhados mais adiante, também foram alegadas, pela Eletronorte, dificuldades enfrentadas que teriam levado a estatal a efetuar o tipo de contratação estabelecida no ajuste aqui analisado.  
Inicialmente, apresenta-se argumento de que as empresas estatais, quando no ambiente de concorrência com empresas do setor privado, submetem-se a regramentos mais rígidos, o que resultaria em desvantagem competitiva, e que o legislador tem elaborado novas normas para mitigar essa situação (como o art. 32 da Lei 9.074/95, que faculta à empresa estatal assinar pré-contratos com dispensa de licitação para participar de concorrência) , o que indicaria o reconhecimento da existência do problema, segundo a estatal. Alegou-se que antes da entrada em vigor da Lei 13.303/2016, as estatais podiam adotar medidas mitigadoras para o cumprimento dos prazos de implantação de empreendimentos que fossem autorizados nos termos da Resolução Normativa 443/2011 da Aneel. 
Entretanto, não há menção sobre qualquer tipo de autorização para esse tipo de conduta e nem sobre quais seriam tais medidas mitigadoras.
Ora, há uma inversão aqui do brocardo 'quem pode o mais, pode o menos'. De forma diversa, a atuação dos agentes que representam a Administração Pública é limitada por lei, e essa, pelo menos até o momento, é a verdadeira intenção normativa. Como sabido, o princípio da legalidade tem aplicação restritiva no âmbito administrativo, significando simultaneamente uma garantia e um limite à atuação do Poder Público. Como limitação, o administrador só pode fazer aquilo que a lei expressamente autoriza. No silêncio da lei, o administrador está impedido de agir.
Quanto à possibilidade de utilização de medidas mitigadoras ora aventada, frise-se não haver autorização normativa que permita tal discricionariedade às estatais, muito menos facultando que tais medidas contrariem disposições legais. A criação de alternativas próprias que não atentem ao que estabelece a lei e aos princípios administrativos não são permitidas.
Ademais, o citado art. 32 da Lei 9.074/1995 autoriza procedimento afeto a empresas estatais que participem de concorrência para concessão e permissão de serviço público e não para execução de serviços com base em autorização, como os serviços para melhorias ou reforços.
Art. 32. A empresa estatal que participe, na qualidade de licitante, de concorrência para concessão e permissão de serviço público, poderá, para compor sua proposta, colher preços de bens ou serviços fornecidos por terceiros e assinar pré-contratos com dispensa de licitação.  
O argumento apresentado se fundamenta em dispositivo voltado a estatais em ambiente de concorrência com o setor privado. Entretanto, não há concorrência com o setor privado neste caso. As obras para reforço são autorizadas por Resolução da Aneel ao já detentor da concessão.
[Resolução Normativa Aneel nº 443, de 26/7/2011]
§ 2° Os Reforços que constarem na Consolidação de Obras, publicada pelo MME, deverão ser implementados pelas correspondentes concessionárias de transmissão mediante autorização da ANEEL com estabelecimento prévio de receita, com exceção dos Reforços referidos nos incisos de IV a VIII não relacionados aos Reforços referidos nos incisos I, II, III ou IX, que terão suas correspondentes receitas estabelecidas no reajuste de RAP subsequente à sua entrada em operação comercial. (Redação dada pela REN ANEEL 643 de 16/12/2014) 
[Redação da Resolução 443, anterior à REN ANEEL 643 de 16/12/2014]
§ 2° Os Reforços referidos nos incisos I, II e III que constarem na Consolidação de Obras, publicada pelo Ministério de Minas e Energia - MME, deverão ser implementados pelas correspondentes concessionárias de transmissão mediante autorização da ANEEL com estabelecimento prévio de receita.
O fato de o legislador identificar uma necessidade pontual de flexibilização de imposição normativa, considerando que esse seria o intuito do art. 32 da Lei 9.074/95, não significa que esteja indicando a existência de incongruências no restante ou em algum outro ponto específico do ordenamento jurídico. 
Outrossim, a implantação de reforços em instalações existentes é, normalmente, de realização menos complexa e de proporções muito inferiores aos empreendimentos objeto de concessão outorgados em leilões, para os quais está direcionado o artigo citado que permite pré-contratações.
Como exemplo dessa menor complexidade nos procedimentos, podemos citar as autorizações do órgão ambiental, que por vezes, em casos mais complexos, envolvem preocupações relacionadas a prazos, e que no caso da implantação de reforços se apresentam mais simples e rápidas. No caso da própria SE Coxipó, a autorização ambiental para ampliação da subestação foi solicitada em 4/2/2016 e autorizada em 28/3/2016, menos de dois meses depois. Embora envolva a instalação de três autotransformadores, as obras são consideradas de pequeno porte pelo órgão ambiental e foram autorizadas em parecer técnico anexo à Licença de Operação da LT 230 kV que liga a SE Coxipó à SE Sinop (peça 100) . 
Essa menor complexidade, que envolve os procedimentos autorizativos, também se observa na realização dos serviços para implantação desses reforços. Como já existentes as instalações, necessário um ciclo de mais curto prazo para sua ampliação. Vejamos a definição de reforço e as etapas que precedem a autorização da Aneel, de acordo com a já citada Resolução 443/2011 da Aneel:
Art. 3º Reforço é a instalação, substituição ou reforma de equipamentos em instalações de transmissão existentes, ou a adequação destas instalações, para aumento de capacidade de transmissão, de confiabilidade do Sistema Interligado Nacional - SIN, de vida útil ou para conexão de usuários, incluindo:
I - instalação de transformador com os respectivos módulos de conexão;
 (...) 
V - substituição de equipamentos por superação de capacidade operativa;
 (...) 
§ 1º Os Reforços, com exceção dos referidos no inciso X, deverão constar no Plano de Ampliações e Reforços, elaborado pelo ONS, sendo que os Reforços referidos nos incisos de IV a VIII, desde que não estejam relacionados aos Reforços referidos nos incisos I, II, III ou IX, deverão constar em seção específica do Plano.
 (...) 
Art. 3º-A. A concessionária de transmissão deverá encaminhar à ANEEL, ao ONS, à Empresa de Pesquisa Energética - EPE e ao MME, até 1º de fevereiro de cada ano, relação dos equipamentos com vida útil remanescente de até quatro anos, incluindo aqueles com vida útil esgotada, considerando-se a vida útil calculada a partir das taxas de depreciação estabelecidas no MCPSE, e dos equipamentos que não têm mais possibilidade de continuar em operação.
§1º Na relação citada no caput deverão ser identificados pela concessionária de transmissão os equipamentos que necessitam ser substituídos, os respectivos prazos e as justificativas para a substituição. 
 (...) 
Art. 4º O ONS encaminhará anualmente o Plano de Ampliações e Reforços ao MME e o Plano de Modernização de Instalações à ANEEL.
 (...) 
§ 3º O Plano de Modernização de Instalações incorporará, para fins de fiscalização da ANEEL, as justificativas de cada intervenção, os benefícios decorrentes de sua implementação, as datas de necessidade, conforme priorização do ONS, e os prazos de execução.  
Ao observar o rito do processo de autorização, pode-se compreender as incertezas que cercam o objeto definido no Contrato 4500080006. Percebe-se nas disposições da resolução que, conforme o art. 3º-A, antes de a Aneel autorizar a realização do reforço, o ONS elabora o Plano de Ampliações e Reforços - PAR com informações fornecidas pela própria concessionária de transmissão.
Sendo assim, os riscos relacionados a prazo são reduzidos, já que a concessionária tem conhecimento prévio da dimensão da necessidade. Além disso, o ONS emite documento, anterior à resolução autorizativa da Aneel, contendo a especificação do reforço, a data de necessidade e o prazo para a sua execução.
Ainda, o Ministério de Minas e Energia - MME promove a compatibilização das informações do PAR com o Programa de Expansão da Transmissão - PET da Empresa de Pesquisa Energética - EPE e, a partir daí, autoriza e publica o documento intitulado 'Consolidação de obras de rede básica e rede básica de fronteira', também chamado de 'Plano de Outorgas', referencial para o Setor Elétrico no que se refere ao conjunto das obras que serão licitadas na modalidade de leilão e do conjunto das obras que serão objeto de atos autorizativos emitidos pela Agência Nacional de Energia Elétrica - Aneel (peça 101) .
Embora haja esse nível de previsibilidade, os empreendimentos objeto do contrato 4500080006 foram selecionados pela Eletronorte antes de terem sido definidos pelo ONS, MME e por Resolução Autorizativa da Aneel. Assim, não havia garantias de que o objeto do contrato seria autorizado. Além disso, o plano de expansão do setor elétrico está sujeito a frequentes ajustes e priorizações, aumentando as incertezas sobre quais empreendimentos serão autorizados, como confirma a própria Eletronorte, ao usar esse argumento para justificar as alterações posteriores promovidas no contrato (peça 80, p. 50) . Por outro lado, esse argumento pode depor em desfavor da estatal, que efetivou a contratação com auto grau de incerteza sobre o seu objeto, o que resultou em grandes alterações posteriores, em desacordo com o ordenamento jurídico.  
Já quanto à Lei 13.303/2016, 'Lei das Estatais', bem como o Decreto 8.945/2016, de 27/12/2016, foram editados em momento posterior à contratação, a ela não se aplicando, mas as conclusões decorrentes desta instrução deverão ser sopesadas em futuras contratações diante dos novos diplomas legais.
Outro argumento, apresentado na maioria das manifestações, se refere à dificuldade da estatal de acompanhar e executar de forma harmônica e no devido tempo as diversas etapas necessárias à contratação e à implantação dos empreendimentos de transmissão, devido à perda de funcionários.
Embora a redução do número de funcionários e a busca por eficiência possa caracterizar razões para se efetuar contratações para a execução de determinados serviços, a estatal deve fundamentar adequadamente suas decisões e procurar soluções que não ultrapassem os limites legais e principiológicos da administração. Como se apresentará a seguir, há irregularidades observadas na contratação da Eletronorte que assim se caracterizam pela desconformidade com princípios e leis.
A Eletronorte ainda argumenta que o contrato funcionaria de maneira similar a um registro de preços e que essa opção foi tomada para viabilizar o lançamento das correspondentes licitações nos alegados exíguos prazos concedidos pela Aneel.
Pois bem, o sistema de registro de preços, previsto no art. 15 da Lei 8.666/1993, é regulamentado pelo Decreto 7.892/2013. Se o objetivo fosse o de se contratar por esse sistema, haveria a necessidade de assim ter sido definido inicialmente, observando o regramento próprio. Não foi o caso. Dever-se-ia, também, propiciar maior competitividade, justamente uma das deficiências identificadas resultante das irregularidades apontadas pela equipe de auditoria. Dentre outros empecilhos que impediriam a adoção do sistema de registro de preços, cite-se que não haveria como definir as quantidades que seriam adquiridas, conforme foi reconhecido nas respostas e razões de justificativa, tendo sido, inclusive, considerado como 'impossível' em uma delas (peça 98, p. 30) , já que todos os empreendimentos objeto do contrato estavam pendentes de autorização, podendo sofrer modificações, como de fato ocorreu.
 Seguindo o que foi descrito no relatório de auditoria, cita-se como irregularidades a extrema abrangência do contrato, possibilitando a inclusão posterior de novos empreendimentos ao longo de sua execução, a indefinição de quantidades e a ausência de correspondência entre as atividades listadas no contrato e os valores definidos para cada empreendimento, em desconformidade com os o art. 7º, §4º, da Lei 8.666/1993. Frisa-se que essas situações criam obstáculos ao exercício do controle, da supervisão e da fiscalização da execução do contrato pela Administração, prerrogativa conferida pelo art. 58, inciso III, da Lei 8.666/1993, e pelo órgão de controle, art. 70 e 71 da Constituição Federal. 
[Relatório de Auditoria]
39. Os valores totais estabelecidos para cada empreendimento estão associados apenas as quantidades de homens-hora (HH) pré-definidas pela Eletronorte (Tabela 3) , não havendo previsão de quais serviços estariam associados a esses HH para cada empreendimento, situação que afronta o art. 7º, §4º, da Lei 8.666/1993, que veda a inclusão, no objeto da licitação, de serviços sem previsão de quantidades ou cujos quantitativos não correspondam às previsões reais de projeto. 
As justificativas apresentadas para a abrangência do contrato serão analisadas mais adiante nesta instrução, por estarem relacionadas também com o tema do parcelamento de seu objeto.
Foi ressaltada também, pela equipe de auditoria, a infringência aos arts. 14, 54, §1º, e 55, inciso I, da Lei 8.666/1993, em razão de o contrato não definir de forma precisa as características do objeto, resultando em não garantia da isonomia, da igualdade e da seleção da proposta mais vantajosa para a Administração, nos termos do art. 3º da lei de licitações e Súmula 177 do TCU, de 26/10/1982, além de infringir o art. 70 da CF, ao não permitir a adequada fiscalização da economicidade do contrato. 
De igual forma, o instrumento convocatório deve promover a devida divulgação dos elementos necessários para a melhor elaboração das propostas pelos licitantes segundo o princípio da publicidade, art. 3º da Lei 8.666/93 e art. 37 da CF. Esse é o entendimento expresso recentemente pelo Tribunal no voto condutor do Acórdão 636/2017-TCU-Plenáriolena¿rio, da relatoria do Min. Aroldo Cedraz:
Quanto ao Contrato 2.585/2007, o recorrente alega que as obras estavam especificadas na Resolução da Diretoria 111/2006 (peca 106, p. 10-14) , da Manaus Energia, e na Deliberação 215/2006 (peça 106, p. 15-19) , do Conselho de Administração da empresa. Não contesta, portanto, a constatação da equipe de auditoria no sentido de que tanto os editais como os instrumentos de contrato estavam desprovidos do adequado detalhamento do objeto. Este, portanto, encontrava-se especificado apenas em documentos internos da Manaus Energia. 
Destaque-se que a Lei de Licitações exige uma adequada caracterização do objeto da licitação no instrumento convocatório do certame (artigos 6o, inciso IX, e 40, §2º, inciso I) e no instrumento contratual dele decorrente (artigos 54, §1º, e 55, inciso I) . 
Ao primeiro deve ser dada ampla publicidade para ampliar a competição (artigo 21, da Lei 8.666/1993) , enquanto que o segundo fixa as obrigações tanto da Administração Pública contratante como da empresa contratada. Dessa forma, a explicitação do objeto em documentos outros que não atende a¿ exigência legal. 
Para que não fique sem registro, aventou-se de forma imprópria nas manifestações que o critério de remuneração por homens-hora teria o respaldo da IN 02/2008 da SLTI/MPOG (peça 98, p. 30) . Embora a equipe de auditoria não tenha pontuado como uma irregularidade em si mesma a forma de dimensionamento dos custos dos serviços a partir de uma quantidade de homens-hora, já que o problema se concentra na não identificação dos serviços e de suas quantidades que estariam diretamente relacionados a cada empreendimento, necessário fazer alguns apontamentos sobre o assunto. 
Apresentou-se, dentre as razões de justificativa, trecho da referida norma, da seguinte forma:
Art. 1º Disciplinar a contratação de serviços, continuados ou não, por órgãos ou entidades integrantes do Sistema de Serviços Gerais - SISG. 
 (....) 
Art. 11.  (omissis) 
§ 1° Excepcionalmente poderá¿ ser adotado critério de remuneração da contratada por postos de trabalho ou quantidade de horas de serviço quando houver inviabilidade da adoção do critério de aferição dos resultados. 
§ 2º Quando da adoção da unidade de medida por postos de trabalho ou horas de serviço, admite-se a flexibilização da execução da atividade ao longo do horário de expediente, vedando-se a realização de horas extras ou pagamento de adicionais não previstos nem estimados originariamente no instrumento convocatório. 
O art. 11 da IN 02/2008 é direcionado apenas a serviços de natureza continuada, não a todos os tipos de serviços como faz parecer a inadequada inclusão do caput do art. 1º da norma no lugar do caput do art. 11.
Art. 11. A contratação de serviços continuados deverá adotar unidade de medida que permita a mensuração dos resultados para o pagamento da contratada, e que elimine a possibilidade de remunerar as empresas com base na quantidade de horas de serviço ou por postos de trabalho.
De mais a mais, o contrato tem como objeto a prestação de serviços técnicos de consultoria na área de engenharia voltados à elaboração de projetos de subestações. Esse objeto não se classifica como de prestação continuada, pois não corresponde a atividades materiais acessórias de necessidades permanentes da estatal. O art. 6º da citada IN 02/2008 remete à definição do Decreto nº 2.271/97, que vigorou até a publicação do Decreto nº 9.507/2018.
[Decreto nº 2.271, de 7/7/1997]
Art. 1º No âmbito da Administração Pública Federal direta, autárquica e fundacional poderão ser objeto de execução indireta as atividades materiais acessórias, instrumentais ou complementares aos assuntos que constituem área de competência legal do órgão ou entidade.
§ 1º As atividades de conservação, limpeza, segurança, vigilância, transportes, informática, copeiragem, recepção, reprografia, telecomunicações e manutenção de prédios, equipamentos e instalações serão, de preferência, objeto de execução indireta.
§ 2º Não poderão ser objeto de execução indireta as atividades inerentes às categorias funcionais abrangidas pelo plano de cargos do órgão ou entidade, salvo expressa disposição legal em contrário ou quando se tratar de cargo extinto, total ou parcialmente, no âmbito do quadro geral de pessoal. 
Ainda, segundo o Acórdão 132/2008-TCU-Segunda Câmara, de relatoria do Ministro Aroldo Cedraz:
[Acórdão 132/2008-TCU-Segunda Câmara]
2. O caráter contínuo de um serviço é determinado por sua essencialidade para assegurar a integridade do patrimônio público de forma rotineira e permanente ou para manter o funcionamento das atividades finalísticas do ente administrativo, de modo que sua interrupção possa comprometer a prestação de um serviço público ou o cumprimento da missão institucional.
Esse entendimento persiste em decisões mais recentes, como no Acórdão 6528/2013-TCU-Primeira Câmara, de relatoria do Ministro Benjamin Zymler, e no Acórdão 10138/2017-TCU-Segunda Câmara, de relatoria da Ministra Ana Arraes.
Além disso, o critério de adoção de remuneração por Homem-hora, como disposto no art. 11 da IN 2/2008 do MPOG, já foi motivo de análises anteriores deste Tribunal, que deliberou sobre a admissão do uso de tal metodologia em caráter de exceção, desde que essa excepcionalidade esteja prévia e adequadamente justificada nos respectivos processos administrativos (Acórdão 508/2018-TCU-Plenário, Relator Ministro BENJAMIN ZYMLER) . 
Reforçando seus apontamentos, a equipe de auditoria citou outra fiscalização realizada pela unidade técnica (TC Processo 008.681/2015-5) , que deu origem ao Acórdão 3096/2016-TCU-Plenáriolena¿rio, de relatoria do Ministro Weder de Oliveira, na qual caracterizou-se contratação semelhante, firmada também entre a Eletronorte e a Themag, como sendo do tipo 'guarda-chuva'. O acórdão determinou a anulação do contrato firmado:
9.1. assinar prazo de 15 (quinze) dias, a contar da ciência desta deliberação, para que a Centrais Elétricas do Norte do Brasil S.A. promova a anulação do contrato 4500083642, celebrado com o Consórcio Leme-Themag, decorrente da concorrência CC-012-4-0067, em razão das seguintes irregularidades:
9.1.1. ausência de parcelamento e indefinição de seu objeto, que só¿ e¿ determinado durante o curso da execução do ajuste, com infração aos arts. 7º, § 4º, 14, 23, § 1º, 40, I, e 54, § 1º, todos da Lei 8.666/1993, bem como ao disposto na Súmula 177-TCU, além de afronta aos princípios da isonomia, da seleção da proposta mais vantajosa e da publicidade (art. 3º, da Lei 8.666/1993) ; 9.1.2. estabelecimento do preço dos serviços do objeto do contrato durante sua execução e a partir de acordo entre as partes contratantes, em ofensa ao art. 54, § 1º, e ao art. 55, III, da Lei 8.666/1993, além de afronta aos princípios da isonomia, da seleção da proposta mais vantajosa e da publicidade;
9.1.3. previsão de ressarcimento de despesas com viagens do pessoal da contratada, caracterizando a assunção de compromissos financeiros de valor indeterminado pela Eletronorte e também ingerência indevida na administração da contratada, em afronta aos princípios da impessoalidade, da moralidade e da eficiência administrativa, além de violação dos termos dos arts. 3º, § 1º, I; 7º, § 4º; 54, § 1º; e 55, III, todos da Lei 8.666/1993;
As mesmas irregularidades apontadas no Acórdão 3096/2016-TCU-Plenáriolenário são observadas no Contrato 4500080006, ora objeto de análise, como o ressarcimento de despesas de valor indeterminado a serem suportadas pela estatal.
Segundo consta no relatório de auditoria, uma parcela do contrato se refere a atividades para as quais não se definiram valores objetivos.
 (...) há uma parcela do contrato referente a atividades que os seus valores não são discriminados ou não é clara essa precificação. Seguem alguns desses serviços descritos no instrumento contratual:
[Serviços incluídos no Contrato 4500080006]: 
Apoio técnico à coordenação para implantação dos empreendimentos, participando do desenvolvimento das seguintes atividades: 
Programação físico-financeira dos empreendimentos, de modo a viabilizar o acompanhamento e a supervisão eficaz das ações, das medições de obra e o controle dos custos, de acordo com a padronização existente dos diversos componentes físicos dos empreendimentos, em termos qualitativos e de custos; 
Planejamento e elaboração das 'Ordens de Serviços' para as empresas contratadas para desenvolvimento dos empreendimentos; 
Coleta e sistematização periódica de todas as informações relevantes referentes aos processos de implantação dos empreendimentos integrando-as numa única estrutura de controle do projeto de forma a programar e acompanhar o cumprimento dos prazos estabelecidos pela Eletronorte, antevendo atividades críticas para prosseguimento das obras e fornecimentos e propondo soluções antecipadas para superação; 
Elaboração periódica de relatórios gerenciais, apresentando e analisando os indicadores que permitam avaliar o estágio de implantação dos empreendimentos, seus custos e os pontos críticos, bem como a apresentação de soluções para superação dos mesmos;
Planejamento e Controle das atividades e ações desenvolvidas, medindo resultados a curto, médio e longo prazo, para correções de rumos; 
Preparação e consolidação de informações gerenciais requeridas durante a evolução da implantação dos empreendimentos; 
Acompanhamento físico-financeiro dos empreendimentos; 
Gerenciamento, coordenação e integração de forma harmônica, as atividades das empresas projetistas, construtoras/montadoras e fornecedoras de equipamentos e sistemas para os empreendimentos; 
Acompanhamento do desenvolvimento das obras, com visitas ao campo, participação de reuniões com empreiteiros, fornecedores de equipamentos e sistemas e elaboração dos respectivos pareceres técnicos sobre andamento das mesmas; 
Análise das reivindicações das construtoras/ montadoras, e fornecedores, emitindo pareceres sobre os pleitos; 
Elaboração de termos aditivos aos contratos das construtoras/montadoras e fornecedoras de equipamentos e sistemas; 
Elaboração de estudos comparativos das diversas modalidades de licitação; 
Elaboração do plano geral de licitações para os diversos empreendimentos previstos para o Sistema do Mato Grosso; 
Elaboração das minutas dos editais de licitação, dos orçamentos dos serviços, obras, equipamentos e sistemas para os empreendimentos; 
Análise das propostas técnicas apresentadas pelos licitantes das obras, serviços, equipamentos e sistemas.
50. Essas atividades ainda alertam para outra constatação. Muitas delas estão relacionadas a atividades rotineiras e de competência do corpo técnico da própria Eletronorte, como as de planejamento, avaliação, controle, gerenciamento e as decisórias. Toma-se como exemplo a elaboração de ordens de serviço, de termos aditivos, do plano geral de licitações e de minutas de edital, grifadas acima. 
51. Cabe observar que, quanto a atos decisórios, a Instrução Normativa (IN) 02/2008 do Ministério do Planejamento, Desenvolvimento e Gestão (MP) , art. 9º, inc. III, alínea d, veda a contratação desses serviços. 
52. Por essas características, muitas dessas atividades representam uma verdadeira ingerência nas atividades próprias da contratante, em que os serviços executados pela contratada se confundem com os do pessoal da contratante.
53. Pode estar ocorrendo ainda, diante da inclusão no contrato das atividades próprias do pessoal da contratante anteriormente mencionadas, uma tentativa de se terceirizar atividades fim da administração. A equipe de auditoria ouviu muitos argumentos dos funcionários da Eletronorte de que não há pessoal suficiente para a execução de uma demanda muito grande de serviço. Entretanto, o entendimento deste Tribunal é o de que essa terceirização é vedada para as empresas estatais, embora a proibição trazida pelo §2º do art.1º do Decreto 2.271/1997 seja direcionada à Administração Pública Federal direta, autárquica e fundacional. 
[Acórdão 2132/2010-TCU-Plenário, da relatoria do Min. Augusto Nardes]: 
EMENTA: RELATÓRIO DE AUDITORIA. FISCALIZAÇÃO DE ORIENTAÇÃO CENTRALIZADA. VERIFICAÇÃO DA CONFORMIDADE DOS CONTRATOS DE TERCEIRIZAÇÃO DE MÃO-DE-OBRA NAS EMPRESAS ESTATAIS. CONSTATAÇÃO DE TRABALHADORES TERCEIRIZADOS OCUPANDO POSTOS DEVIDOS A EMPREGADOS CONCURSADOS. AFRONTA AO ART. 37, INCISO II, DA CONSTITUIÇÃO FEDERAL. SITUAÇÃO VERIFICADA PELO TRIBUNAL EM OUTRAS OPORTUNIDADES. FALTA DE REGULAMENTAÇÃO DA MATÉRIA PELO PODER EXECUTIVO. APLICAÇÃO ANALÓGICA DO DECRETO Nº 2.271/1997 E DO ENUNCIADO DA SÚMULA TST Nº 331. RECONHECIMENTO DE PARTICULARIDADES AFETAS ÀS EMPRESAS ESTATAIS RELACIONADAS AO PRINCÍPIO CONSTITUCIONAL DA EFICIÊNCIA. NECESSIDADE DE APLICAÇÃO DOS PRINCÍPIOS DA RAZOABILIDADE E DA PROPORCIONALIDADE DIANTE DO CASO CONCRETO. DETERMINAÇÕES. CIÊNCIA A DIVERSAS AUTORIDADES DOS PODERES EXECUTIVO, LEGISLATIVO E JUDICIÁRIO. ARQUIVAMENTO. Salvo disposição legal ou regulamentar em contrário, os contratos de terceirização de mão-de-obra no âmbito das empresas estatais devem se orientar pelas disposições do Decreto nº 2.271/1997, em conjunto com o entendimento perfilhado na Súmula TST nº 331, reservando-se as funções relacionadas à atividade-fim da entidade exclusivamente a empregados concursados, em respeito ao mandamento expresso no art. 37, inciso II, da Constituição Federal de 1988. 
54. Ademais, a mesma previsão de ressarcimento de despesas com viagens, diárias e hospedagem do pessoal da contratada, acusada como irregular pelo Acórdão 3096/2016-TCU-Plenário, em contrariedade aos arts. 7º, §4º, 54, §1º, e 55, inciso III, da Lei 8.666/93, também é adotada neste contrato. Foi reservado o percentual de 5% do contrato para a sua realização, sem a definição de quantidades. Os valores limites para reembolso dessas despesas são os mesmos estabelecidos para os funcionários da Eletronorte, observando-se uma convergência de regras de empregados da Eletronorte e dos reembolsos aos empregados da Themag.
Quanto a essas atividades, Eletronorte, Themag e o Sr. Josias alegaram que são de apoio auxiliar, sendo de pouca monta, e se fizeram necessários em razão da deficiência do número de funcionários da Eletronorte, sem implicar em atos decisórios. O Sr. Tito alegou que seriam atividades jurídicas e que não representam atividade fim da estatal.
Em primeiro lugar, as atividades citadas não são atividades jurídicas propriamente ditas, embora algumas delas contenham, em alguma dimensão, parâmetros jurídicos. Aliás, o objeto da contratação está definido como de serviços de consultoria para projetos de engenharia, não havendo sentido a alegação de que as atividades que constam em objeto seriam de natureza jurídica. Além disso, pelo título e pela descrição das atividades, observa-se tratar-se preponderantemente de serviços de natureza técnica, voltados ao ramo da engenharia.
Cumpre observar que não há como aferir se essas atividades seriam de pouca monta, já que, além da ausência de precificação e quantificação no contrato, as medições se dão em homens-hora por empreendimento, sem identificar as atividades executadas. Portanto, as justificativas apresentadas não são suficientes para elidir a irregularidade.
A Eletronorte e o Sr. Josias alegam, também, que os atos decisórios propriamente ditos continuaram sendo praticados pela Eletronorte. 
É de se esperar que os atos decisórios expedidos pela Eletronorte sejam assinados por pessoal da estatal para que sejam válidos. Mas o ato decisório não se restringe à assinatura do documento. A irregularidade apontada pela equipe de auditoria está centrada no fato de que a Eletronorte apenas avalizaria as indicações da contratada, visto que é esta que detém o conhecimento e elabora os documentos com sua percepção. Assim, quem realmente estaria construindo o posicionamento da estatal seria a contratada, já que elabora, por exemplo, termos aditivos aos contratos das construtoras/montadoras e fornecedoras de equipamentos e sistemas; o plano geral de licitações para os diversos empreendimentos previstos para o Sistema do Mato Grosso; minutas dos editais de licitação, dos orçamentos dos serviços, obras, equipamentos e sistemas para os empreendimentos.
Já quanto aos 5% previstos para despesas diretas, todos os manifestantes alegaram que se devem à impossibilidade de se prever antecipadamente as despesas de transporte e deslocamento de profissionais para executar atividades em campo ou na fábrica. Ainda, foi considerado que essa sistemática se mostrava mais econômica, pois a contratada busca adquirir as passagens mais baratas, utiliza a rede hoteleira conveniada e são pagos apenas gastos comprovados, sem a incidência de BDI. A Eletronorte e o Sr. Josias acrescentaram que não haveria impeditivo legal, já que a IN 2/2008 MP foi utilizada apenas por analogia, não sendo aplicável à Eletronorte. 
Cite-se, ainda, trecho do voto do Ministro-Relator Augusto Sherman, no Acórdão 1806/2005-TCU-Plenário, em processo de monitoramento de edital do Ministério do Desenvolvimento, Indústria e Comércio Exterior - MDIC, em que se determinou ao MDIC que '9.1.3. exclua a obrigação de o ministério ressarcir à contratada as despesas de transporte e hospedagem dos empregados designados para executar serviços em unidades do órgão localizadas fora do Distrito Federal'. 
16. Por ocasião da análise preliminar deste processo, verifiquei que o item 16.24 do projeto básico prevê que, havendo a necessidade de deslocamento de pessoal para execução de serviços em unidades do ministério localizadas fora do Distrito Federal, a contratada será ressarcida das despesas de transporte e hospedagem dos profissionais. Ademais, observa-se que o item 18.8 estabelece a obrigação de a Administração ressarcir à contratada os referidos gastos com transporte e hospedagem com base nos valores constantes da tabela de diárias adotadas pelo Serviço Público Federal conforme a categoria do funcionário. 
17. Como deixei consignado no despacho que suspendeu a Concorrência 05/2005, tal disposição do instrumento convocatório não tem respaldo em lei. 
18. Além disso, veja-se que a obrigação de efetuar o ressarcimento dos gastos de viagens se constitui em despesa a ser realizada com a prestação de serviços, que irá onerar o custo do contrato e beneficiar a empresa contratada, apesar de não integrar nominalmente o valor final do ajuste. Em outras palavras, o mecanismo de ressarcimento faz com que o valor efetivo da contratação seja indeterminado, pois esse valor irá variar conforme a quantidade de vezes que o dispositivo for posto em prática, contrariando os arts. 54, § 1º, e 55, inciso III, da Lei 8.666/93. 
19. Cabe ressaltar também que, como o ressarcimento seria feito com base nos valores da tabela de diárias da Administração e nos gastos com passagens, se a tabela de diárias do serviço público ou o valor das passagens forem reajustados, o valor final da contratação será consequentemente reajustado, porém em desacordo com as regras em vigor para reajuste de contratos administrativos. 
20. Em acréscimo, verifica-se que não há fundamento legal para a realização de despesas de viagens pelo ministério tendo como beneficiárias pessoas que não estão vinculadas à Administração, uma vez que se trata de empregados contratados pela empresa prestadora de serviços. Nesse contexto, também não se encontra respaldo para efetuar a correlação da posição do funcionário da empresa com os cargos constantes da tabela de diárias do Serviço Público Federal. 
21. Diante do argumento de que não há como prever a quantidade e a frequência de execução dessas atividades, lembro que esta não é a primeira vez que o MDIC contrata essa espécie de serviços. Mencione-se, a exemplo, os contratos anteriores, de números 17/1998 e 43/2004, e a avença atualmente em execução. Portanto, o ministério tem meios de elaborar uma estimativa com base em dados históricos, tal como foi feito na previsão do volume dos serviços licitados (Anexo VII do edital - fl. 63 - anexo 1) , e apresentá-la no edital a fim de que os licitantes possam fixar seu preço levando em conta essa estimativa. 
22. Também não há como acolher a alegação de que o procedimento originalmente formulado é mais econômico. Em primeiro lugar, note-se que o argumento desconsidera que a empresa contratada poderia reduzir custos adotando outras formas de organização da prestação dos serviços, como o pagamento de diárias em valores inferiores aos constantes da tabela da Administração, a utilização de pessoal vinculado a uma filial ou o emprego de representantes sediados em outras cidades. Em segundo lugar, saliente-se que, em vista da ausência de estimativa do volume de serviços a serem realizados fora do Distrito Federal, não há o estabelecimento de limites na prestação desses serviços, o que pode levar ao descontrole na utilização do mecanismo de ressarcimento, podendo acarretar gastos abusivos ou desnecessários. 
A impossibilidade de previsão dessas despesas é decorrente do modelo contratual inadequado que foi adotado, em que nem o objeto do contrato, ou seja, os empreendimentos, se mantiveram como previsto inicialmente. Como ressaltado no relatório de auditoria, o entendimento deste Tribunal (Acórdão 636/2017-TCU-Plenário) é de que o ressarcimento de despesas diretas da contratada afronta os princípios da impessoalidade, da moralidade e da eficiência administrativa, além de violar os termos dos arts. 3º, § 1º, I; 7º, § 4º; 54, § 1º; e 55, III, todos da Lei 8.666/1993.
A equipe de auditoria também considerou, com base nas irregularidades apontadas no Contrato 4500080006 e nos precedentes citados, Acórdão 636/2017-TCU-Plenáriolena¿rio e Acórdão 3096/2016-TCU-Plenáriolena¿rio, haver indícios de restrição a competição com esse modelo de contrato, considerando o baixo número de empresas participantes nas licitações, em número máximo de três, e que teve a Themag repetidamente aparecendo como vencedora.
A Eletronorte e o Sr. Tito refutaram a ocorrência de restrição à competição ou de favorecimento, tendo este último argumentado que não há grande número de empresas com expertise para a execução dos serviços objeto do Contrato 4500080006.
Com o intuito de verificar a procedência da alegação de que não há grande número de empresas que poderiam executar tais serviços, consultou-se ranking de empresas da Revista O Empreiteiro, publicação técnica mensal, dirigida a todos os seguimentos de infraestrutura, incluindo geração, transmissão e distribuição de energia elétrica. 
A edição nº 543 da revista, 'Ranking da Engenharia Brasileira', Ano LIII, de julho/2015, apresenta uma relação das 113 maiores empresas de Projeto e Consultoria do Brasil (peça 102, p. 7) , com informações de receita bruta, projetos, número de empregados etc. Nessa relação, a empresa Themag, que firmou o contrato com a Eletronorte, aparece na 28ª posição. Selecionadas, dentre essas 28, apenas as empresas que aparecem como atuantes no ramo de geração/transmissão de energia elétrica, a Themag figura na 18ª posição.
Tabela 3 - Empresas de Projeto e Consultoria que atuam no ramo de geração/transmissão de energia elétrica do ranking da engenharia brasileira - Revista O Empreiteiro
	Posição
	Empresas de Projeto e Consultoria que atuam no ramo de geração/transmissão de energia elétrica
	Receita Bruta (R$x1000) 
	Projetos de Engenharia (%) 
	Projetos de Gerenciamento (%) 
	Projetos de Arquitetura (%) 
	Outras Atividades (%) 
	Total de Empregados
	Pessoal Graduado

	1
	ENGEVIX ENGENHARIA
	1.150.277
	55
	40
	5
	0
	1324
	568

	2
	CONCREMAT ENGENHARIA E TECNOLOGIA 
	1.065.996
	30
	60
	5
	5
	4135
	1503

	3
	ARCADIS LOGOS 
	742.728
	26
	74
	0
	0
	3043
	1778

	4
	WORLEYPARSONS (1) 
	388.900
	21
	56
	1
	22
	507
	357

	5
	PROMON ENGENHARIA 
	362.158
	50
	16
	0
	34
	658
	566

	6
	LEME ENGENHARIA 9 
	240.897
	46
	54
	0
	0
	751
	460

	7
	FALCÃO BAUER
	238.370
	10
	45
	5
	40
	1832
	398

	8
	INTERTECHNE 
	226.279
	100
	0
	0
	0
	811
	492

	9
	CHEMTECH SERVIC¿OS DE ENGENHARIA E SOFTWARE 
	206.276
	100
	0
	0
	0
	549
	390

	10
	SONDOTE¿CNICA 
	179.920
	49
	50
	1
	0
	587
	352

	11
	SISTEMA PRI ENGENHARIA 
	151.081
	0
	100
	0
	0
	595
	293

	12
	PROSUL PROJETOS, SUPERVISÃO E PLANEJAMENTO
	146.509
	35
	50
	10
	5
	614
	199

	13
	NÚCLEO ENGENHARIA CONSULTIVA
	145.133
	17
	66
	10
	7
	656
	318

	14
	PCE ENGENHARIA 
	129.656
	77
	22
	1
	0
	449
	250

	15
	EPC ENGENHARIA 
	121.925
	75
	22
	0
	3
	944
	370

	16
	STE SERVIC¿OS TE¿CNICOS DE ENGENHARIA 
	113.671
	6
	89
	1
	4
	769
	293

	17
	PROJECTUS CONSULTORIA 
	106.424
	73
	22
	0
	5
	419
	213

	18
	THEMAG 
	102.394
	65
	35
	0
	0
	446
	324

Fonte: Revista O Empreiteiro - ranking da engenharia brasileira - Ano LIII - julho/2015 - Nº 543
Com base nessa publicação especializada, observa-se não serem poucas as empresas que realizam serviços como os do Contrato 4500080006. De forma totalmente inversa do que alegado, existem diversas empresas no ramo, o que reforça ainda mais a indicação de possível restrição à competição.
Quanto à alegação de que as decisões nos citados Acórdão 636/2017-TCU-Plenáriolena¿rio e 3.096/2016-TCU-Plena¿rio teriam sido prolatadas em momento posterior à celebração do contrato e que, por essa razão, não deveriam ser consideradas, não merece acolhimento. 
Os indícios de irregularidades apontados no relatório de auditoria são fundamentados em leis, as quais estavam vigentes quando da celebração do Contrato 4500080006. A jurisprudência deste Tribunal utilizada pela equipe de auditoria, Acórdão 636/2017-TCU-Plenáriolena¿rio e 3.096/2016-TCU-Plena¿rio, se fundamenta nessas mesmas normas. Não há aplicação retroativa da lei. 
Ademais, nesses dois acórdãos, foram analisados casos concretos que possuem características muito semelhantes às do Contrato 4500080006, e foram emitidos entendimentos sobre os mesmos dispositivos legais aqui discutidos, tendo sido citadas as mesmas empresas, o que reforça as constatações da equipe de auditoria. Cite-se trecho do relatório de auditoria que aponta semelhanças entre os Contratos 4500080006 e 4500083642 (Acórdão 3096/2016-TCU-Plenáriolena¿rio) :
48. Quanto ao instrumento contratual aqui analisado (Contrato 4500080006) , verificam-se as mesmas características do Contrato 4500083642, citado acima, anulado por este Tribunal: objeto vago, com serviços diversos, para vários empreendimentos, que pode estar privilegiando o contratado, ao atribuir-lhe serviços que deveriam ser contratados por meio de outros processos licitatórios, em prol da economicidade, nos termos do art. 23, §1º, da Lei 8.666/1993, que estabelece o parcelamento do objeto como regra licitatória. 
49. Além disso, também aqui ocorre a determinação do objeto após a contratação, durante o curso do contrato, tendo em vista a falta de definição das atividades vinculadas a cada empreendimento (o que restou demonstrado pelas expressivas alterações formalizadas no 2º Termo Aditivo, as quais serão descritas mais adiante neste achado) , (...) 
O relatório de auditoria também consigna que o contrato apresenta cláusula que autoriza alterar a qualquer momento as condições essenciais do objeto precificado na licitação, com a inclusão de empreendimentos não previstos no contrato (Parágrafo Quarto do Contrato) , ferindo o art. 55, da Lei 8.666/93.
[Contrato 4500080006]:
Parágrafo Quarto - A presente contratação contemplara¿, ainda, eventuais empreendimentos e serviços correlatos relacionados ao Sistema de Transmissão Elétrica do Estado do Mato Grosso, que porventura venham a ser atribuídos a¿ Eletronorte, observada a legislação pertinente.
Citou-se ainda jurisprudência do Tribunal sobre o tema.
59. A possibilidade de acréscimo de empreendimentos não previstos inicialmente, com alteração do objeto, e¿ combatida por este Tribunal.
[Acórdão 1644/2010-TCU-Plenáriolena¿rio, da relatoria do Min. Augusto Sherman Cavalcanti]:
Conforme aduzido pela secretaria, o aproveitamento de contratos preexistentes, por si só não configura irregularidade, tendo em vista a possibilidade de aporte de recursos para parte de projeto ou obra ja¿ em andamento e nos termos do Manual do PAC. Ocorre que, consoante verificado, os contratos objeto das concorrências realizadas pelo município apresentam escopo de obras bastante amplo, geograficamente distribuídas por diferentes bairros, com possibilidade, inclusive, de acréscimo de novos, não previsto s originariamente nos instrumentos, de forma que se apresenta confrontante com as disposições dos arts. 3º, 6º, inciso IX, e 7º, caput, e §§ 1º e 2º, da Lei 8.666/93.
Embora a cláusula esteja presente no contrato, não foi acionada durante a sua execução, de acordo com as respostas às oitivas e às audiências. Não foram incluídos empreendimentos que não os relacionados inicialmente no instrumento contratual. Dessa forma, não se configuraram os possíveis danos que adviriam da utilização efetiva do permissivo contratual, pois, segundo a Eletronorte, o contrato já se encontra extinto pelo fim do prazo nele estipulado.
Como consequência da não utilização da referida cláusula, fica reduzida a possibilidade de continuidade do prazo contratual de forma indeterminada como apontado pela equipe de auditoria. Mais que isso, o prazo contratual estabelecido pelo 1º TA não poderá mais ser alterado, já que a execução física do Contrato 4500080006 foi encerrada em maio/2017 e a sua vigência expirou em 13/9/2017, conforme informado pela Eletronorte (peça 80, p. 50) , o que elide a irregularidade deste ponto.
Mas, ainda que não tenha sido utilizada a referida cláusula, foram realizadas modificações relevantes nos valores destinados a cada objeto (empreendimento) do contrato, por meio do 2º TA, alterando substancialmente o conteúdo desse contrato, além de excluir todo o recurso destinado a um empreendimento e incluir recursos para outro que, embora citado no documento inicialmente firmado, não possuía nenhuma verba a ele vinculada, conforme demonstra a Tabela 5 do relatório de auditoria (peça 22, p. 14-15) .
Tabela 5 - Alterações promovidas pelo 2º TA
	Subestações/Linhas de Transmissão
	Preço Contrato (R$) 
	Preço com 2º Termo Aditivo
	Variação % decorrente do aditivo

	Barra do Peixe
	1.078.355,18 
	 1.201.870,52 
	11%

	Lucas do Rio Verde
	897.994,51 
	 97.994,50 
	-89%

	Nobres
	 1.162.565,97 
	 97.994,50 
	-92%

	Rondonópolis
	 1.992.520,90 
	3.302.075,78 
	66%

	Sinop
	 1.529.436,13 
	 1.201.412,36 
	-21%

	Coxipó
	1.992.448,13 
	 2.840.354,20 
	43%

	Jauru
	157.584,49 
	 315.102,44 
	100%

	Couto Magalhães
	 668.119,94 
	97.994,50 
	-85%

	Nova Mutum
	157.584,49 
	 1.410.744,12 
	795%

	Sorriso
	 157.584,49 
	761.524,08 
	383%

	SE Várzea Grande
	 -   
	1.340.451,18 
	Incluído

	LT Jauru/Vilhena/Samuel
	332.124,30 
	 -   
	Excluído

	Despesas Diretas
	 506.315,93 
	 506.315,93 
	0%

	TOTAL
	 10.632.634,46 
	 13.173.834,11 
	23,90%

57. Incluiu-se o valor de R$ 1.340.451,18 para o empreendimento SE Várzea Grande, o qual não estava precificado inicialmente. Além disso, foram excluídos os valores previstos para a LT Jauru/Vilhena/Samuel.
58. Note-se, ainda, a aparente tendência de o valor aditivado se aproximar de 25% do valor inicial do contrato. Contudo, neste caso concreto, será¿ demonstrado que a real alteração contratual ultrapassa os 75%, tendo em vista a vedação a¿ compensação entre supressões e acréscimos. Assim, a afronta ao limite do art. 65, §1º, da Lei 8.666/1993, quanto às alterações contratuais promovidas pelo 2º TA, será¿ tratada no achado seguinte deste relatório.
A ausência de identificação dos serviços que estariam vinculados a cada um desses empreendimentos inviabiliza o controle e fiscalização das substanciais alterações produzidas pelo 2º TA. Como exemplo, a equipe de auditoria citou a impossibilidade de se verificar a existência ou não de jogo de planilha (como a ocorrência de execução desproporcional dos serviços previstos inicialmente, com preponderância dos serviços mais caros) , e concluiu (peça 22, p. 16) :
65. Por fim, verifica-se que as alterações introduzidas pelo 2º TA corroboram a falta de aderência do que foi executado com o objeto originalmente licitado, demonstrando, portanto, a amplitude, imprecisão e ausência de clara definição do objeto, fato que, no limite, conduz a¿ limitação da concorrência, uma vez que não se pode prever o que efetivamente seria executado.
A equipe de auditoria ainda identificou que as alterações contratuais promovidas pelo 2º TA apresentaram, quando verificadas pelos critérios considerados corretos pelo TCU, um incremento de 75% no valor inicial dos empreendimentos, excedendo o limite definido pelo art. 65, §1º, da Lei 8.666/1993. Os argumentos quanto a este ponto serão apreciados quando da análise das defesas apresentadas para os apontamentos do achado 'Formalização de termo aditivo objetivando o reequilíbrio econômico-financeiro do contrato, fora das hipóteses legais'.
Em seu último registro, a equipe de auditoria conclui, diante das características do contrato e de todos os indícios de irregularidade verificados, que uma contratação individual para cada empreendimento, como estabelece o art. 23, §1º, da Lei 8.666/1993, poderia trazer maiores benefícios para a administração.
Para justificar o não parcelamento da contratação, o Sr. Tito alega que o sistema de transmissão de Mato Grosso é integrado e a contratação individual para cada empreendimento traria prejuízos à visão global do sistema.
Mesmo que o argumento apresentado seja coerente e existam ganhos de integração do sistema, a realização de apenas uma contratação não se apresenta viável, já que a execução dos serviços contratados depende de Resolução Autorizativa da Aneel para cada empreendimento. Observe-se que praticamente todas as manifestações aqui analisadas afirmam que apenas após a Resolução Autorizativa da Aneel é que são emitidas as ordens de serviço específicas autorizando a execução dos serviços, não sendo possível a execução do contrato antes disso.
Pois bem, a execução efetiva do próprio Contrato 4500080006 demonstra, nesse caso, a incerteza gerada em se firmar uma contratação unificada para diversos empreendimentos. Não há garantia de que o objeto de um contrato como este será sequer necessário dentro do prazo contratual. Como se verificou, o contrato teve que ser prorrogado para possibilitar a execução de serviços referentes a alguns empreendimentos que ainda não haviam sido autorizados pela Aneel, devido, segundo as alegações apresentadas, à ocorrência de alterações das necessidades do sistema de transmissão. Em razão disso, alterou-se o objeto do Contrato 4500080006, com a exclusão e a inclusão de diversos serviços voltados aos empreendimentos, chegando a excluir e incluir empreendimentos em sua totalidade, como pode se verificar na variação apresentada na 'Tabela 3 - Quantidade de homens-hora por categoria profissional associada a cada empreendimento' do relatório de auditoria, citada no início desta análise. 
Diante dessas substanciais alterações, seria necessária fundamentação consistente que comprovasse que o parcelamento, exigido pelo §1º do art. 23 da Lei 8.666/1993, não seria técnica e economicamente viável. 
Entre as razões de justificativa apresentadas, foi citado estudo sobre obras da Eletronorte com gestão integrada de sistemas, em que se demonstraria que, com esse sistema de gestão, foram evitadas perdas (peça 93, p. 32-40) . Entretanto, a síntese apresentada no referido documento não apresenta os objetos de estudo, apenas conclusões, além de não demonstrar a inviabilidade de parcelamento do objeto. O estudo afirma que a estatal documentou procedimentos e realizou treinamentos sobre gerenciamento de projetos. Consta, nesse documento, estatística de cumprimento de prazos, entre 2008 e 2016, na qual o resultado apresentado indica que os processos sob a responsabilidade direta da Eletronorte têm sido concluídos antes dos prazos estabelecidos, sendo os atrasos causados pelo não cumprimento dos prazos pelos fornecedores (peça 93, p. 38) , argumento que não se adequa como justificativa para o tema do parcelamento aqui tratado.
I.5.1. Conclusões da análise das justificativas relacionadas à 'Existência de Contrato tipo guarda-chuva, com objeto amplo ou não definido'
A equipe de auditoria classificou o Contrato 4500080006 como sendo do tipo 'guarda-chuva', com base em diversas irregularidades que o caracterizaram como de objeto amplo, impreciso e não claramente definido, em discordância com o que determina o §1º do art. 54 da Lei 8.666/1993.
Concluída a análise das manifestações apresentadas em oitivas e audiências, essa unidade técnica entende que as alegações não foram suficientes para elidir as irregularidades que caracterizaram o contrato como do tipo 'guarda-chuva'.
Contudo, com a extinção do contrato, pelo término do prazo estabelecido pelo 1º TA, foram afastadas apenas as possíveis ocorrências de continuidade do prazo contratual de forma indeterminada e de inclusão de novos empreendimentos com consequente ampliação do objeto contratual, já que não foi utilizada a cláusula contratual permissiva apontada como irregular pela equipe de auditoria.
Assim, não foram acolhidas as manifestações quanto às seguintes irregularidades que caracterizam o contrato como do tipo 'guarda-chuva': indefinição do objeto, que só é determinado durante o curso da execução do ajuste; imprecisão do objeto, com consequente impossibilidade da adequada fiscalização da economicidade do contrato, diante da ausência de definição clara dos serviços que seriam afetos a cada empreendimento listado no contrato, o que ficou evidenciado pela modificação realizada pelo 2º TA, que alterou de forma profunda, tanto qualitativa como quantitativamente, esses serviços; amplitude do objeto, em decorrência de sua indefinição e da existência de serviços sem indicação de sua relação direta com os empreendimentos listados; ausência de parcelamento do objeto, sem adequada justificativa de inviabilidade técnica e econômica para a sua não adoção; restrição à competição, decorrente das irregularidades anteriores; previsão de serviços com atividades próprias dos funcionários da estatal com a elaboração de documentos que constituem no posicionamento da estatal em decisões comerciais e de planejamento; atividades listadas no contrato sem precificação e sem definição de quantidades; ressarcimento de despesas diretas de valor indeterminado a serem suportadas pela estatal.
Essa análise se deu sob a luz da Lei 8.666/93, vigente à data da assinatura do Contrato 450008006. Posteriormente à assinatura do ajuste, foi editada a Lei 13.303/2016, 'Lei das Estatais', o Decreto 8.945/2016, que regulamenta a referida lei, e o Decreto 9.507/2018, que dispõe sobre a execução indireta, mediante contratação, de serviços da administração pública federal.
As novas normas não alteram a essência dos princípios da Lei 8.666/93 utilizados nesta instrução, mas introduzem regras próprias às empresas estatais que podem produzir, em contratações firmadas sob a sua vigência, novos contornos a situações semelhantes às aqui analisadas, razão pela qual devem ser sopesadas aos apontamentos desta instrução em futuras contratações.
Muito embora a ação fiscalizatória do TCU no acompanhamento dos contratos firmados pela Eletronorte tenha ocorrido de forma tempestiva a execução das obras da SE Coxipó, teve também em seu escopo o presente Contrato 4500080006, que foi firmado em 13/11/2012 e que se extinguiu pelo término de seu prazo em 2018 (54 meses de execução e 58 de vigência) .
Diante da extinção do contrato, que impossibilita exigir providências no âmbito de sua execução, propõe-se dar ciência à Eletronorte das irregularidades observadas, para que sejam evitadas em futuras contratações, sopesando-as com o novo ordenamento jurídico, no caso de eventual desarmonia. 
II. Formalização de termo aditivo fora das hipóteses legais
II.1. Razões de justificativa da Eletronorte (peça 80, p. 54 a 61) 
Primeiramente, a Eletronorte esclarece que as justificativas para a celebração do 2º Termo Aditivo ao Contrato 450008006 constam no Parecer Técnico que o embasou e no Parecer Jurídico PCJ/0298/2016 que analisou esse parecer técnico.
Afirma a estatal, expondo as justificativas mencionadas nos pareceres, que revisa anualmente seu Plano de Expansão e o Plano de Interesse Sistêmico - PMIS, considerando que o planejamento do Sistema Elétrico conta com a participação de diversos órgãos e entidades e pode sofrer alterações no decorrer dos anos. Informa que o resultado gerado na consolidação das informações desses órgãos, realizada pelo Ministério de Minas e Energia - MME, pode ser diferente da previsão trienal do Plano de Ampliação e Reforços da Rede Básica - PAR, baseado em variáveis do Operador Nacional do Sistema - ONS, bem como do previsto pelo planejamento decenal do setor, de responsabilidade da Empresa de Pesquisa Energética - EPE.
Alega que ocorreram alterações nos planos de expansão no decorrer dos trabalhos objeto do Contrato 450008006, em função de demandas operativas, corporativas e de negócios da empresa, o que exigiu otimização dos objetos ajustados, sem alteração do objeto mediato contratado, sendo os serviços executados nas mesmas instalações contempladas pelo contrato primitivo, implicando apenas em adequações e ajustes nos objetos imediatos (secundários) , com majoração de 23,90% do valor inicialmente pactuado, dentro do limite de 25% estabelecido em lei, sem ocasionar a transfiguração do objeto originalmente contratado. Explica que essas atividades não poderiam ser desenvolvidas internamente e nem postergar o início dos serviços, sem que a empresa sofresse prejuízos.
Enfatiza que as adequações e ajustes a serem realizados nos serviços por meio do contrato em tela são basicamente de natureza qualitativa e se afiguram como a melhor solução para a Eletronorte em face da vantajosidade e economicidade que acarretarão para a empresa, não só em razão dos preços reajustados do aludido instrumento serem inferiores aos correspondentes preços praticados pelo mercado (como pode se verificar pelos valores obtidos em licitações) e bem como em razão do tempo necessário para instaurar e processar licitações isoladas para a consecução dos serviços adicionais, o que seria antieconômico, ineficiente e acarretaria atrasos na implantação dos empreendimentos.
Afirma que as alterações quali-quantitativas propostas, além de estar amparada pela Lei 8.666/1993, atendia aos fundamentos estabelecidos pelo Tribunal de Contas da União na Decisão nº 215/1999-TCU-Plenário, de relatoria do Min. José Antônio Barreto de Macedo, que aborda os pressupostos e condições para as alterações qualitativas dos contratos administrativos e considera necessário utilizar os princípios da proporcionalidade, da razoabilidade, da eficiência e da economicidade, de vez que nem sempre é possível mensurar objetivamente o cumprimento conjunto dos citados pressupostos: não acarretar à administração encargos superiores à eventual rescisão contratual; não possibilitar a inexecução contratual por falta de capacidade técnica ou econômica do contratado; decorrer de fatos superveniente não previstos ou imprevisíveis; não transfigurar o objeto; ser necessário à completa execução do objeto; e demonstrar que outra alternativa importaria em sacrifício insuportável ao interesse público.
Menciona ainda o Acórdão 448/2011-TCU-Plenário, de relatoria do Min. Aroldo Cedraz, reportando que o TCU reputou válido um aditamento a contrato administrativo que majorou o valor contratado em 2.700%, sem a observância na íntegra dos parâmetros tradicionalmente aplicados pelo próprio TCU na Decisão 215/1999, em razão das peculiaridades do caso. Complementa que o TCU consignou que uma eventual nova contratação tenderia a ter como vencedor o próprio contratado e que esta seria a tendência no caso aqui analisado, pois a Themag certamente teria vantagens por já estar desenvolvendo os trabalhos, podendo ainda resultar em uma contratação por preços superiores aos atuais, além de o aditamento agilizar a conclusão dos trabalhos, em prol do interesse público. 
Conclui que a adoção dessa medida atendeu às necessidades imediatas da empresa sem desvio do objeto mediato do Contrato 4500080006, o qual já se encontra encerrado, sem que tenha havido danos aos cofres da Eletronorte.
II.2. Razões de justificativa da Themag Engenharia e Gerenciamento Ltda. (peça 75, p. 7 a 10) 
  Alega a empresa que devido a alterações nos planos de expansão do Sistema de Transmissão da Eletronorte no Estado do Mato Grosso, em função de demandas operativas, corporativas e de negócio da estatal - surgiu a necessidade de adequação dos projetos e serviços objeto do Contrato 45000800006, de forma a otimizar os objetivos ajustados e sem alteração do objeto mediato contratado. Segundo a Themag, essas alterações se referiam a serviços que foram executados nas mesmas instalações contempladas pelo contrato primitivo, implicando, apenas, em adequações e ajustes nos objetos imediatos (secundários) , não ocasionando a transfiguração do objeto original contratado.
Afirma que as alterações demandadas provocaram a necessidade de execução de projetos adicionais e o consequente aumento do número de homens-hora. Defende que essas atividades não poderiam ser realizadas internamente pela Eletronorte sem postergar o início dos serviços e sem que a empresa viesse a sofrer prejuízos. Afirma que esses produtos adicionais, basicamente de natureza qualitativa, provocaram uma majoração de 23,90% no valor do Contrato. 
Adiciona que existia a vantagem de a empresa já estar contratada e executando serviços nas mesmas instalações contempladas pelo contrato primitivo, além do fato das alterações serem do tipo qualitativas, com adequações e ajustes nos objetos mediatos (secundários) . Essa vantajosidade, expõe, ocorreria em razão dos preços reajustados do aludido instrumento serem inferiores aos correspondentes preços praticados pelo mercado e em função do tempo necessário para instaurar e processar licitações isoladas, opção que poderia acarretar atrasos na implantação dos empreendimentos, além de suposta contratação poder resultar em preço superior ao do contrato em questão.
Conclui que o Segundo Termo Aditivo ao Contrato 4500080006 seria a hipótese mais econômica disponível e atendeu às necessidades imediatas da Eletronorte, sem que tenha havido danos aos cofres da estatal.
II.3. Razões de justificativa de Tito Cardoso de Oliveira Neto (peça 93, p. 11 a 17; 26 a 29) .
Alega o Sr. Tito que o regime por preço unitário da Lei 8666/93 tem a intenção de manter preço certo da unidade de medida e viabilizar certa quantidade de ajustes no objeto. Afirma que, nesse sentido, a Eletronorte definiu os preços por hora de cada profissional e estimou a quantidade para cada subestação prevista no Plano de Expansão.
Destaca que a SE Várzea Grande estava prevista no momento da contratação, mas que não foi valorada. Entende o responsável que não se trata de inclusão de serviços sem previsão de quantidades ou cujos quantitativos não correspondam às previsões reais de projeto e, sim, de permissão legal de alteração qualitativa - nos termos do art. 65, inciso I, alíneas 'a' e 'b', da Lei 8666/93 - na medida em que o nível de maturação do objeto da licitação está sujeito a aperfeiçoamentos ulteriores. 
Sobre as alterações acima dos 25% previstos na Lei 8.666/1993, recorre a Decisão 215/1999-TCU-Plenário que avaliou consulta do Ministério do Meio Ambiente, na qual o TCU considerou facultado ultrapassar os limites aludidos, observados os princípios da finalidade, da razoabilidade e da proporcionalidade, desde que satisfeitos cumulativamente os seguintes pressupostos: I - não acarretar à Administração encargos contratuais e licitatórios superiores aos oriundos de eventual rescisão; II - não possibilitar a inexecução contratual; III - decorrer de fatos supervenientes não previstos ou imprevisíveis; IV - não transfigurar o objeto; V - ser necessário à completa execução do objeto original; e VI - demonstrar que a rescisão importaria em sacrifício insuportável ao interesse público. Manifesta ter preenchido todos os seis requisitos. 
Cita artigo (Revista do TCU, Vol. 31, nº 86, out/dez 2000) do Procurador do MP junto ao TCU, Lucas Furtado, sobre a não aplicação dos limites previstos no art. 65, §1º, da Lei 8666/93, aos casos de alterações qualitativas decorrentes de situações vislumbradas após a contratação e que decorreram de modificações no projeto ou das especificações para melhor adequação técnica aos seus objetivos. 
Cita a Revista do TCU, vol. 1, nº 1, sobre jurisprudência consolidada no sentido de que as alterações qualitativas podem, eventualmente, causar apenas erro formal, mas não pode ser considerado desvio de finalidade ou dano ao erário. 
Recorre ao Acórdão 312/2011-TCU-Plenário, com relatoria do Ministro André Luís de Carvalho, sobre alterações nas obras da BR 101 em sintonia com o disposto na Decisão 215/1999-TCU-Plenário pois não houve prejuízo aos cofres públicos e atendia aos seis requisitos da Decisão.
Alega que é engenheiro e não possui conhecimento aprofundado da legislação, razão pela qual o aditivo foi previamente submetido ao corpo jurídico e técnico, que não vislumbrou óbices à sua realização, não sendo razoável a aplicação de qualquer sanção ao gestor que praticou ato com base em opiniões técnico-jurídicas com teses plausíveis. Assevera que esse entendimento vem sendo manifestado em seus julgados do TCU (cita o Acórdão 3125/2010-TCU-Plenário, relator Min. Augusto Sherman) e que o Tribunal considera relevante, para fins de apuração da responsabilidade, se o gestor atuou de acordo com opinião técnico-jurídica, de acordo com o Anexo III, parte 'A', da Decisão Normativa TCU nº 117.
Finaliza alegando que qualquer sanção ao peticionário não estaria adequada aos princípios da isonomia, da razoabilidade e da proporcionalidade e que inexiste má-fé em sua conduta, sendo claramente evidenciada sua boa-fé, considerando a existência de pareceres prévios e a falta de comprovação de violações ao patrimônio da empresa.
II.4. Razões de justificativa de Cid Antunes Horta (peça 84, p. 1 a 20) 
Em sua manifestação, o Sr. Cid Antunes Horta apresenta como justificativas as mesmas elaboradas pela Nota Técnica 003/2017 da Eletronorte (peça 80, p. 37) , que também inclui considerações preliminares acerca do modelo do Setor Elétrico Brasileiro, as dificuldades enfrentadas pelas sociedades de economia mista e a implantação de empreendimentos sob o regime de empreitada integral. A referida nota técnica já foi transcrita de forma resumida nas manifestações da Eletronorte neste achado e no achado sobre contratação caracterizada como do tipo guarda-chuva, razão pela qual não será novamente reproduzida.
Finalizando a petição, o manifestante requereu o acolhimento das razões de justificativa apresentadas para elidir as ocorrências apontadas pelo TCU.
II.5. Análise das Respostas e razões de justificativas apresentadas para a formalização de termo aditivo fora das hipóteses legais
Retomando os apontamentos da equipe de auditoria em seu relatório, foram verificadas alterações no valor do Contrato 4500080006, promovidas pelo 2º TA de 7/6/2016 (peça 16) , em desconformidade com a jurisprudência deste Tribunal, com acréscimo acima do limite legal de 25% estabelecido pelo §1º do art. 65 da Lei 8.666/93. 
Em decorrência das incertezas citadas na análise do item 'II.1. Existência de Contrato tipo guarda-chuva, com objeto amplo ou não definido', houve profunda alteração no quantitativo de serviços de cada um dos empreendimentos objeto do contrato. 
Em suma, o contrato firmado em 13/11/2012, no valor de R$ 10.632.634,46, com prazo de execução ampliado para 54 meses pelo 1º Termo Aditivo (TA) de 3/12/2015, sofreu novas alterações, consolidadas no 2º TA, as quais modificaram tanto qualitativa como quantitativamente seu objeto, com reduções, majorações, exclusões e inclusões, refletidas nos custos dos empreendimentos compreendidos no contrato, resultando em um valor final de R$ 13.173.834,11, como se verifica na Tabela 6 do relatório de auditoria.
Tabela 6 - Alterações promovidas pelo 2º Termo Aditivo em comparação com o preço inicialmente contratado
	Subestações/Linhas de Transmissão
	Preço Contrato (R$) 
	Preço com 2º Termo Aditivo
	Variação % decorrente do aditivo

	Barra do Peixe
	1.078.355,18 
	 1.201.870,52 
	11%

	Lucas do Rio Verde
	897.994,51 
	 97.994,50 
	-89%

	Nobres
	 1.162.565,97 
	 97.994,50 
	-92%

	Rondonópolis
	 1.992.520,90 
	3.302.075,78 
	66%

	Sinop
	 1.529.436,13 
	 1.201.412,36 
	-21%

	Coxipó
	1.992.448,13 
	 2.840.354,20 
	43%

	Jauru
	157.584,49 
	 315.102,44 
	100%

	Couto Magalhães
	 668.119,94 
	97.994,50 
	-85%

	Nova Mutum
	157.584,49 
	 1.410.744,12 
	795%

	Sorriso
	 157.584,49 
	761.524,08 
	383%

	SE Várzea Grande
	 -   
	1.340.451,18 
	Incluído

	LT Jauru/Vilhena/Samuel
	332.124,30 
	 -   
	Excluído

	Despesas Diretas
	 506.315,93 
	 506.315,93 
	0%

	TOTAL
	 10.632.634,46 
	 13.173.834,11 
	23,90%

Embora o valor do ajuste como um todo tenha sido majorado em 23,9%, aparentando estar dentro do limite de 25% do art. 65, §1º, da Lei 8.666/93, quando consideradas as alterações promovidas para cada empreendimento individualmente, com exceção das SEs de Barra do Peixe e Sinop, observa-se que foram bem mais expressivas. Os valores destinados a cinco empreendimentos foram acrescidos em percentuais muito acima de 25%, como no caso da SE de Nova Mutum, em que as alterações promovidas pelo 2º TA chegaram a 795%. 
Além do caso de superação do limite de 25%, a equipe de auditoria identificou:
78. (...) Além disso, houve a inclusão de um empreendimento sem precificação anterior, SE Várzea Grande, no valor de R$ 1.340.451,18, que, sozinho, aumentou em 12,60% o valor global inicialmente estabelecido no contrato. 
79. Quanto às supressões que ultrapassaram o limite legal de 25%, nota-se que elas ocorreram em quatro empreendimentos: SEs Lucas do Rio Verde, Nobres, Couto Magalhães e a Linha de Transmissão (LT) Jauru/Vilhena/Samuel, sendo que no último caso, os serviços previstos inicialmente para o empreendimento foram totalmente excluídos. Nos outros três, houve redução próxima de 90% do previsto inicialmente em contrato. 
A irregularidade constatada pela equipe de auditoria teve como base a jurisprudência do TCU, a qual estabelece que, para verificação da conformidade com os limites legais, devem ser extraídos do valor inicialmente contratado todas as reduções e supressões até se chegar ao novo valor que servirá como parâmetro de cálculo, sem efetuar compensação com os acréscimos incorporados.
[Acórdão 2989/2013-TCU-Plenário, Relator: Min. André de Carvalho]: 
Os limites previstos no art. 65, §§ 1° e 2°, da Lei 8.666/1993, devem ser calculados tomando-se como base o valor inicial do contrato, livre das supressões de itens nele previstas. 
[Acórdão 2372/2013-TCU-Plenário, Relator: Min. Raimundo Carreiro]: 
As reduções ou supressões de quantitativos devem ser consideradas de forma isolada, ou seja, o conjunto de reduções e o conjunto de acréscimos devem ser sempre calculados sobre o valor original do contrato, aplicando-se a cada um desses conjuntos, individualmente e sem nenhum tipo de compensação entre eles, os limites de alteração estabelecidos no art. 65 da Lei 8.666/1993.Para fins de alteração contratual, os limites legais devem ser verificados separadamente tanto nos acréscimos quanto nas supressões de itens ao contrato, e não pelo cômputo final que tais alterações (acréscimos menos decréscimos) possam provocar na equação financeira do contrato. 
[Acórdão 4499/2016-TCU-Segunda Câmara, Relator: Min. André de Carvalho]: 
As reduções ou supressões de quantitativos devem ser consideradas de forma isolada, ou seja, o conjunto de reduções e o conjunto de acréscimos devem ser sempre calculados sobre o valor original do contrato, aplicando-se a cada um desses conjuntos, individualmente e sem nenhum tipo de compensação entre eles, os limites de alteração estabelecidos no art. 65 da Lei 8.666/1993. 
[Acórdão 2157/2013-TCU-Plenário, Relatora: Min. Ana Arraes]: 
O limite para alteração contratual de 25% (ou de 50%, no caso de reforma de edifício ou de equipamento) refere-se, individualmente, às supressões e aos acréscimos e não comporta compensação entre um e outro percentual para cômputo da máxima alteração permitida por lei (art. 65, da Lei 8.666/1993) . A extrapolação desses limites só é aceitável em situações excepcionalíssimas, permeadas de imprevisibilidade, e, ainda, quando atendidos os requisitos definidos na Decisão 215/1999-Plenário. 
Com esses parâmetros, a equipe de auditoria concluiu:
82. Assim, devido as alterações introduzidas pelo 2º TA, nove itens, individualmente, tiveram variações acima dos limites legais, restando apenas dois em que as variações não ultrapassaram os 25%. 
83. Quanto ao valor global do contrato, realizando os ajustes de acordo com a metodologia preconizada nos Acórdãos supracitados, que veda a compensação entre acréscimos e supressões para o computo dos limites percentuais de aditivos, verifica-se que a variação do contrato foi de 74,77%, como se explicita na Tabela 7, e não de 23,90% como se poderia inferir num primeiro momento.
Tabela 7 - Valor contratual ajustado e real percentual aditivado
	Subestações/Linhas de Transmissão
	Preço Contrato
 (R$) 
	Preço com 2º Termo Aditivo
	Valor Contratual Ajustado (1) 

	Barra do Peixe
	 1.078.355,18 
	 1.201.870,52 
	 1.078.355,18 

	Lucas do Rio Verde
	 897.994,51 
	 97.994,50 
	 97.994,50 

	Nobres
	1.162.565,97 
	 97.994,50 
	 97.994,50 

	Rondonópolis
	   1.992.520,90 
	  3.302.075,78 
	     1.992.520,90 

	Sinop
	   1.529.436,13 
	  1.201.412,36 
	     1.201.412,36 

	Coxipó
	   1.992.448,13 
	  2.840.354,20 
	     1.992.448,13 

	Jauru
	      157.584,49 
	     315.102,44 
	        157.584,49 

	Couto Magalhães
	      668.119,94 
	       97.994,50 
	          97.994,50 

	Nova Mutum
	      157.584,49 
	  1.410.744,12 
	        157.584,49 

	Sorriso
	      157.584,49 
	     761.524,08 
	        157.584,49 

	SE Várzea Grande
	     -   
	 1.340.451,18 
	              -   

	LT Jauru/Vilhena/Samuel
	      332.124,30 
	                 -   
	               -   

	Despesas Diretas
	      506.315,93 
	     506.315,93 
	        506.315,93 

	TOTAL
	  10.632.634,46 
	  13.173.834,11 
	    7.537.789,47 

	Reajuste Global
	74,77%

Nota: (1) Metodologia constante da Portaria-Segecex 33/2012, fundamentada no Acórdão 749/2010-TCU-Plenário, da relatoria do Min. Augusto Nardes.
O relatório ainda registrou que as alterações promovidas pelo 2º TA são decorrentes da imprecisão estabelecida desde a origem da contratação e não se enquadram como fatos supervenientes, imprevisíveis ou extraordinários, que tenham refletido em detrimento de uma das partes e pudessem dar causa à alteração do contrato. Essas alterações, assim, não estariam enquadradas na hipótese excepcionalíssima do item 'b' da Decisão 215/1999-TCU-Plenário (Relator Min. Adhemar Ghisi) , que facultaria à Administração ultrapassar os limites legais.
[Decisão 215/1999-TCU-Plenário]: 
a) tanto as alterações contratuais quantitativas - que modificam a dimensão do objeto - quanto as unilaterais qualitativas - que mantêm intangível o objeto, em natureza e em dimensão, estão sujeitas aos limites preestabelecidos nos §§ 1º e 2º do art. 65 da Lei nº 8.666/93, em face do respeito aos direitos do contratado, prescrito no art. 58, I, da mesma Lei, do princípio da proporcionalidade e da necessidade de esses limites serem obrigatoriamente fixados em lei; b) nas hipóteses de alterações contratuais consensuais, qualitativas e excepcionalíssimas de contratos de obras e serviços, é facultado à Administração ultrapassar os limites aludidos no item anterior, observados os princípios da finalidade, da razoabilidade e da proporcionalidade, além dos direitos patrimoniais do contratante privado, desde que satisfeitos cumulativamente os seguintes pressupostos: 
I - não acarretar para a Administração encargos contratuais superiores aos oriundos de uma eventual rescisão contratual por razões de interesse público, acrescidos aos custos da elaboração de um novo procedimento licitatório; 
II - não possibilitar a inexecução contratual, à vista do nível de capacidade técnica e econômico-financeira do contratado; 
III - decorrer de fatos supervenientes que impliquem em dificuldades não previstas ou imprevisíveis por ocasião da contratação inicial; 
IV - não ocasionar a transfiguração do objeto originalmente contratado em outro de natureza e propósito diversos; 
V - ser necessárias à completa execução do objeto original do contrato, à otimização do cronograma de execução e à antecipação dos benefícios sociais e econômicos decorrentes; 
VI - demonstrar-se - na motivação do ato que autorizar o aditamento contratual que extrapole os limites legais mencionados na alínea 'a', supra - que as consequências da outra alternativa (a rescisão contratual, seguida de nova licitação e contratação) importam sacrifício insuportável ao interesse público primário (interesse coletivo) a ser atendido pela obra ou serviço, ou seja gravíssimas a esse interesse; inclusive quanto à sua urgência e emergência.
Registre-se, ainda, que não foi demonstrado que outra alternativa importaria em sacrifício insuportável ao interesse público. Nem mesmo foi apresentada motivação nesse sentido nas justificativas anteriores ao ajuste, já que, até mesmo agora, o entendimento da estatal é de que as alterações não superaram 25%. 
Alega a estatal, neste momento, a economicidade dos valores pactuados frente aos de mercado. Afirma que a base para essa constatação seria os valores obtidos em licitações de serviços congêneres da própria estatal. Entretanto, não há qualquer demonstração dessa comparação, nem mesmo a justificativa para a economicidade desses outros valores, os quais sequer foram apresentados.
Sob outro aspecto, a Eletronorte afirma, como justificativa para o 2º TA, que o planejamento do Sistema Elétrico conta com a participação de diversos órgãos e entidades, podendo sofrer alterações no decorrer dos anos, o que exigiria revisões do Plano de Expansão e no Plano de Interesse Sistêmico, como as que motivaram as alterações incorporadas ao contrato pelo 2º TA.
Na verdade, como já verificado na análise anterior do item 'I. Existência de Contrato tipo guarda-chuva, com objeto amplo ou não definido', a emissão das ordens de serviço do Contrato 4500080006 dependem de Resolução Autorizativa da Aneel para a realização de cada empreendimento, o que resulta em incertezas que provocaram, como visto, os ajustes posteriores.  A contratação de serviços para diversos empreendimentos que ainda não haviam sido autorizados pelo órgão regulador já foi considerada nesta instrução como sendo um dos problemas da contratação, sugerindo-se que o mais adequado para o caso seria o parcelamento da licitação.
Como foi visto, a equipe de auditoria apontou como irregularidade a superação do limite legal para ajustes contratuais, sem apontar sobrepreços nos serviços contratos, já que o contrato não proporcionava condições para essa verificação. Portanto, a afirmação da estatal de que ocorreram apenas alterações qualitativas do objeto e que existia vantagem econômica na realização do ajuste em razão dos preços pactuados não afasta a irregularidade apontada.
Diante do exposto, considera-se que as alegações apresentadas não são suficientes para elidir a irregularidade nos acréscimos acima do limite legal efetivadas pelo 2º TA do Contrato 4500080006.
Assim, visto terem sido prestados os serviços e encerrada a execução contratual (peça 67, p. 2) , deixa-se de exigir providências no âmbito do contrato. Nada obstante, considerando que as alterações promovidas no contrato decorrem das incertezas do contrato tipo 'guarda-chuva' apontadas anteriormente, e ponderando que não houve comprovação de dano ao erário em razão de tais alterações, propõe-se, em linha com o exame do primeiro achado, dar ciência à Eletronorte da irregularidade verificada.
III. Antecipação de pagamentos sem a prestação de garantias contratuais relativas ao Contrato 4500086171
III.1 Razões de justificativa da Eletronorte 
Recorre a Eletronorte ao fato de que nas empreitadas por preço global (caso do Contrato 4500086171) medem-se as etapas de serviço de acordo com o cronograma físico-financeiro da obra ou mediante as etapas objetivamente estabelecidas no instrumento convocatório, diferentemente das empreitadas por preço unitário em que haveria medição de cada unidade de serviço e os pagamentos seriam feitos mediante a multiplicação das quantidades pelos seus respectivos preços unitários. A Lei nº 12.708/12 (LDO/2013) continha expresso comando que, embora não renovado na LDO/2014, deixava clara essa diferença ao determinar, em seu art. 102, § 6º, II, que, no caso de empreitada por preço global, e integral por decorrência, 'o contrato deverá conter cronograma físico financeiro com a especificação física completa das etapas necessárias à medição, ao monitoramento e ao controle das obras, não se aplicando, a partir da assinatura do contrato e para efeito de execução, medição, monitoramento, fiscalização e auditoria, os custos unitários da planilha de formação do preço'.
Acrescenta ainda que o Decreto nº 7.983, de 08/04/2013, que estabelece regras e critérios para elaboração do orçamento de referência de obras e serviços de engenharia contratados e executados com recursos dos orçamentos da União, estabelece no art. 12 que 'a minuta de contrato deverá conter cronograma físico-financeiro com a especificação completa das etapas necessárias à medição, ao monitoramento e ao controle das obras'. Afirma que, nesse contexto, consta do Contrato 4500086171, oriundo da Concorrência CP-012-6-0039, o cronograma físico-financeiro contendo os eventos com base nos quais estão sendo remunerados os fornecimentos e serviços executados.
Entende que, uma vez cumpridos os serviços previstos no cronograma físico-financeiro, os pagamentos são legais. Complementa que, em razão de os pagamentos serem feitos de acordo com o cronograma físico-financeiro, a execução financeira do contrato sob o regime de empreitada integral se distância da execução física, diferentemente do regime de empreitada por preços unitários, em que a execução física e a financeira caminham lado a lado, visto que o contratado é remunerado mensalmente. 
Compreende que a análise da evolução do Contrato 4500086171 deve ser realizada de forma global e não item a item, o que, segundo a estatal, evidenciaria não existir adiantamento de pagamento. Afirma que isso já pode ser constatado, visto que, no início dos trabalhos da auditoria, a execução física era de 20% e a financeira era de 6,61%. Já em 19/9/2017, a execução física alcançava 43%, enquanto a execução financeira estava em 20,40%. Anexa relatório mensal, de setembro/2017, emitido pelo consórcio contratado, demonstrando que a execução física do empreendimento sempre esteve à frente da financeira, demonstrando, segundo a estatal, não ter havido adiantamento de pagamento do ponto de vista da sua análise global. 
Acrescenta que, em função da complexidade e da alta tecnologia envolvida, os principais fornecedores de equipamentos e materiais para os Sistemas de Transmissão de Alta Tensão são empresas de grande vulto (a maioria delas multinacionais) , e, dessa forma, os riscos de inadimplência por parte das mesmas são considerados reduzidos. Informa ainda que a Eletronorte utiliza a sistemática de implantação dos empreendimentos por meio do regime de empreitada global/integral há mais de dez anos e nesse período nunca ocorreu inexecução contratual por parte das empresas encarregadas do fornecimento dos equipamentos, o que reforçaria a tese da desnecessidade de ser exigida garantia adicional relacionada com ditos fornecimentos.
III.2 Razões de justificativa do consórcio WEG/Remo/Remolux/Gonçalves
O Consórcio WEG/ REMO/REMOLUX/GONÇALVES informa apenas que executou e vem executando todas as obrigações e direitos dispostos no Edital e Contrato celebrados com a Eletronorte, estando em estrito cumprimento das normativas estabelecidas nestes instrumentos, sendo que os valores orçados, propostos e contratados refletem as condições especificadas no instrumento de convocação e no instrumento contratual.
III.3. Razões de justificativa de Astrogildo Fraguglia Quental
O Sr. Astrogildo alega que assinou o Contrato 4500086171 por força do limite de competência constante no Anexo III-B da IN Slo 001 - Aquisição de bens e contratação de obras e serviços, mas que, conforme as competências de Diretor do art. 26 do Estatuto da Eletronorte e do Anexo 3 do Manual de Organização - Revisão MOR:05, não respondia pelos aspectos técnicos e econômico-financeiros relacionados ao contrato (peça 96, p. 2-3) .
Na sequência, apresenta as justificativas da Nota Técnica 003/2017 da Eletronorte (peça 80, p. 37) , que também inclui considerações preliminares acerca do modelo do Setor Elétrico Brasileiro, as dificuldades enfrentadas pelas sociedades de economia mista e a implantação de empreendimentos sob o regime de empreitada integral. A referida nota técnica já foi transcrita de forma resumida nas manifestações da Eletronorte neste achado e no achado sobre contratação caracterizada como do tipo guarda-chuva, razão pela qual não será novamente reproduzida.
III.4 Razões de justificativa de Tito Cardoso de Oliveira Neto (peça 93, p. 21 a 29) 
Alega o Sr. Tito Cardoso que as despesas financeiras da contratada são significativamente influenciadas pelo procedimento administrativo de medição e pagamento de cada entidade pública. Recorre à conceito exposto no Acórdão 2369/2011-TCU-Plenário, de que 'o objetivo da parcela de despesa financeira é recompor o poder de compra do dinheiro com o qual a contratada financia a execução da obra', para enfatizar que a inexistência de critério de medição, prejudicaria a concorrência pois obrigaria as empresas a ter volume muito alto de recursos, excluindo empresas menores e até de grande porte com menor capacidade financeira, deixando o mercado sob o domínio de poucas empresas. Diante disso, afirma que algumas vezes é comum que obras e serviços de engenharia sejam pagas por eventos, como no caso de equipamentos e materiais importados. Menciona que o TCU, em seu caderno de normas de medição e de pagamento (peça 93, p. 55 e seguintes, e peças 94 e 95) , estabelece critérios de medição e de pagamento específicos para alguns itens, como ar-condicionado, elevadores, divisórias, equipamentos eletrônicos, sob pena de desequilibrar as despesas financeiras do contratado. 
 Considera que, mesmo em situações nas quais todo o sistema precisará ser testado em conjunto, é possível medir e pagar os serviços já executados ou materiais produzidos, ainda que se faça um critério de pagamento com a reserva de um percentual do valor do sistema para autorização de faturamento somente após todos os testes finais, como alega ter feito o TCU em seu já citado caderno de normas de medição e de pagamento, no caso do sistema de refrigeração (peça 95, p. 118) . 
Sobre a citada reincidência da Eletronorte na antecipação de pagamentos do relatório de auditoria, devido à determinação do TCU para que a estatal se abstivesse de realizar antecipações de pagamento quando da análise do Contrato 4500015788 celebrado para reforma da sede do Tribunal, Acórdão 690/2005-TCU-Plenário, de relatoria do Min. Walton Alencar, afirma que a reforma de um edifício é bem mais simples do que obras que envolvem uma subestação de energia elétrica, principalmente quando há fornecimento de equipamentos. Acrescenta que esse tipo de contrato no setor elétrico é uma prática de mercado, pelo valor e especificidade dos equipamentos, e a sua não adoção faria com que a estatal não conseguisse concorrer com as demais empresas.
Alega não se tratar de uma irregularidade, pois em verdade não se configura a antecipação de pagamentos propriamente dita vedada por lei, mas tão somente a quitação de parcelas por eventos previstos no cronograma do contrato e já consumados. 
Considera que pagar por eventos nos quais se comprova a parcela de produção é o mesmo que pagar por medições de obra. Da mesma sorte que não há garantia da entrega final do equipamento, também não há de conclusão da obra. O risco é o mesmo. Cita que há situações que são garantidas por direito, não exigindo caução ou garantia financeira, como no caso dos contratos de empreitada de edifícios ou outras construções consideráveis, previstos no código civil, em que o empreiteiro responderá durante o prazo de cinco anos pela solidez e segurança do trabalho.
Alerta que grande parcela do valor do Contrato 4500086171 fica retida para pagamento somente após o comissionamento, que envolve todos os testes de funcionamento dos equipamentos, sendo o recebimento desses créditos ao faturar o comissionamento o maior incentivador e garantidor de conclusão do empreendimento. Reforça que não há que se falar em antecipação de pagamentos, mas tão somente em cumprimento de cronogramas de execução físico-financeira.
Afirma que a execução física do contrato sempre esteve em percentuais maiores do que a financeira, de forma a permitir um controle maior e evitar eventual dificuldade em reparação de danos. Acrescenta, ainda, que o índice de inadimplência desse tipo de contrato é reduzidíssimo e que nunca sofreu com esse tipo de problema.
Alega que é engenheiro e não possui conhecimento aprofundado da legislação, razão pela qual o contrato foi previamente submetido ao corpo jurídico e técnico, que não vislumbrou óbices à sua realização, não sendo razoável a aplicação de qualquer sanção ao gestor que praticou ato com base em opiniões técnico-jurídicas com teses plausíveis. Assevera que esse entendimento vem sendo manifestado em julgados do TCU (cita o Acórdão 3125/2010-TCU-Plenário, relator Min. Augusto Sherman) e que o Tribunal considera relevante, para fins de apuração da responsabilidade, se o gestor atuou conforme opinião técnico-jurídica, de acordo com o Anexo III, parte 'A', da Decisão Normativa TCU nº 117.
Finaliza alegando que qualquer sanção ao peticionário não estaria adequada aos princípios da isonomia, da razoabilidade e da proporcionalidade e que inexiste má-fé em sua conduta, sendo claramente evidenciada sua boa-fé, considerando a existência de pareceres prévios e a falta de comprovação de violações ao patrimônio da empresa. 
III.5. Análise das respostas para o item antecipação de pagamentos sem a prestação de garantias contratuais
De acordo com o relatório de auditoria, o Contrato 4500086171, de 20/10/2016, no valor de R$ 45.328.212,41, prevê adiantamento de pagamentos sem a apresentação de garantias específicas. A Eletronorte firmou o contrato com o Consórcio formado pelas empresas Construtora Remo Ltda., Remolux Comercial Ltda., Gonçalves Neto Engenharia e Consultores Associados S/S Ltda. e Weg Equipamentos Elétricos S.A., para ampliação da subestação Coxipó.
92. O Contrato 4500086171 estabelece, em planilha de eventos geradores de faturamento e pagamento, a partir do 'item 313', os percentuais a serem pagos em diversos eventos, durante e após a fabricação de cada equipamento (Evidência 8, p. 239) . 
93. A realização desses eventos se dá com a aprovação do cronograma físico-financeiro, a emissão de Termo de Inspeção e Recepção Técnica (Tirt) , a aprovação de Plano de Inspeção e Controle da Qualidade (PICQ) e de desenhos de fabricantes, além de outros que não representam a efetiva entrega dos equipamentos na obra, apenas comprovariam fases de fabricação. 
94. A despeito dessa previsão de antecipações de pagamentos, constatou-se que não há exigência em cláusula contratual de garantia específica para adiantamentos (Evidência 8) . 
95. Selecionados apenas os eventos previstos para pagamento antes da entrega dos equipamentos, que abrangem 76 itens contratuais, encontrou-se o valor total de R$ 13.096.697,19. Esse valor corresponde a 54,99% do total previsto em contrato para pagamento desses 76 itens de equipamentos, que é de R$ 23.818.531,74. Comparando com o valor total do contrato, de R$ 45.328.212,41, essa previsão de pagamentos antecipados representa 28,89% (Evidência 9) .
A Administração Pública deve agir conforme os princípios da legalidade (artigo 37, caput, da Constituição Federal) , da supremacia e da indisponibilidade do interesse público. Dessa forma, não cabe ao gestor optar por realizar pagamentos adiantados, sob a alegação de que protegeu o interesse público, quando a lei expressamente veda essa prática, como acontece no caso presente, em que o art. 65, inciso II, alínea c, da Lei 8.666/1993, proíbe a antecipação de pagamentos.
Segundo a referida lei, antecipação de pagamento significa efetuar o pagamento sem fornecimento do bem ou execução do serviço. Sob essa ótica, os eventos intermediários não podem ser considerados como pagamento, como defendido nas justificativas do Sr. Tito, e sim como adiantamento, já que os equipamentos ainda não teriam sido entregues. Nem mesmo pode-se fazer uma análise considerando o empreendimento de uma forma global, como quer a Eletronorte, avaliando a execução física global e a execução financeira global para efetuar esses pagamentos. Estaríamos, da mesma forma, efetuando pagamentos por eventos sem a efetiva entrega do equipamento, o que já foi refutado.
A Eletronorte alega que o risco de inadimplência seria baixo, pois, na maioria dos casos, as empresas fornecedoras são multinacionais de grande vulto. Mas a possibilidade de descumprimento desse tipo de contrato existe de fato até mesmo no caso de grandes companhias. Por exemplo, a empresa Wind Power Energia S.A. (Impsa) entrou em recuperação judicial e não cumpriu diversos contratos firmados com Furnas e Chesf para o fornecimento de aerogeradores, tendo a estatal perdido investimento efetuado com antecipação de pagamentos.
Cabe mencionar que a ocorrência de pagamentos antecipados não é um caso particular desse empreendimento. No setor elétrico é conhecida a prática de se adiantar valores em contratos cujo objeto contempla o fornecimento de equipamentos com certo detalhamento técnico. Isto ocorre porque a fabricação dos equipamentos é feita por etapas, que se iniciam no desenvolvimento do projeto, seguido da compra de insumos, fabricação, testes em fábrica, transporte para a obra, montagem e comissionamento. Para cada uma dessas etapas são desembolsados percentuais dos valores dos equipamentos de forma a refletir os valores necessários à sua execução.
Considerando essa situação do setor elétrico e uma análise de outros dispositivos legais além do mencionado na Lei 8.666/93, o TCU firmou entendimento, que foi demonstrado no relatório de auditoria, de que é possível o adiantamento de pagamentos, em casos excepcionais, mas desde que ocorra mediante garantias específicas. Com isso, poderia se adiantar valores com redução dos riscos por possível inadimplemento, oportunizando, até mesmo, que empresas menores, com pouco volume de recursos, fossem motivadas a participar do certame.
99. Entretanto, a Lei 4.320/1964 estabelece, como regra, em seu art. 62, que o pagamento realizado pela Administração só deve ocorrer após a regular liquidação da despesa, ou seja, após o cumprimento da obrigação do contratado, o que estaria sendo desobedecido pela Eletronorte.
100. Já o art. 38 do Decreto 93.872/1986 estabelece que os adiantamentos devem ser resguardados por meio de garantias:
Não será permitido o pagamento antecipado de fornecimento de materiais, execução de obra, ou prestação de serviço, inclusive de utilidade pública, admitindo-se, todavia, mediante as indispensáveis cautelas ou garantias, o pagamento de parcela contratual na vigência do respectivo contrato, convênio, acordo ou ajuste, segundo a forma de pagamento nele estabelecida, prevista no edital de licitação ou nos instrumentos formais de adjudicação direta.
101. De forma superveniente, a Lei 8.666/1993 estabeleceu, em seu art. 65, inciso II, alínea c, a vedação a antecipação de pagamentos:
Quando necessária a modificação da forma de pagamento, por imposição de circunstâncias supervenientes, mantido o valor inicial atualizado, vedada a antecipação do pagamento, com relação ao cronograma financeiro fixado, sem a correspondente contraprestação de fornecimento de bens ou execução de obra ou serviço.
102. Diante desses regramentos, o TCU firmou entendimento de que a antecipação de pagamento somente deve ser admitida em situações excepcionais, devidamente justificadas pela Administração, em que fique demonstrada a inequívoca existência de interesse público e desde que obedecidos os critérios expressamente previstos pela legislação que rege a matéria, quais sejam, a existência de previsão no ato convocatório da licitação ou nos instrumentos formais de adjudicação direta e as indispensáveis cautelas e garantias.
103. Nessa linha de entendimento, citam-se os Acórdão 1879/2011-TCU-Plenário, da relatoria do Min. Augusto Nardes, 374/2011-TCU-Plenário, da relatoria do Min. Ubiratan Aguiar, 918/2009-TCU-Plenário, da relatoria do Min. José Jorge, 1.726/2008-TCU-Plenário, da relatoria do Min. Augusto Sherman, 948/2007-TCU-Plenário, da relatoria do Min. Valmir Campelo, 2.565/2007-TCU-1ª Câmara, da relatoria do Min. Aroldo Cedraz e 1.442/2003-TCU-1ª Câmara, de relatoria do Min. Marcos Vilaça.   
Inclusive, já existe determinação do TCU voltada à Eletronorte, por prática indevida de antecipação de pagamentos sem a prestação das devidas cautelas e garantias:
	[Acórdão 690/2005-TCU-Plenário, rel. Min. Walton Alencar Rodrigues]
	9.2. determinar à Centrais Elétricas do Norte do Brasil S.A. que: 
	(...) 
	9.2.2. se abstenha de realizar antecipações de pagamento, sem a devida contraprestação de fornecimento de bens ou execução de obra ou serviço, nos contratos que celebrar, ressalvados os casos em que o adiantamento de parcela contratual vise a sensível economia de recursos para a Administração (art. 40, inciso XIV, alínea 'd', da Lei 8.666/93) , tenha previsão no edital e o contratante apresente suficientes garantias de ressarcimento ao Erário, em conformidade com o art. 65, inciso II, alínea 'c', da Lei 8.666/93 e com a jurisprudência deste Tribunal. 
A decisão é clara quanto à necessidade da prestação de garantias específicas para que, excepcionalmente, antecipem-se pagamentos.
Ademais, ninguém pode se escusar de cumprir a lei alegando que não a conhece (artigo 3º, da Lei de Introdução às Normas de Direito Brasileiro) , como faz o Sr. Tito. Ainda mais sendo um gestor público, desempenhando importante função em empresa estatal. Adicionalmente, o fato de ter agido conforme análises técnicas e jurídicas anteriores, por si só, não pode afastar sua responsabilidade, já que sua decisão não está vinculada a essas análises.
Portanto, considera-se que as justificativas apresentadas não são suficientes para elidir a irregularidade apontada pela equipe de auditoria, devido à previsão de adiantamento de pagamentos, no valor de R$13.096.697,19, sem a prestação de garantias, nos termos do art. 65, inciso II, alínea c, da Lei 8.666/93 e da jurisprudência do TCU.
Por outro lado, o Contrato 4500086171, que vigoraria até 20/2/2020, teve suas obras concluídas em 13/9/2019, de acordo com informações levantadas junto à Agência Nacional de Energia Elétrica (http://www.aneel.gov.br/paineis-de-expansao-da-transmissao) , com antecipação de 365 dias em relação à data de previsão de entrega do ato legal da Agência (13/9/2020) . Portanto, entende-se despiciendo propor medidas em relação ao contrato. 
Já em razão da reincidência da Eletronorte realizar antecipações de pagamento sem garantias específicas, visto que há determinação anterior deste Tribunal para que se abstenha de tal prática (Acórdão 690/2005-TCU-Plenário) , caberia a aplicação da multa dos artigos 58, inciso VII, da Lei 8.443/1992 e 268, inciso VIII, do Regimento Interno do TCU aos responsáveis. Nada obstante, cabe ponderar que, ante a reincidência dessa irregularidade no âmbito das empresas do grupo Eletrobras, e das uníssonas defesas por parte dos gestores, a questão foi endereçada à Eletrobras Holding no âmbito do TC 007.95/2019-3 (FCB-2019 - Subestação Miracema-TO) . Naqueles autos, a Estatal comprovou, em suas razões de justificativa, ter adotado medidas corretivas em seus regramentos internos para evitar a repetição desta ocorrência. A adoção prática dessas medidas pôde ser comprovada pelo TCU no âmbito do TC Processo 005.529/2020-6, que examinou a contratação das obras de ampliação da Usina Hidrelétrica de Curuá-Una, na qual a própria Eletronorte exigiu garantias contratuais específicas para adiantamento de pagamentos no edital de contratação, em atenção ao novo regramento. Assim, diante de tais elementos e considerando a condição do caso concreto, em que houve antecipação na entrega do empreendimento, deixa-se, excepcionalmente, de propor a aplicação de multa aos gestores em atenção aos princípios da proporcionalidade e razoabilidade.
IV. Descompasso temporal entre os contratos de fiscalização e de execução das obras
A equipe de auditoria apontou a existência de descompasso entre o prazo de execução do Contrato 4500086636 (peça 20) , no valor de R$ 2.942.769,02, referente aos serviços de fiscalização e controle de qualidade das obras de ampliação da SE Coxipó, sob responsabilidade da empresa Núcleo Engenharia Consultiva S.A., e o prazo de execução do Contrato 4500086171 (peça 17) , assinado com o Consórcio Weg/Remo/Remolux/Gonçalves Neto para a execução das obras, demonstrando planejamento inadequado, em desconformidade com o art. 8º, caput, da Lei 8.666/1993, com riscos futuros de desequilíbrio econômico financeiro do contrato.
110. Os dois contratos se referem à implantação do mesmo empreendimento, sendo, portanto, razoável que ao se definir a vigência do contrato de fiscalização seja observado o prazo de execução do ajuste principal (contrato de execução das obras) , pois dele depende para desenvolver suas atividades e elaborar seus produtos. A Tabela 8 abaixo apresenta os prazos contratuais dos dois ajustes e as respectivas datas de assinatura.
Tabela 8 - Contratos de execução e de fiscalização das obras de ampliação da SE Coxipó.  
	Ampliação da SE Coxipó
	Contrato de Execução
	Contrato de Fiscalização

	Prazo de execução (meses) 
	34
	42

	Vigência do Contrato (meses) 
	40
	48

	Data da assinatura 
	20/10/2016
	14/2/2017

	Final do prazo de execução 
	19/8/2019
	13/8/2020

 (...) 
113. É dever da administração estimar custos e prazos para execução das obras. Não pode desconhecer qual a duração integral da contratação, sendo-lhe vedada contratar sem essa perspectiva. Conforme dispõe o art. 8º, caput, da Lei 8.666/1993, a execução de obras e serviços deve programar - se, sempre, em sua totalidade, previstos seus custos atual e final e considerados os prazos de sua execução. Nesse mesmo sentido, é oportuno mencionar que eventuais ajustes devem ser providenciados apenas quando da ocorrência de condição supervenientes, de acordo com o art. 65, inciso II, alínea d, dessa mesma lei.
114. Quanto aos possíveis efeitos futuros, menciona-se potencial desequilíbrio econômico-financeiro do contrato de fiscalização. Contudo, cabe ressaltar que, em reposta ao questionamento da equipe de auditoria, a Eletronorte consignou que poderá reduzir o prazo do contrato de fiscalização valendo-se da redução legal de 25% (Evidência 12, p. 4-5) :
bb) devido ao alto grau de complexidade na execução do empreendimento, a Eletronorte tem buscado elaborar o planejamento, o mais otimizado possível, porém algumas situações alheias à Eletronorte poderão ser fatores de dilação de prazo na execução. Como exemplo deste tipo de situação destacamos o desligamento para energização, da Primeira Fase, que corresponde à instalação do primeiro autotransformador de 150MVA e a substituição dos equipamentos superados por curto circuito, prevista para 23/12/2017, uma vez que o planejamento não considera folgas, e tendo em vista que nesta data (23/12/2017) existem restrições do ONS para realizar desligamento, devido as festas alusivas ao Natal e em seguida, alusivas ao Ano Novo, existe uma grande possibilidade desse desligamento ser adiado para após o Ano Novo, ou seja, em jan/2018. Consequentemente todos os demais marcos de energização serão afetados, e em nossa estimativa o prazo autorizado pela ANEEL por meio da REA 6.265 seria necessário para que a Eletronorte não fosse penalizada por este tipo de ocorrência; 
cc) após a energização de todas as etapas do empreendimento, em um prazo de 90 (noventa) dias, são eliminadas todas as pendências identificadas durante os ensaios de comissionamento; 
dd) em razão do anteriormente exposto, a Eletronorte utilizou um prazo mais dilatado para o contrato da fiscalização, podendo tal prazo sofrer a redução que se fizer necessária para abranger apenas o período de até 90 (noventa) dias após a energização de todas as etapas do empreendimento, valendo-se da previsão legal de redução de até 25% do contrato.
196. Diante do exposto, propõe-se dar ciência à Eletronorte de que a vigência do contrato de fiscalização por período superior ao do contrato de execução pode dar ensejo à desequilíbrio econômico-financeiro em desfavor da estatal, sendo necessário que a empresa atente para o cumprimento do disposto no art. 8º da Lei 8.666/1993, tanto para essa, quanto para suas futuras contratações, adotando, portanto, prazos adequados a execução de seus objetos contratuais.  (grifos acrescidos) 
Em despacho que determinou as audiências e as oitivas (peça 25) , constou o seguinte, sobre o descompasso nos prazos de execução dos dois contratos:
Diante da manifestação da Eletronorte de que pode tomar providências para evitar o desequilíbrio econômico-financeiro do contrato, foi proposto dar ciência à Estatal sobre a irregularidade, o que pode ser efetivado no momento da deliberação de mérito.
Não houve manifestação posterior sobre esta inconformidade.
Sendo assim, propõe-se dar ciência à Eletronorte de que a vigência do contrato de fiscalização por período superior ao do contrato de execução pode dar ensejo à desequilíbrio econômico-financeiro em desfavor da estatal, sendo necessário que a empresa atente para o cumprimento do disposto no caput do art. 8º da Lei 8.666/1993, tanto para essa, quanto para suas futuras contratações, adotando, portanto, prazos adequados a execução de seus objetos contratuais.
CONCLUSÃO
A presente instrução teve por objeto a avaliação das razões de justificativa recebidas, em relação a irregularidades em contratos firmados pela da Eletronorte para ampliação da SE Coxipó, com a construção e instalação de três novas unidades de autotransformadores (autotrafos) trifásicos de 150 MVA e suas respectivas conexões.
A equipe de fiscalização apontou, como resultado dos trabalhos de auditoria, os seguintes achados:
8.1. existência de contrato do tipo 'guarda-chuva', com objeto amplo ou não definido (Contrato 4500080006, firmado pela Eletronorte com a empresa Themag Engenharia e Consultoria) ; 
8.2. formalização de termo aditivo fora das hipóteses legais (Contrato 4500080006) ;
8.3. antecipação de pagamentos sem a prestação de garantias contratuais (Contrato 4500086171, firmado pela Eletronorte com o consórcio construtor) ; e 
8.4. descompasso temporal entre os contratos de fiscalização e de execução das obras (Contrato 4500086636, firmado pela Eletronorte com Núcleo Engenharia Consultiva S/A) . 
O Ministro Relator determinou, em seu despacho (peça 25) , a realização de oitivas das Centrais Elétricas do Norte do Brasil S.A. (Eletronorte) , do Consórcio construtor WEG/Remo/Remolux/Gonçalves e da Themag Engenharia e Gerenciamento Ltda. e a realização de audiência de Tito Cardoso de Oliveira Neto, Josias Matos de Araújo, Cid Antunes Horta e Astrogildo Fraguglia Quental.
Sobre a irregularidade observada no Contrato 4500080006, firmado pela Eletronorte com a empresa Themag Engenharia e Consultoria, que apresenta características de um 'contrato guarda-chuva', por possuir objeto amplo, impreciso e não claramente definido, em discordância com o que determina o §1º do art. 54 da Lei 8.666/1993, foram aceitas as justificativas quanto às possíveis ocorrências de continuidade do prazo contratual de forma indeterminada e de inclusão de novos empreendimentos com consequente ampliação do objeto contratual, já que não foi utilizada cláusula contratual que permitia tal ampliação do objeto. 
As demais irregularidades relacionadas ao primeiro achado não foram elididas: indefinição do objeto, que só é determinado durante o curso da execução do ajuste; imprecisão do objeto, com consequente impossibilidade da adequada fiscalização da economicidade do contrato, diante da ausência de definição clara dos serviços que seriam afetos a cada empreendimento listado no contrato, o que ficou evidenciado pela modificação realizada pelo 2º TA, que alterou de forma profunda, tanto qualitativa como quantitativamente, esses serviços; amplitude do objeto, em decorrência de sua indefinição e da existência de serviços sem relação direta com os empreendimentos listados; ausência de parcelamento do objeto, sem justificativa de inviabilidade técnica e econômica para a sua não adoção; restrição à competição, decorrente das irregularidades anteriores; previsão de serviços com atividades próprias dos funcionários da estatal com a elaboração de documentos que constituem no posicionamento da estatal em decisões comerciais e de planejamento; atividades listadas no contrato sem precificação e sem definição de quantidades; ressarcimento de despesas diretas de valor indeterminado a serem suportadas pela estatal.
Considerada a extinção do contrato pelo término de seu prazo e a impossibilidade de exigir providências no âmbito da execução do contrato, propõe-se dar ciência à Eletronorte das irregularidades observadas, com vistas a futuras contratações, sopesando-as com os novos regramentos da Lei 13.303/2016, 'Lei das Estatais', do Decreto 8.945/2016, que regulamenta a referida lei, e do Decreto 9.507/2018, que dispõe sobre a execução indireta, mediante contratação, de serviços da administração pública federal.
Quanto ao achado relacionado ao 2º Termo Aditivo do mesmo Contrato 4500080006, que apontou a inclusão de itens com acréscimos acima do limite legal de 25% estabelecido pelo §1º do art. 65 da Lei 8.666/93, as justificativas de que o aditivo não superou o limite mencionado não foram acolhidas, pois não consideraram a jurisprudência do TCU, que determina serem extraídos do valor inicialmente contratado todas as reduções e supressões até se chegar ao novo valor que servirá como parâmetro de cálculo, sem efetuar compensação com os acréscimos incorporados.
Entretanto, por terem sido prestados os serviços e encerrada a execução contratual (peça 67, p. 2) , deixa-se de exigir providências no âmbito do contrato, propondo-se ciência à Eletronorte quanto ao descumprimento do limite legal de 25% para alterações contratuais estabelecido pelo art. 65, §1º e caput do §2º, da Lei 8.666/93.
Já quanto à irregularidade pela antecipação de pagamentos no valor de R$13.096.697,19, sem a prestação de garantias específicas, correspondente a 54% do total previsto em contrato para pagamento desses 76 itens de equipamentos (R$ 23.818.531,74) , as justificativas de risco baixo de inadimplência e de que esse procedimento é uma prática de mercado, não foram acolhidas. 
A jurisprudência do TCU estabelece que a prestação de garantias específicas afasta a irregularidade no adiantamento de pagamentos, medida que não foi adotada pela estatal. E o risco de inadimplemento não pode ser considerado baixo, visto o caso falimentar da empresa Impsa, em que Furnas perdeu todos os valores adiantados para o fornecimento de aerogeradores.
Por outro lado, o Contrato 4500086171, que vigoraria até 20/2/2020, teve suas obras concluídas em 13/9/2019, de acordo com informações levantadas junto à Agência Nacional de Energia Elétrica (http://www.aneel.gov.br/paineis-de-expansao-da-transmissao) , com antecipação de 365 dias em relação à data de previsão de entrega do ato legal da Agência (13/9/2020) . Portanto, entende-se despiciendo propor medidas em relação ao contrato. 
Já em razão da reincidência da Eletronorte realizar antecipações de pagamento sem garantias específicas, visto que há determinação anterior deste Tribunal para que se abstenha de tal prática (Acórdão 690/2005-TCU-Plenário) , caberia a aplicação da multa dos artigos 58, inciso VII, da Lei 8.443/1992 e 268, inciso VIII, do Regimento Interno do TCU aos responsáveis. Nada obstante, cabe ponderar que, ante a reincidência dessa irregularidade no âmbito das empresas do grupo Eletrobras, e das uníssonas defesas por parte dos gestores, a questão foi endereçada à Eletrobras Holding no âmbito do TC 007.95/2019-3 (FCB-2019 - Subestação Miracema-TO) . Naqueles autos, a Estatal comprovou, em suas razões de justificativa, ter adotado medidas corretivas em seus regramentos internos para evitar a repetição desta ocorrência. A adoção prática dessas medidas pôde ser comprovada pelo TCU no âmbito do TC Processo 005.529/2020-6, que examinou a contratação das obras de ampliação da Usina Hidrelétrica de Curuá-Una, na qual a própria Eletronorte exigiu garantias contratuais específicas para adiantamento de pagamentos no edital de contratação, em atenção ao novo regramento. Assim, diante de tais elementos e considerando a condição do caso concreto, em que houve antecipação na entrega do empreendimento, deixa-se, excepcionalmente, de propor a aplicação de multa aos gestores em atenção aos princípios da proporcionalidade e razoabilidade.
Por fim, não houve manifestações relacionadas ao descompasso temporal de aproximadamente um ano entre o prazo do contrato de fiscalização, Contrato 4500086636, firmado pela Eletronorte com a empresa Núcleo Engenharia Consultiva S.A., e o prazo do contrato de execução das obras, Contrato 4500086171 firmado pela Eletronorte com o Consórcio Weg/Remo/Remolux/Gonçalves Neto, razão pela qual se mantém a proposta de dar ciência à Eletronorte de que a vigência do contrato de fiscalização por período superior ao do contrato de execução pode dar ensejo à desequilíbrio econômico-financeiro em desfavor da estatal, sendo necessário que a empresa atente para o cumprimento do disposto no art. 8º da Lei 8.666/1993, tanto para essa, quanto para suas futuras contratações, adotando, portanto, prazos adequados a execução de seus objetos contratuais.
PROPOSTA DE ENCAMINHAMENTO
 Ante todo o exposto, submetem-se os autos à consideração superior, com posterior envio ao Exmo. Relator Ministro Augusto Sherman Cavalcanti, propondo ao Tribunal:
8.5. dar ciência às Centrais Elétricas do Norte do Brasil S.A. das irregularidades observadas no Contrato 4500080006, com vistas a futuras contratações, sopesados os efeitos dos novos regramentos da Lei 13.303/2016 e do Decreto 9.507/2018:
 objeto amplo, impreciso e não claramente definido, em desacordo com o art. 54, §1º, da Lei 8.666/1993 (observada em contratações futuras no que for compatível com o artigo 33 da Lei 13.303/2016) ;
 ausência de fundamentação consistente que comprovasse que não seria técnica e economicamente viável o parcelamento do objeto, em desacordo com o art. 23, §1º, da Lei 8.666/1993 (observada em contratações futuras no que for compatível com o art. 32, inciso III, da Lei 13.303/2016) ;
 indícios de restrição à competição, em desacordo com o art. 3º, caput e inciso I, da Lei 8.666/1993, (observada em contratações futuras no que for compatível com o art. 31, da Lei 13.303/2016, em consonância com os princípios da administração pública - art. 173, §1º, inciso III, da CF-, como o da isonomia - art. 3º, da Lei 8.666/1993) ;
 previsão de serviços e atividades próprias dos funcionários da estatal, podendo caracterizar terceirização de mão-obra, em desacordo com o Decreto 2.271/1997 e o entendimento adotado pela Súmula TST nº 331 (observada em contratações futuras no que for compatível com os artigos 4º e 7º do Decreto 9.507/2018) ;
 atividades listadas sem precificação e sem definição de quantidades, em desacordo com o art. 55, inciso III, da Lei 8.666/1993 (observada em contratações futuras no que for compatível com o art. 69, inciso III, da Lei 13.303/2016) ;
 previsão de ressarcimento de despesas diretas com viagens, diárias e hospedagem do pessoal da contratada, em desacordo aos arts. 7º, §4º, 54, §1º, e 55, inciso III, da Lei 8.666/1993 (observada em contratações futuras no que for compatível com o novo marco regulatório) ;
 descumprimento do limite legal de 25% para alterações contratuais estabelecido pelo art. 65, §1º e caput do §2º, da Lei 8.666/93.
8.6. dar ciência às Centrais Elétricas do Norte do Brasil S.A. do descompasso existente entre a vigência do contrato de fiscalização (Contrato 4500086636) e a vigência do contrato de execução do empreendimento (Contrato 4500086171) , que pode dar ensejo à desequilíbrio econômico-financeiro em desfavor da estatal, sendo necessário que a empresa atente para o cumprimento do disposto no art. 8º da Lei 8.666/1993, tanto para essa, quanto para suas futuras contratações, adotando programação adequada para a execução de seus objetos contratuais;
8.7. arquivar o presente processo, com fundamento no art. 169, inciso III, do Regimento Interno do Tribunal."
É o relatório.

Murilo Queiroz Melo Jacoby Fernandes (OAB/DF 41.796); Paulo Roberto da Silva Yeda (OAB/SP 78.675); Jorge Carlos Silva Lustosa (OAB/DF 22.433); Maria Bernadete Silva Pires (OAB/DF 4.218); e outros.

Não atuou.

AUDITORIA DE CONFORMIDADE. ELETRONORTE. AMPLIAÇÃO DA SUBESTAÇÃO COXIPÓ. EXISTÊNCIA DE CONTRATO DO TIPO "GUARDA-CHUVA". FORMALIZAÇÃO DE TERMO ADITIVO FORA DAS HIPÓTESES LEGAIS. ANTECIPAÇÃO DE PAGAMENTOS SEM A PRESTAÇÃO DE GARANTIAS CONTRATUAIS. AUDIÊNCIAS. CONTRATOS ENCERRADOS SEM A OCORRÊNCIA DE PREJUÍZO. CIRCUNSTÂNCIAS DO CASO CONCRETO PERMITEM AFASTAR A RESPONSABILIZAÇÃO. CIÊNCIA. ARQUIVAMENTO.

RELATÓRIO DE AUDITORIA (RA)

Secretaria de Fiscalização de Infraestrutura de Energia Elétrica (SeinfraElétrica).

Em exame auditoria realizada pela Secretaria de Fiscalização de Infraestrutura de Energia Elétrica (SeinfraElétrica) nas Centrais Elétricas do Norte do Brasil S.A. - Eletronorte, com o objetivo de fiscalizar a ampliação da Subestação Coxipó (SE Coxipó) 230/138/13,8 kV - Etapa de substituição dos Autotransformadores 1/2/3 incluindo unidade reserva e conexões, em Mato Grosso.
2. O trabalho incluiu a análise dos contratos: (i) de substituição dos autotrafos 1/2/3, executado pelo Consórcio WEG/Remo/Remolux/GNeto (Contrato 4500086171, no valor de R$ 45.328.212,41) ; (ii) de fiscalização, a cargo da empresa Núcleo Engenharia Consultiva (Contrato 4500086636, no valor de R$ 2.942.769,02) ; e (iii) de fornecimento de serviços técnicos de consultoria para empreendimentos da Eletronorte, assinado com empresa Themag Engenharia Consultiva (Contrato 4500080006, no valor de R$ 13.173.834,11) . 
3. Como resultado da fiscalização, a equipe apontou os seguintes achados de auditoria:
	3.1. Existência de contrato do tipo "guarda-chuva", com objeto amplo ou não definido;
	3.2. Formalização de termo aditivo fora das hipóteses legais; 
	3.3. Antecipação de pagamentos sem a prestação de garantias contratuais; e
	3.4. Descompasso temporal entre os contratos de fiscalização e de execução das obras.
4. Considerando que os três primeiros achados constatados demandavam a apresentação de justificativas por parte dos responsáveis, acolhi a proposta formulada pela SeinfraElétrica e determinei, por despacho, a realização de oitiva da Eletronorte e das empresas contratadas; de audiência dos gestores; bem como de diligência, com vistas à apresentação de informações atualizadas acerca da execução física e financeira, além da vigência dos contratos em exame (4500086171, 4500086636 e 4500080006) .
5. Embora não elididas as irregularidades, a proposta da unidade técnica é de expedir ciência das falhas e, excepcionalmente, não aplicar multa aos envolvidos.
6. Manifesto-me de acordo com o encaminhamento formulado, de modo que adoto a análise promovida como minha razão de decidir.
7. Como se verá adiante, as circunstâncias do caso concreto permitem que esta Corte, ainda que rejeitadas as justificativas apresentadas, abstenha-se de aplicar multa aos responsáveis, especialmente levando-se em conta que os contratos foram encerrados sem a indicação de prejuízo, houve antecipação na entrega do empreendimento e a adoção de medidas corretivas nos regramentos internos da Estatal.
8. A existência de contrato do tipo "guarda-chuva", com objeto amplo ou não definido, refere-se ao Contrato 4500080006, firmado com a Themag Engenharia e Gerenciamento Ltda., para prestação de serviços técnicos de consultoria na área de engenharia para empreendimentos da Eletronorte pertencentes ao Sistema de Transmissão de Energia Elétrica do Estado do Mato Grosso, em discordância com o que determina o §1º do art. 54 da Lei 8.666/1993.
9. O ajuste possui objeto abrangente, incluindo onze empreendimentos de transmissão, com a possibilidade de acrescentar outros no decorrer de sua execução, o que poderia, inclusive, prolongar de forma indefinida sua duração.
10. O preço do contrato foi estabelecido com base na relação de empreendimentos, além de um percentual de 5% sobre esses valores para despesas diretas, como diárias e passagens. Os valores totais estabelecidos para cada empreendimento estão associados apenas às quantidades de homens-hora (H/H) pré-definidas pela Eletronorte, não havendo previsão de quais serviços estariam associados a esses H/H.
11. Parte dos serviços previstos no contrato estão relacionados a atividades rotineiras e de competência do corpo técnico da própria Eletronorte, como as de planejamento, avaliação, controle, gerenciamento e as decisórias, a exemplo da elaboração de ordens de serviço, de termos aditivos, do plano geral de licitações e de minutas de edital. A inclusão no contrato das atividades próprias do pessoal da contratante pode indicar tentativa de se terceirizar atividades fim da administração.
12. Diante das irregularidades expostas no relatório, que demonstram a amplitude, imprecisão e ausência de clara definição do objeto, promoveu-se a oitiva da Eletronorte e da Themag Engenharia, bem como a audiência dos Srs. Josias Matos de Araújo (Diretor Presidente) e Tito Cardoso de Oliveira Neto (Diretor de Gestão Corporativa) , por terem celebrado o Contrato 4500080006, caracterizado como contratação guarda-chuva, em razão do objeto abrangente, não claramente definido, da possibilidade de prolongação indefinida da duração do contrato com a superveniência de novos empreendimentos, da ausência de previsão dos serviços associados aos homens-hora para cada empreendimento, da previsão percentual para despesas diretas e da inclusão no contrato de atividades próprias do pessoal da contratante, em afronta ao arts. 3º, § 1º, I, 7º, §4º, 54, §1º, 55, III e IV, da Lei 8.666/1993.
13. Como minuciosamente analisadas pela unidade técnica, as justificativas apresentadas não foram suficientes para elidir as irregularidades que caracterizaram o contrato como do tipo guarda-chuva: "indefinição do objeto, que só é determinado durante o curso da execução do ajuste; imprecisão do objeto, com consequente impossibilidade da adequada fiscalização da economicidade do contrato, diante da ausência de definição clara dos serviços que seriam afetos a cada empreendimento listado no contrato, o que ficou evidenciado pela modificação realizada pelo 2º TA, que alterou de forma profunda, tanto qualitativa como quantitativamente, esses serviços; amplitude do objeto, em decorrência de sua indefinição e da existência de serviços sem indicação de sua relação direta com os empreendimentos listados; ausência de parcelamento do objeto, sem adequada justificativa de inviabilidade técnica e econômica para a sua não adoção; restrição à competição, decorrente das irregularidades anteriores; previsão de serviços com atividades próprias dos funcionários da estatal com a elaboração de documentos que constituem no posicionamento da estatal em decisões comerciais e de planejamento; atividades listadas no contrato sem precificação e sem definição de quantidades; ressarcimento de despesas diretas de valor indeterminado a serem suportadas pela estatal". 
14. Em outra fiscalização realizada pelo Tribunal (TC Processo 008.681/2015-5) foram constatadas semelhantes ocorrências em contrato firmado também entre a Eletronorte e a Themag, esta última consorciada, à época, com a empresa Leme Engenharia Ltda. Naquela oportunidade, por meio do Acórdão 3096/2016-TCU-Plenário, de relatoria do Ministro Weder de Oliveira, foi assinado prazo para a anulação do contrato, em razão das seguintes irregularidades:
"9.1.1. ausência de parcelamento e indefinição de seu objeto, que só é determinado durante o curso da execução do ajuste, com infração aos arts. 7º, § 4º, 14, 23, § 1º, 40, I, e 54, § 1º, todos da Lei 8.666/1993, bem como ao disposto na Súmula 177-TCU, além de afronta aos princípios da isonomia, da seleção da proposta mais vantajosa e da publicidade (art. 3º, da Lei 8.666/1993) ;
9.1.2. estabelecimento do preço dos serviços do objeto do contrato durante sua execução e a partir de acordo entre as partes contratantes, em ofensa ao art. 54, § 1º, e ao art. 55, III, da Lei 8.666/1993, além de afronta aos princípios da isonomia, da seleção da proposta mais vantajosa e da publicidade;
9.1.3. previsão de ressarcimento de despesas com viagens do pessoal da contratada, caracterizando a assunção de compromissos financeiros de valor indeterminado pela Eletronorte e também ingerência indevida na administração da contratada, em afronta aos princípios da impessoalidade, da moralidade e da eficiência administrativa, além de violação dos termos dos arts. 3º, § 1º, I; 7º, § 4º; 54, § 1º; e 55, III, todos da Lei 8.666/1993."
15. No presente caso, além de se tratar de contratação celebrada anteriormente à referida deliberação, houve a extinção do contrato pelo término do prazo estabelecido no 1º TA, não se concretizando a aventada continuidade do prazo contratual de forma indeterminada nem a inclusão de novos empreendimentos com consequente ampliação do objeto contratual, já que não foi utilizada a cláusula contratual permissiva apontada como irregular pela equipe de auditoria.
16. Diante disso, entendo suficiente, como proposto pela SeinfraElétrica, dar ciência à Eletronorte das irregularidades observadas, para que sejam evitadas em futuras contratações, sopesando-as com o novo ordenamento jurídico, editado posteriormente ao Contrato 4500080006: Lei 13.303/2016 (Lei das Estatais) ; Decreto 8.945/2016, que regulamenta a referida lei, e Decreto 9.507/2018, que dispõe sobre a execução indireta, mediante contratação, de serviços da administração pública federal.
17. Por oportuno, ressalto que o exame dos presentes autos ocorreu sob a luz da Lei 8.666/93, vigente à época dos contratos mencionados. Posteriormente, foram editados os referidos normativos. Conforme ressaltado pela unidade técnica, "as novas normas não alteram a essência dos princípios da Lei 8.666/93 utilizados nesta instrução, mas introduzem regras próprias às empresas estatais que podem produzir, em contratações firmadas sob a sua vigência, novos contornos a situações semelhantes às aqui analisadas, razão pela qual devem ser sopesadas aos apontamentos desta instrução em futuras contratações".
18. Outro achado, constatado também no Contrato 4500080006, foi a formalização de termo aditivo objetivando o reequilíbrio econômico-financeiro do contrato fora das hipóteses legais, com acréscimo acima do limite de 25% estabelecido pelo §1º do art. 65 da Lei 8.666/93.
19. Novamente, promoveu-se a oitiva da Eletronorte e da Themag, além da audiência dos Srs. Tito Cardoso de Oliveira Neto (Diretor-Presidente) e Cid Antunes Horta (Diretor de Planejamento e Engenharia) , por terem celebrado o 2º Termo Aditivo.
20. Não procedem as justificativas da Estatal e da contratada de que as alterações não superaram 25%, uma vez que o valor inicial do ajuste (R$ 10.632.634,46) , após modificações tanto qualitativas quanto quantitativas no objeto, foi majorado, em 23,90%, para R$ 13.173.834,11. Embora a aparente legalidade da variação, abaixo do limite legal, o exame individual dos empreendimentos e a análise conforme o entendimento desta Corte evidenciam as discrepâncias.
21. Dos onze empreendimentos previstos, cinco tiveram os valores acrescidos em percentuais muito acima de 25%, chegando à variação de 795% no caso da SE Nova Mutum, e três tiveram reduções nos valores próximas de 90%. Além disso, houve a exclusão de um empreendimento (R$ 332.124,30) e a precificação de outro (R$ 1.340.451,18) que, embora previsto no contrato, não possuía valoração.
22. Realizando os ajustes de acordo com a metodologia preconizada pelo TCU, no sentido de que os acréscimos ou supressões devem ser considerados de forma isolada, sendo vedada a compensação, a SeinfraElétrica apontou que a variação do contrato foi, na realidade, de 74,77%.
23. Restou ainda demonstrado que a situação não se enquadra na hipótese excepcional admitida pelo Tribunal, consoante Decisão 215/1999-Plenário (Relator Min. Adhemar Ghisi) , que facultaria à Administração ultrapassar os limites legais, eis que não satisfeito ao menos um dos pressupostos exigidos na deliberação: decorrer de fatos supervenientes que impliquem em dificuldades não previstas ou imprevisíveis por ocasião da contratação inicial.
24. Na realidade, as variações, fora das previsões legais, constatadas em praticamente todos os empreendimentos previstos no contrato, decorreram do objeto amplo e impreciso, com serviços e quantidades não claramente definidos.
25. A Eletronorte afirma que o planejamento do Sistema Elétrico conta com a participação de diversos órgãos e entidades, podendo sofrer alterações no decorrer dos anos, o que exigiria revisões do Plano de Expansão e no Plano de Interesse Sistêmico. Foi o que ocorreu durante os trabalhos objeto do Contrato 450008006, em função de demandas operativas, corporativas e de negócios da empresa, o que exigiu otimização dos objetos ajustados, sendo os serviços executados nas mesmas instalações contempladas no contrato primitivo.
26. A unidade técnica explicitou a questão: "a emissão das ordens de serviço do Contrato 4500080006 depende de Resolução Autorizativa da Aneel para a realização de cada empreendimento, o que resulta em incertezas que provocaram, como visto, os ajustes posteriores.  A contratação de serviços para diversos empreendimentos que ainda não haviam sido autorizados pelo órgão regulador já foi considerada nesta instrução como sendo um dos problemas da contratação, sugerindo-se que o mais adequado para o caso seria o parcelamento da licitação".
27. Considerando a relação com o achado anterior e que não houve comprovação de dano ao erário em razão das alterações, acompanho a proposta sugerida de, também neste ponto, dar ciência à Eletronorte da irregularidade verificada.
28. Já no Contrato 4500086171, celebrado entre a Eletronorte e o Consórcio formado pelas empresas Construtora Remo Ltda., Remolux Comercial Ltda., Gonçalves Neto Engenharia e Consultores Associados S/S Ltda. e Weg Equipamentos Elétricos S.A., verificou-se a antecipação de pagamentos sem a prestação de garantias contratuais. 
29. O ajuste estabelece os percentuais a serem pagos em diversos eventos que não representam a efetiva entrega dos equipamentos na obra, apenas comprovariam fases de fabricação, sem a exigência em cláusula contratual de garantia específica para adiantamentos.
30. Foi realizada a oitiva da Eletronorte e da Weg Equipamentos Elétricos S/A, empresa líder do consórcio contratado, além da audiência dos Srs. Tito Cardoso de Oliveira Neto (Diretor-Presidente) e Astrogildo Fraguglia Quental (Diretor de Gestão Corporativa) , pela celebração do Contrato 4500086171, com previsão de adiantamento de pagamento sem a apresentação das garantias contratuais, em desacordo com o art. 62 da Lei 4.320/1964, o art. 38 do Decreto 93.872/1986, o art. 65, inciso II, alínea c, da Lei 8.666/1993 e a jurisprudência do TCU (Acórdão 690/2005-TCU-Plenário, Relator Ministro Walton Rodrigues) .
31. As justificativas de que os pagamentos foram realizados após o cumprimento dos serviços de acordo com os eventos previstos no cronograma físico-financeiro não afasta a constatação de que houve adiantamento, uma vez que efetivados antes da entrega dos equipamentos.
32. Não se ignora as especificidades do setor elétrico, em que a fabricação dos equipamentos é feita por etapas, que se iniciam no desenvolvimento do projeto, seguido da compra de insumos, fabricação, testes em fábrica, transporte para a obra, montagem e comissionamento.
33. Considerando essa situação e a análise da legislação, o TCU firmou entendimento, demonstrado no relatório de auditoria, de que é possível o adiantamento de pagamentos, em casos excepcionais, mas desde que mediante garantias específicas, o que não ocorreu no presente caso.
34. Nada obstante, o Contrato 4500086171, que vigoraria até 20/2/2020, teve suas obras concluídas em 13/9/2019, de acordo com informações levantadas junto à Agência Nacional de Energia Elétrica (http://www.aneel.gov.br/paineis-de-expansao-da-transmissao) , o que afasta a concretização de prejuízo decorrente do adiantamento dos pagamentos.
35. A SeinfraElétrica ressaltou, ainda, "que, ante a reincidência dessa irregularidade no âmbito das empresas do grupo Eletrobras, e das uníssonas defesas por parte dos gestores, a questão foi endereçada à Eletrobras Holding no âmbito do [TC Processo 007.985/2019-3] (FCB-2019 - Subestação Miracema-TO) . Naqueles autos, a Estatal comprovou, em suas razões de justificativa, ter adotado medidas corretivas em seus regramentos internos para evitar a repetição desta ocorrência. A adoção prática dessas medidas pôde ser comprovada pelo TCU no âmbito do [TC Processo 000.529/2020-6], que examinou a contratação das obras de ampliação da Usina Hidrelétrica de Curuá-Una, na qual a própria Eletronorte exigiu garantias contratuais específicas para adiantamento de pagamentos no edital de contratação, em atenção ao novo regramento". 
36. Nesse sentido e considerando que houve antecipação na entrega do empreendimento, acolho o encaminhamento sugerido pela unidade técnica de não aplicar multa aos gestores em atenção aos princípios da proporcionalidade e razoabilidade.
37. Por fim, classificado apenas como impropriedade, foi apontado o descasamento temporal entre o Contrato 4500086171, de execução das obras de ampliação da SE Coxipó, e o Contrato 4500086636, de fiscalização, uma vez que a execução do contrato de fiscalização se estenderia por praticamente doze meses após o término do contrato principal para execução do empreendimento. 
38. Diante da manifestação da Eletronorte de que poderia adotar providências para evitar o desequilíbrio econômico-financeiro do contrato, por meio da redução legal de 25% do prazo do contrato de fiscalização, acolhi, desde então, a proposta de dar ciência à Estatal sobre a ocorrência.
Ante o exposto, manifesto-me por que o Tribunal aprove o acórdão que ora submeto à apreciação deste Colegiado.
TCU, Sala das Sessões Ministro Luciano Brandão Alves de Souza, em 9 de dezembro de 2020.
AUGUSTO SHERMAN CAVALCANTI 
Relator